---
title: "EQUILAB — DAT4CCIÓN 2026"
format:
  closeread-html:
    remove-header-space: true
    debug-mode: false
    cr-style:
      narrative-background-color-sidebar: "#f4f4f4"
      narrative-text-color-sidebar: "#212529"
      narrative-font-family: "'Public Sans', 'Segoe UI', system-ui, sans-serif"
      narrative-font-size: "1.1rem"
      narrative-sidebar-width: "minmax(380px, 1fr)"
      narrative-border-radius: "5px"
      section-background-color: "#f4f4f4"
css: styles/equilab.css
---

```{r}
#| include: false
library(ggplot2)
library(gt)
```

```{=html}
<style>
  /* ── Cuadrícula en el área de stickies ────────────────────── */
  .cr-section .sticky-col,
  .cr-section .sticky-col-stack {
    background-image:
      linear-gradient(rgba(150,150,150,0.18) 1px, transparent 1px),
      linear-gradient(90deg, rgba(150,150,150,0.18) 1px, transparent 1px);
    background-size: 32px 32px;
    background-color: #f4f4f4;
  }

  /* ── Primer bloque de narrativa con espacio superior ─────── */
  .cr-section .narrative-col > *:first-child {
    padding-block-start: 8svh;
  }

  /* ── Títulos de sección dentro de narrativa ──────────────── */
  .cr-section h2 {
    font-family: 'Outfit', 'Segoe UI', system-ui, sans-serif;
    font-weight: 700;
    color: #0086ab;
    font-size: 1.5rem;
    margin-bottom: 0.6rem;
    margin-top: 0;
  }

  /* ── Párrafos narrativos ─────────────────────────────────── */
  .cr-section p {
    line-height: 1.75;
    color: #212529;
  }

  /* ── Stickies: centrar contenido verticalmente ───────────── */
  .cr-section .sticky {
    display: flex;
    align-items: center;
    justify-content: center;
  }

  /* ── PORTADA: sidebar lila ───────────────────────────────── */
  .portada-section .narrative-col {
    background-color: #efe5f6 !important;
  }

  /* Empuja el texto al fondo del sidebar */
  .portada-section .narrative-col > *:first-child {
    padding-block-start: 65svh !important;
  }

  /* ── PORTADA: sticky layout ──────────────────────────────── */
  .eq-portada-sticky {
    display: flex;
    flex-direction: column;
    justify-content: space-between;
    height: 100%;
    width: 100%;
    padding: 3.5rem 4rem;
    box-sizing: border-box;
  }

  .eq-portada-titulo {
    font-family: 'Outfit', sans-serif;
    font-weight: 900;
    font-size: clamp(5rem, 11vw, 9rem);
    color: #000000;
    line-height: 0.95;
    letter-spacing: -0.02em;
  }

  .eq-portada-subtitulo {
    font-family: 'Public Sans', sans-serif;
    font-weight: 700;
    font-size: clamp(1.6rem, 3.2vw, 2.8rem);
    color: #004457;
    line-height: 1.2;
    max-width: 85%;
  }

  .eq-portada-fecha {
    font-family: 'Public Sans', sans-serif;
    font-weight: 700;
    font-size: 0.95rem;
    color: #212529;
    text-align: right;
    letter-spacing: 0.06em;
    text-transform: uppercase;
  }

  /* Texto "Te damos la bienvenida..." */
  .portada-bienvenida {
    font-family: 'Public Sans', sans-serif;
    font-style: italic;
    font-size: 1.15rem;
    color: #212529;
    line-height: 1.4;
  }
</style>
```

<!-- ═══════════════════════════════════════════════════════════
     PORTADA — pantalla de entrada (cr-section, sidebar lila)
     — Para cambiar el texto del sidebar: edita .portada-bienvenida
     — Para cambiar el diseño del sticky: edita .eq-portada-sticky
     ═══════════════════════════════════════════════════════════ -->

:::{.cr-section .portada-section layout="sidebar-left"}

:::{focus-on="cr-portada"}
[*Te damos\
la bienvenida...*]{.portada-bienvenida}
:::

:::{#cr-portada .scale-to-fill}
```{=html}
<div class="eq-portada-sticky">
  <div class="eq-portada-titulo">EQUILAB</div>
  <div class="eq-portada-subtitulo">
    Radar de brechas laborales para las mujeres en Colombia
  </div>
  <div class="eq-portada-fecha">DAT4CCIÓN &nbsp;·&nbsp; 2026</div>
</div>
```
:::

:::

<!-- ═══════════════════════════════════════════════════════════
     SECCIÓN 1: BIENVENIDA
     — Para agregar más texto: añade párrafos antes del cierre :::
     — Para cambiar el sticky: edita el bloque #cr-bienvenida
     ═══════════════════════════════════════════════════════════ -->

:::{.cr-section layout="sidebar-left"}

:::{focus-on="cr-bienvenida"}
## Bienvenida

Este análisis recorre seis años de datos del mercado laboral colombiano con
una pregunta central: ¿qué tan diferentes son las condiciones de trabajo para
hombres y mujeres?
:::

Los datos provienen de la Gran Encuesta Integrada de Hogares (GEIH) del DANE,
con cobertura de 2019 a 2025 y estimaciones ponderadas por el factor de
expansión. @cr-bienvenida

Navega por las secciones para explorar tres dimensiones clave: acceso al
empleo, calidad de las condiciones laborales y brechas salariales. @cr-bienvenida

:::{#cr-bienvenida}
```{=html}
<div class="eq-nav-cards" style="max-width: 460px; margin: 2rem auto;">
  <div class="eq-card">
    <span class="eq-card-icon">💼</span>
    <div class="eq-card-titulo">Acceso Laboral</div>
    <div class="eq-card-desc">Tasas de ocupación, desempleo e inactividad por sexo y año.</div>
  </div>
  <div class="eq-card">
    <span class="eq-card-icon">📊</span>
    <div class="eq-card-titulo">Calidad del Empleo</div>
    <div class="eq-card-desc">Formalidad, afiliación a seguridad social y tipo de contrato.</div>
  </div>
  <div class="eq-card">
    <span class="eq-card-icon">💰</span>
    <div class="eq-card-titulo">Brechas Salariales</div>
    <div class="eq-card-desc">Ingreso laboral promedio y brecha salarial de género.</div>
  </div>
  <div class="eq-card">
    <span class="eq-card-icon">📋</span>
    <div class="eq-card-titulo">Metodología</div>
    <div class="eq-card-desc">Fuentes, filtros, decisiones éticas y limitaciones.</div>
  </div>
</div>
```
:::

:::

<!-- ═══════════════════════════════════════════════════════════
     SECCIÓN 2: ACCESO LABORAL
     — Para agregar más texto: añade párrafos con @cr-acceso al final
     — Para hacer zoom a un año: usa [@cr-acceso]{scale-by="1.3"}
     ═══════════════════════════════════════════════════════════ -->

:::{.cr-section layout="sidebar-left"}

:::{focus-on="cr-acceso"}
## Acceso al mercado laboral

La primera brecha que salta a la vista es la de la ocupación. En 2025,
la tasa de ocupación de los hombres era 21 puntos porcentuales más alta
que la de las mujeres.
:::

Esta diferencia no es nueva. La gráfica muestra cómo la brecha se ha
mantenido relativamente estable desde 2019, a pesar de los cambios en el
marco muestral de 2021. @cr-acceso

Durante la pandemia (2020), ambos grupos vieron caídas abruptas, pero la
recuperación fue más lenta y menos completa para las mujeres. [@cr-acceso]{scale-by="1.15"}

El desempleo cuenta una historia similar: mientras los hombres registran
tasas cercanas al 8%, las mujeres superan el 12% en años recientes. @cr-acceso

*[Espacio para texto adicional — reemplazar con análisis real]* @cr-acceso

:::{#cr-acceso}
```{r}
#| fig-width: 7
#| fig-height: 5

df_acceso <- data.frame(
  anio = rep(2019:2025, 2),
  sexo = rep(c("Hombre", "Mujer"), each = 7),
  tasa = c(64.1, 63.5, 55.2, 58.9, 61.2, 62.0, 62.7,
           43.2, 42.8, 36.1, 38.5, 40.0, 40.8, 41.3)
)

ggplot(df_acceso, aes(x = anio, y = tasa, color = sexo, group = sexo)) +
  geom_line(linewidth = 1.4) +
  geom_point(size = 3.5) +
  geom_vline(xintercept = 2021, linetype = "dotted",
             color = "#adb5bd", linewidth = 1) +
  annotate("text", x = 2021.1, y = 57,
           label = "Cambio marco\nmuestral",
           hjust = 0, size = 3, color = "#adb5bd") +
  scale_color_manual(values = c("Hombre" = "#5f7300", "Mujer" = "#6b2d50")) +
  scale_y_continuous(limits = c(30, 70),
                     labels = function(x) paste0(x, "%")) +
  scale_x_continuous(breaks = 2019:2025) +
  labs(
    title    = "Tasa de ocupación por sexo — Colombia 2019–2025",
    subtitle = "Datos ficticios para demo de diseño",
    x        = NULL,
    y        = "Tasa de ocupación (%)",
    color    = NULL,
    caption  = "Fuente: DANE, GEIH 2019–2025 (DATOS FICTICIOS). Cálculos: EQUILAB."
  ) +
  theme_minimal(base_size = 13) +
  theme(
    legend.position   = "top",
    plot.title        = element_text(face = "bold"),
    plot.caption      = element_text(color = "#6c757d", size = 8),
    panel.grid.minor  = element_blank(),
    plot.background   = element_rect(fill = "transparent", color = NA),
    panel.background  = element_rect(fill = "transparent", color = NA)
  )
```
:::

:::

<!-- ═══════════════════════════════════════════════════════════
     SECCIÓN 3: CALIDAD DEL EMPLEO
     — Para agregar más texto: añade párrafos con @cr-calidad al final
     — Para cambiar el gráfico: edita el chunk dentro de #cr-calidad
     ═══════════════════════════════════════════════════════════ -->

:::{.cr-section layout="sidebar-left"}

:::{focus-on="cr-calidad"}
## Calidad del empleo

Tener empleo no lo es todo. La calidad de ese empleo —si es formal, si
tiene seguridad social, si tiene contrato— revela otra capa de desigualdad.
:::

En términos de formalidad laboral, los hombres superan a las mujeres en
cerca de 5 puntos porcentuales. Esta diferencia se amplía cuando se analiza
la afiliación a pensión. @cr-calidad

Las mujeres están sobrerrepresentadas en el trabajo informal, el trabajo
doméstico no remunerado y los contratos a término fijo o sin contrato. [@cr-calidad]{scale-by="1.15"}

Estas condiciones limitan el acceso a protecciones laborales y perpetúan
ciclos de vulnerabilidad económica a largo plazo. @cr-calidad

*[Espacio para texto adicional — reemplazar con análisis real]* @cr-calidad

:::{#cr-calidad}
```{r}
#| fig-width: 7
#| fig-height: 5

df_calidad <- data.frame(
  indicador = rep(c("Formalidad", "Afiliación\npensión",
                    "Contrato\nescrito", "Afiliación\nsalud"), 2),
  sexo      = rep(c("Hombre", "Mujer"), each = 4),
  valor     = c(54.3, 61.2, 67.8, 95.1,
                49.8, 55.4, 59.3, 93.2)
)

ggplot(df_calidad, aes(x = indicador, y = valor, fill = sexo)) +
  geom_col(position = "dodge", width = 0.65) +
  scale_fill_manual(values = c("Hombre" = "#5f7300", "Mujer" = "#6b2d50")) +
  scale_y_continuous(limits = c(0, 110),
                     labels = function(x) paste0(x, "%")) +
  labs(
    title    = "Indicadores de calidad del empleo — 2025",
    subtitle = "Datos ficticios para demo de diseño",
    x        = NULL,
    y        = NULL,
    fill     = NULL,
    caption  = "Fuente: DANE, GEIH 2019–2025 (DATOS FICTICIOS). Cálculos: EQUILAB."
  ) +
  theme_minimal(base_size = 13) +
  theme(
    legend.position   = "top",
    plot.title        = element_text(face = "bold"),
    plot.caption      = element_text(color = "#6c757d", size = 8),
    panel.grid.minor  = element_blank(),
    plot.background   = element_rect(fill = "transparent", color = NA),
    panel.background  = element_rect(fill = "transparent", color = NA)
  )
```
:::

:::

<!-- ═══════════════════════════════════════════════════════════
     SECCIÓN 4: BRECHAS SALARIALES
     — Para agregar más texto: añade párrafos con @cr-salario al final
     — Para resaltar un año específico: usa [@cr-salario]{scale-by="1.2"}
     ═══════════════════════════════════════════════════════════ -->

:::{.cr-section layout="sidebar-left"}

:::{focus-on="cr-salario"}
## Brechas salariales

La brecha más discutida —y la más polémica— es la salarial. ¿Cuánto menos
gana una mujer que un hombre haciendo un trabajo equivalente?
:::

La brecha no ajustada muestra que en promedio las mujeres ganan un 18%
menos que los hombres. Esta diferencia ha persistido durante los seis años
de análisis. @cr-salario

La zona sombreada entre las dos líneas representa la magnitud de la brecha
en cada año. Nótese que la distancia no disminuye con el tiempo. [@cr-salario]{scale-by="1.15"}

Cuando se controlan variables como educación, experiencia y sector
económico, la brecha se reduce pero no desaparece — evidencia de
discriminación salarial estructural. @cr-salario

*[Espacio para texto adicional — reemplazar con análisis real]* @cr-salario

:::{#cr-salario}
```{r}
#| fig-width: 7
#| fig-height: 5

df_salario <- data.frame(
  anio    = rep(2019:2025, 2),
  sexo    = rep(c("Hombre", "Mujer"), each = 7),
  ingreso = c(1850, 1900, 1780, 1920, 2000, 2050, 2100,
              1510, 1540, 1430, 1560, 1640, 1680, 1720)
)

df_ribbon <- data.frame(
  anio = 2019:2025,
  ymin = c(1510, 1540, 1430, 1560, 1640, 1680, 1720),
  ymax = c(1850, 1900, 1780, 1920, 2000, 2050, 2100)
)

ggplot() +
  geom_ribbon(data = df_ribbon,
              aes(x = anio, ymin = ymin, ymax = ymax),
              fill = "grey70", alpha = 0.3) +
  geom_line(data = df_salario,
            aes(x = anio, y = ingreso, color = sexo, group = sexo),
            linewidth = 1.4) +
  geom_point(data = df_salario,
             aes(x = anio, y = ingreso, color = sexo, group = sexo),
             size = 3.5) +
  scale_color_manual(values = c("Hombre" = "#5f7300", "Mujer" = "#6b2d50")) +
  scale_y_continuous(
    labels = function(x) paste0("$", format(x, big.mark = ".", decimal.mark = ","))
  ) +
  scale_x_continuous(breaks = 2019:2025) +
  labs(
    title    = "Ingreso laboral promedio por sexo — Colombia 2019–2025",
    subtitle = "En miles de pesos colombianos. Datos ficticios para demo.",
    x        = NULL,
    y        = "Ingreso promedio (miles COP)",
    color    = NULL,
    caption  = "Fuente: DANE, GEIH 2019–2025 (DATOS FICTICIOS). Cálculos: EQUILAB."
  ) +
  theme_minimal(base_size = 13) +
  theme(
    legend.position   = "top",
    plot.title        = element_text(face = "bold"),
    plot.caption      = element_text(color = "#6c757d", size = 8),
    panel.grid.minor  = element_blank(),
    plot.background   = element_rect(fill = "transparent", color = NA),
    panel.background  = element_rect(fill = "transparent", color = NA)
  )
```
:::

:::

<!-- ═══════════════════════════════════════════════════════════
     SECCIÓN 5: VALUE BOXES (cifras resumen)
     — Para agregar más cifras: copia un bloque .eq-valuebox dentro del grid
     — Para cambiar el texto narrativo: edita los párrafos de esta sección
     ═══════════════════════════════════════════════════════════ -->

:::{.cr-section layout="sidebar-left"}

:::{focus-on="cr-valueboxes"}
## Cifras clave

Estos son los indicadores más importantes del análisis. Cada número resume
años de datos y refleja una realidad persistente en el mercado laboral
colombiano.
:::

La brecha de ocupación de **21.4 puntos porcentuales** entre hombres y
mujeres es la más amplia registrada desde 2019. @cr-valueboxes

La brecha salarial no ajustada de **18.2%** significa que por cada
$1.000 que gana un hombre, una mujer gana $818. [@cr-valueboxes]{scale-by="1.1"}

La tasa de desempleo femenino es 4 puntos porcentuales más alta y la
informalidad afecta en mayor medida a las mujeres en todos los años
analizados. @cr-valueboxes

:::{#cr-valueboxes}
```{=html}
<div style="display: grid; grid-template-columns: 1fr 1fr; gap: 1rem;
            padding: 1.5rem; max-width: 460px; margin: auto;">
  <div class="eq-valuebox mujeres">
    <div class="eq-valuebox-valor">41.3%</div>
    <div class="eq-valuebox-label">Ocupación — Mujeres</div>
  </div>
  <div class="eq-valuebox hombres">
    <div class="eq-valuebox-valor">62.7%</div>
    <div class="eq-valuebox-label">Ocupación — Hombres</div>
  </div>
  <div class="eq-valuebox">
    <div class="eq-valuebox-valor">21.4 pp</div>
    <div class="eq-valuebox-label">Brecha de ocupación (H − M)</div>
  </div>
  <div class="eq-valuebox mujeres">
    <div class="eq-valuebox-valor">−18.2%</div>
    <div class="eq-valuebox-label">Brecha salarial no ajustada</div>
  </div>
  <div class="eq-valuebox hombres">
    <div class="eq-valuebox-valor">$2.1M</div>
    <div class="eq-valuebox-label">Ingreso promedio — Hombres</div>
  </div>
  <div class="eq-valuebox mujeres">
    <div class="eq-valuebox-valor">$1.7M</div>
    <div class="eq-valuebox-label">Ingreso promedio — Mujeres</div>
  </div>
</div>
```
:::

:::

<!-- ═══════════════════════════════════════════════════════════
     SECCIÓN 6: CONCLUSIONES — fuera de cr-section
     ═══════════════════════════════════════════════════════════ -->

## Conclusiones

*[Texto de conclusiones — pendiente de redacción final]*

Las brechas laborales de género en Colombia son persistentes,
multidimensionales y estructurales. Este análisis buscó hacer visibles
esas diferencias a través de los datos de la GEIH 2019–2025.

```{=html}
<p class="eq-fuente">
  Fuente: DANE, GEIH 2019–2025. Cálculos: EQUILAB — DAT4CCIÓN 2026.
  Estimaciones ponderadas con factor de expansión (fex).
  Los datos presentados en este demo son ficticios.
</p>
```
