---
title: "Acceso Laboral"
format:
  dashboard:
    orientation: rows
    scrolling: true
    theme: cosmo
    css: styles/equilab.css
    nav-buttons:
      - icon: house
        href: index.qmd
      - icon: github
        href: https://github.com/equilab-ean/equilab-dat4ccion-2026
---

```{r setup}
#| include: false

# ── Librerías (solo visualización — datos ya pre-calculados) ─
library(arrow)
library(dplyr)
library(tidyr)
library(ggplot2)
library(plotly)
library(DT)
library(crosstalk)
library(htmltools)
library(scales)

# ── Constantes globales ──────────────────────────────────────
COLOR_HOMBRES <- "#2166AC"
COLOR_MUJERES <- "#D6604D"
CAPTION       <- "Fuente: DANE, GEIH 2019–2025. Cálculos: EQUILAB — DAT4CCIÓN 2026."

# ── Carga de datos PRE-CALCULADOS ────────────────────────────
# Generados por: source("procesamiento/05_precalcular_p1.R")
tasas_raw      <- read_parquet("datos/tasas_p1_completo.parquet")
tabla_dpto_raw <- read_parquet("datos/tasas_p1_departamental.parquet")
tasas_global   <- read_parquet("datos/tasas_p1_global.parquet")

# ── Preparar datos para los 3 filtros ────────────────────────
# Se incluyen TODAS las combinaciones (8 niveles) para permitir
# mezclar filtros: etnia="Grupo étnico" + zona="Cabecera" funciona
# porque existe la fila precalculada para ese cruce exacto.
# "Todos" → "Ninguno" en las columnas de filtro (valor por defecto)
tasas_filtrable <- tasas_raw |>
  mutate(
    etnia_f = if_else(etnia_label   == "Todos", "Ninguno", etnia_label),
    zona_f  = if_else(zona_label    == "Todos", "Ninguno", zona_label),
    edu_f   = if_else(niv_edu_label == "Todos", "Ninguno", niv_edu_label),
    se_tgp  = (cv_TGP * TGP) / 100,
    li      = round(TGP - 1.96 * se_tgp, 1),
    ls      = round(TGP + 1.96 * se_tgp, 1)
  ) |>
  select(-se_tgp)

# ── Value boxes — cifras globales 2025 ───────────────────────
vb <- tasas_filtrable |>
  filter(anio == 2025, etnia_f == "Ninguno",
         zona_f == "Ninguno", edu_f == "Ninguno")

tgp_m <- vb |> filter(sexo_label == "Mujeres") |> pull(TGP)
tgp_h <- vb |> filter(sexo_label == "Hombres") |> pull(TGP)
to_m  <- vb |> filter(sexo_label == "Mujeres") |> pull(TO)
to_h  <- vb |> filter(sexo_label == "Hombres") |> pull(TO)
td_m  <- vb |> filter(sexo_label == "Mujeres") |> pull(TD)
td_h  <- vb |> filter(sexo_label == "Hombres") |> pull(TD)

brecha_tgp <- round(tgp_h - tgp_m, 1)
brecha_to  <- round(to_h  - to_m,  1)

# ── SharedData — un objeto por pestaña ───────────────────────
sd_tgp  <- SharedData$new(tasas_filtrable)
sd_totd <- SharedData$new(tasas_filtrable)

# ── Tabla departamental con nombres ──────────────────────────
nombres_dpto <- c(
  "05" = "Antioquia",    "08" = "Atlántico",   "11" = "Bogotá D.C.",
  "13" = "Bolívar",      "15" = "Boyacá",       "17" = "Caldas",
  "18" = "Caquetá",      "19" = "Cauca",        "20" = "Cesar",
  "23" = "Córdoba",      "25" = "Cundinamarca", "27" = "Chocó",
  "41" = "Huila",        "44" = "La Guajira",   "47" = "Magdalena",
  "50" = "Meta",         "52" = "Nariño",       "54" = "N. de Santander",
  "63" = "Quindío",      "66" = "Risaralda",    "68" = "Santander",
  "70" = "Sucre",        "73" = "Tolima",       "76" = "Valle del Cauca",
  "81" = "Arauca",       "85" = "Casanare",     "86" = "Putumayo",
  "88" = "San Andrés",   "91" = "Amazonas",     "94" = "Guainía",
  "95" = "Guaviare",     "97" = "Vaupés",       "99" = "Vichada"
)

tabla_dpto <- tabla_dpto_raw |>
  mutate(Departamento = nombres_dpto[dpto_cod], Sexo = sexo_label) |>
  select(Departamento, Sexo, TGP, cv_TGP, cal_TGP,
         TO, cv_TO, cal_TO, TD, cv_TD, cal_TD) |>
  arrange(Departamento, Sexo)

# ── Tabla brecha de género por año ───────────────────────────
tabla_brecha <- tasas_global |>
  select(anio, sexo_label, TGP, TO, TD) |>
  pivot_wider(names_from = sexo_label, values_from = c(TGP, TO, TD)) |>
  mutate(
    `Brecha TGP (pp)` = round(TGP_Hombres - TGP_Mujeres, 1),
    `Brecha TO (pp)`  = round(TO_Hombres  - TO_Mujeres,  1),
    `Brecha TD (pp)`  = round(TD_Mujeres  - TD_Hombres,  1)
  ) |>
  select(
    Año = anio,
    `TGP Hombres` = TGP_Hombres, `TGP Mujeres` = TGP_Mujeres, `Brecha TGP (pp)`,
    `TO Hombres`  = TO_Hombres,  `TO Mujeres`  = TO_Mujeres,  `Brecha TO (pp)`,
    `TD Hombres`  = TD_Hombres,  `TD Mujeres`  = TD_Mujeres,  `Brecha TD (pp)`
  )
```


# Tasa Global de Participación {.tabset}

## Row {height="15%"}

```{r}
#| content: valuebox
#| title: "TGP Mujeres — 2025"
list(value = paste0(tgp_m, "%"), color = COLOR_MUJERES, icon = "person-fill")
```

```{r}
#| content: valuebox
#| title: "TGP Hombres — 2025"
list(value = paste0(tgp_h, "%"), color = COLOR_HOMBRES, icon = "person-fill")
```

```{r}
#| content: valuebox
#| title: "Brecha TGP — 2025 (H − M)"
list(value = paste0(brecha_tgp, " pp"), color = "#0f3460", icon = "arrow-left-right")
```

## Row {height="85%"}

### Filtros {width="20%"}

```{r}
#| echo: false
tags$div(
  style = "padding: 10px;",
  tags$p(tags$b("Interseccionalidad"),
         style = "font-size: 14px; color: #0f3460; margin-bottom: 4px;"),
  tags$p("Filtra por una dimensión a la vez. Selecciona ",
         tags$b("Nacional"), " para ver el promedio nacional.",
         style = "font-size: 11px; color: #6c757d; margin-bottom: 14px;"),
  filter_select("f_etnia_tgp", "Pertenencia étnica:",
                sd_tgp, ~etnia_f, multiple = FALSE),
  tags$div(style = "margin-top: 10px;",
    filter_select("f_zona_tgp", "Zona:",
                  sd_tgp, ~zona_f, multiple = FALSE)
  ),
  tags$div(style = "margin-top: 10px;",
    filter_select("f_edu_tgp", "Nivel educativo:",
                  sd_tgp, ~edu_f, multiple = FALSE)
  )
)
```

### TGP por Sexo y Año {width="80%"}

```{r}
#| title: "Tasa Global de Participación (TGP) — Colombia 2019–2025"
#| echo: false
#| message: false
#| warning: false

p_tgp <- ggplot(
  sd_tgp,
  aes(x = anio, y = TGP, color = sexo_label, fill = sexo_label, group = sexo_label)
) +
  geom_ribbon(aes(ymin = li, ymax = ls), alpha = 0.15, color = NA) +
  geom_line(linewidth = 1.1) +
  geom_point(size = 2.5, aes(text = paste0(
    "<b>Año:</b> ",  anio,
    "<br><b>Sexo:</b> ",  sexo_label,
    "<br><b>TGP:</b> ",   TGP, "%",
    "<br><b>IC 95%:</b> [", li, "% – ", ls, "%]",
    "<br><b>CV:</b> ",    cv_TGP, "% (", cal_TGP, ")",
    "<br><b>n obs:</b> ", format(n_obs, big.mark = ".")
  ))) +
  geom_vline(xintercept = 2021, linetype = "dashed", color = "gray50", linewidth = 0.6) +
  annotate("text", x = 2021.15, y = 35,
           label = "Cambio de\nMarco Muestral",
           hjust = 0, size = 2.6, color = "gray40", fontface = "italic") +
  scale_color_manual(values = c("Hombres" = COLOR_HOMBRES, "Mujeres" = COLOR_MUJERES)) +
  scale_fill_manual(values  = c("Hombres" = COLOR_HOMBRES, "Mujeres" = COLOR_MUJERES)) +
  scale_x_continuous(breaks = 2019:2025) +
  labs(x = "Año", y = "Tasa (%)") +
  theme_minimal(base_size = 12) +
  theme(legend.position = "none")

ggplotly(p_tgp, tooltip = "text") |>
  layout(
    legend    = list(orientation = "h", x = 0.25, y = 1.08),
    hovermode = "closest",
    margin    = list(b = 80),
    annotations = list(list(
      text = CAPTION, xref = "paper", yref = "paper",
      x = 0, y = -0.22, showarrow = FALSE,
      font = list(size = 10, color = "gray50"), align = "left"
    ))
  )
```


# Tasa de Ocupación y Desempleo {.tabset}

## Row {height="15%"}

```{r}
#| content: valuebox
#| title: "TO Mujeres — 2025"
list(value = paste0(to_m, "%"), color = COLOR_MUJERES, icon = "briefcase-fill")
```

```{r}
#| content: valuebox
#| title: "TO Hombres — 2025"
list(value = paste0(to_h, "%"), color = COLOR_HOMBRES, icon = "briefcase-fill")
```

```{r}
#| content: valuebox
#| title: "Brecha TO — 2025 (H − M)"
list(value = paste0(brecha_to, " pp"), color = "#0f3460", icon = "arrow-left-right")
```

## Row {height="85%"}

### Filtros {width="20%"}

```{r}
#| echo: false
tags$div(
  style = "padding: 10px;",
  tags$p(tags$b("Interseccionalidad"),
         style = "font-size: 14px; color: #0f3460; margin-bottom: 4px;"),
  tags$p("Filtra por una dimensión a la vez. Selecciona ",
         tags$b("Nacional"), " para ver el promedio nacional.",
         style = "font-size: 11px; color: #6c757d; margin-bottom: 14px;"),
  filter_select("f_etnia_totd", "Pertenencia étnica:",
                sd_totd, ~etnia_f, multiple = FALSE),
  tags$div(style = "margin-top: 10px;",
    filter_select("f_zona_totd", "Zona:",
                  sd_totd, ~zona_f, multiple = FALSE)
  ),
  tags$div(style = "margin-top: 10px;",
    filter_select("f_edu_totd", "Nivel educativo:",
                  sd_totd, ~edu_f, multiple = FALSE)
  )
)
```

### Tasa de Ocupación (TO) {width="40%"}

```{r}
#| title: "Tasa de Ocupación (TO) por Sexo y Año"
#| echo: false
#| message: false
#| warning: false

plot_ly(
  sd_totd,
  x             = ~factor(anio),
  y             = ~TO,
  color         = ~sexo_label,
  colors        = c("Hombres" = COLOR_HOMBRES, "Mujeres" = COLOR_MUJERES),
  type          = "bar",
  text          = ~paste0(
    "<b>Año:</b> ", anio,
    "<br><b>Sexo:</b> ", sexo_label,
    "<br><b>TO:</b> ", TO, "%",
    "<br><b>CV:</b> ", cv_TO, "% (", cal_TO, ")",
    "<br><b>n obs:</b> ", format(n_obs, big.mark = ".")
  ),
  hovertemplate = "%{text}<extra></extra>"
) |>
  layout(
    barmode = "group",
    bargap  = 0.3,
    xaxis   = list(title = "Año"),
    yaxis   = list(title = "Tasa (%)", range = c(0, 80)),
    legend  = list(orientation = "h", x = 0.25, y = 1.08),
    plot_bgcolor  = "white",
    paper_bgcolor = "white",
    margin  = list(b = 60),
    annotations = list(list(
      text = CAPTION, xref = "paper", yref = "paper",
      x = 0, y = -0.3, showarrow = FALSE,
      font = list(size = 9, color = "gray50"), align = "left"
    ))
  )
```

### Tasa de Desempleo (TD) {width="40%"}

```{r}
#| title: "Tasa de Desempleo (TD) por Sexo y Año"
#| echo: false
#| message: false
#| warning: false

plot_ly(
  sd_totd,
  x             = ~factor(anio),
  y             = ~TD,
  color         = ~sexo_label,
  colors        = c("Hombres" = COLOR_HOMBRES, "Mujeres" = COLOR_MUJERES),
  type          = "bar",
  text          = ~paste0(
    "<b>Año:</b> ", anio,
    "<br><b>Sexo:</b> ", sexo_label,
    "<br><b>TD:</b> ", TD, "%",
    "<br><b>CV:</b> ", cv_TD, "% (", cal_TD, ")",
    "<br><b>n obs:</b> ", format(n_obs, big.mark = ".")
  ),
  hovertemplate = "%{text}<extra></extra>"
) |>
  layout(
    barmode = "group",
    bargap  = 0.3,
    xaxis   = list(title = "Año"),
    yaxis   = list(title = "Tasa (%)", range = c(0, 30)),
    legend  = list(orientation = "h", x = 0.25, y = 1.08),
    plot_bgcolor  = "white",
    paper_bgcolor = "white",
    margin  = list(b = 60),
    annotations = list(list(
      text = CAPTION, xref = "paper", yref = "paper",
      x = 0, y = -0.3, showarrow = FALSE,
      font = list(size = 9, color = "gray50"), align = "left"
    ))
  )
```


# Calidad Estadística Departamental {.tabset}

## Row {height="100%"}

### Calidad por Departamento — 2025 {width="100%"}

```{r}
#| echo: false
#| message: false

datatable(
  tabla_dpto,
  rownames   = FALSE,
  filter     = "top",
  extensions = "Buttons",
  options    = list(
    pageLength = 15, scrollX = TRUE,
    dom = "Bfrtip", buttons = list("csv", "excel"),
    language = list(search = "Buscar:", info = "_START_ a _END_ de _TOTAL_",
                    paginate = list(previous = "Anterior", `next` = "Siguiente"))
  ),
  caption = htmltools::tags$caption(style = "color: gray; font-size: 11px;", CAPTION)
) |>
  formatStyle("cal_TGP", backgroundColor = styleEqual(
    c("Preciso","Aceptable","Regular","No confiable"),
    c("#d4edda","#fff3cd",  "#ffe5d0","#f8d7da"))) |>
  formatStyle("cal_TO", backgroundColor = styleEqual(
    c("Preciso","Aceptable","Regular","No confiable"),
    c("#d4edda","#fff3cd",  "#ffe5d0","#f8d7da"))) |>
  formatStyle("cal_TD", backgroundColor = styleEqual(
    c("Preciso","Aceptable","Regular","No confiable"),
    c("#d4edda","#fff3cd",  "#ffe5d0","#f8d7da")))
```


# Brecha de Género {.tabset}

## Row {height="100%"}

### Brecha TGP · TO · TD por Año {width="100%"}

```{r}
#| echo: false
#| message: false

datatable(
  tabla_brecha,
  rownames   = FALSE,
  filter     = "top",
  extensions = "Buttons",
  options    = list(
    pageLength = 10, scrollX = TRUE,
    dom = "Bfrtip", buttons = list("csv", "excel"),
    language = list(search = "Buscar:", info = "_START_ a _END_ de _TOTAL_",
                    paginate = list(previous = "Anterior", `next` = "Siguiente"))
  ),
  caption = htmltools::tags$caption(style = "color: gray; font-size: 11px;", CAPTION)
) |>
  formatStyle("Brecha TGP (pp)",
    background = styleColorBar(range(tabla_brecha$`Brecha TGP (pp)`, na.rm = TRUE), COLOR_HOMBRES),
    backgroundSize = "100% 80%", backgroundRepeat = "no-repeat", backgroundPosition = "center") |>
  formatStyle("Brecha TO (pp)",
    background = styleColorBar(range(tabla_brecha$`Brecha TO (pp)`, na.rm = TRUE), COLOR_HOMBRES),
    backgroundSize = "100% 80%", backgroundRepeat = "no-repeat", backgroundPosition = "center") |>
  formatStyle("Brecha TD (pp)",
    background = styleColorBar(range(tabla_brecha$`Brecha TD (pp)`, na.rm = TRUE), COLOR_MUJERES),
    backgroundSize = "100% 80%", backgroundRepeat = "no-repeat", backgroundPosition = "center")
```


```{=html}
<style>
  /* Ocultar la opción "(All)" de los dropdowns crosstalk */
  .selectize-dropdown-content .option[data-value=""] { display: none !important; }
  .selectize-input .item[data-value=""]              { display: none !important; }
</style>

<script>
/* Establece "Nacional" en los 6 filtros crosstalk.
   Usa un intervalo que reintenta cada 100ms hasta que todos estén listos
   (o hasta 30 segundos). Esto garantiza que selectize ya esté montado. */
(function () {
  var TARGET = "Ninguno";
  var IDS = [
    "f_etnia_tgp", "f_zona_tgp", "f_edu_tgp",
    "f_etnia_totd", "f_zona_totd", "f_edu_totd"
  ];
  var done = {};

  var iv = setInterval(function () {
    var allDone = true;
    IDS.forEach(function (id) {
      if (done[id]) return;
      /* El div contenedor tiene el id; el <select> está adentro */
      var container = document.getElementById(id);
      var selectEl  = container && container.querySelector("select");
      var sz = selectEl
        ? (selectEl.selectize || (window.$ && $(selectEl).data("selectize")))
        : null;
      if (sz) {
        sz.setValue([TARGET], false);
        done[id] = true;
      } else {
        allDone = false;
      }
    });
    if (allDone) clearInterval(iv);
  }, 100);

  /* Cancelar tras 30 segundos para no seguir corriendo indefinidamente */
  setTimeout(function () { clearInterval(iv); }, 30000);
})();
</script>
```
