---
title: "Acceso Laboral"
format:
  dashboard:
    orientation: rows
    scrolling: true
    theme: cosmo
    css: styles/equilab.css
    nav-buttons:
      - icon: house
        href: index.qmd
      - icon: github
        href: https://github.com/equilab-ean/equilab-dat4ccion-2026
---

```{r setup}
#| include: false

# ── Librerías (solo visualización — datos ya pre-calculados) ─
library(arrow)
library(dplyr)
library(tidyr)
library(ggplot2)
library(plotly)
library(DT)
library(crosstalk)
library(htmltools)
library(scales)

# ── Constantes globales ──────────────────────────────────────
COLOR_HOMBRES <- "#5f7300"
COLOR_MUJERES <- "#6b2d50"
CAPTION       <- "Fuente: DANE, GEIH 2019–2025. Cálculos: EQUILAB — DAT4CCIÓN 2026."
COLOR_BRECHA       <- "#004457"
COLOR_EXPLICADO    <- "#4DBBD5"
COLOR_NO_EXPLICADO <- "#E64B35"

# ── Carga de datos PRE-CALCULADOS ────────────────────────────
# Generados por: source("procesamiento/05_precalcular_p1.R")
tasas_raw      <- read_parquet("datos/tasas_p1_completo.parquet")
tabla_dpto_raw <- read_parquet("datos/tasas_p1_departamental.parquet")
tasas_global   <- read_parquet("datos/tasas_p1_global.parquet")

# ── Carga datos BOY (Descomposición de participación) ────────
# Generados por: source("procesamiento/07_precalcular_p4.R")
boy_all  <- read_parquet("datos/p4_boy_resultados.parquet")
boy_yun  <- read_parquet("datos/p4_boy_yun.parquet")

boy_por_anio  <- boy_all |> filter(corte == "Nacional")
boy_por_zona  <- boy_all |> filter(corte == "Zona")
boy_por_etnia <- boy_all |> filter(corte == "Etnia")

anio_reciente_boy <- max(boy_por_anio$anio)
boy_rec    <- boy_por_anio |> filter(anio == anio_reciente_boy)
boy_brecha <- boy_rec |> filter(componente == "Brecha") |> pull(valor)
boy_dot    <- boy_rec |> filter(componente == "Dotaciones") |> pull(valor)
boy_coef   <- boy_rec |> filter(componente == "Coeficientes") |> pull(valor)
boy_tasa_h <- boy_rec |> filter(componente == "Tasa H") |> pull(valor)
boy_tasa_m <- boy_rec |> filter(componente == "Tasa M") |> pull(valor)

# ── Preparar datos para los 3 filtros ────────────────────────
# Se incluyen TODAS las combinaciones (8 niveles) para permitir
# mezclar filtros: etnia="Grupo étnico" + zona="Cabecera" funciona
# porque existe la fila precalculada para ese cruce exacto.
# "Todos" → "Nacional" en las columnas de filtro (valor por defecto)
tasas_filtrable <- tasas_raw |>
  mutate(
    etnia_f = if_else(etnia_label   == "Todos", "Nacional", etnia_label),
    zona_f  = if_else(zona_label    == "Todos", "Nacional", zona_label),
    edu_f   = if_else(niv_edu_label == "Todos", "Nacional", niv_edu_label),
    se_tgp  = (cv_TGP * TGP) / 100,
    li      = round(TGP - 1.96 * se_tgp, 1),
    ls      = round(TGP + 1.96 * se_tgp, 1)
  ) |>
  select(-se_tgp)

# ── Value boxes — cifras globales 2025 ───────────────────────
vb <- tasas_filtrable |>
  filter(anio == 2025, etnia_f == "Nacional",
         zona_f == "Nacional", edu_f == "Nacional")

tgp_m <- vb |> filter(sexo_label == "Mujeres") |> pull(TGP)
tgp_h <- vb |> filter(sexo_label == "Hombres") |> pull(TGP)
to_m  <- vb |> filter(sexo_label == "Mujeres") |> pull(TO)
to_h  <- vb |> filter(sexo_label == "Hombres") |> pull(TO)
td_m  <- vb |> filter(sexo_label == "Mujeres") |> pull(TD)
td_h  <- vb |> filter(sexo_label == "Hombres") |> pull(TD)

brecha_tgp <- round(tgp_h - tgp_m, 1)
brecha_to  <- round(to_h  - to_m,  1)

# ── SharedData — un objeto por pestaña ───────────────────────
sd_tgp  <- SharedData$new(tasas_filtrable)
sd_totd <- SharedData$new(tasas_filtrable)

# ── Tabla departamental con nombres ──────────────────────────
nombres_dpto <- c(
  "05" = "Antioquia",    "08" = "Atlántico",   "11" = "Bogotá D.C.",
  "13" = "Bolívar",      "15" = "Boyacá",       "17" = "Caldas",
  "18" = "Caquetá",      "19" = "Cauca",        "20" = "Cesar",
  "23" = "Córdoba",      "25" = "Cundinamarca", "27" = "Chocó",
  "41" = "Huila",        "44" = "La Guajira",   "47" = "Magdalena",
  "50" = "Meta",         "52" = "Nariño",       "54" = "N. de Santander",
  "63" = "Quindío",      "66" = "Risaralda",    "68" = "Santander",
  "70" = "Sucre",        "73" = "Tolima",       "76" = "Valle del Cauca",
  "81" = "Arauca",       "85" = "Casanare",     "86" = "Putumayo",
  "88" = "San Andrés",   "91" = "Amazonas",     "94" = "Guainía",
  "95" = "Guaviare",     "97" = "Vaupés",       "99" = "Vichada"
)

tabla_dpto <- tabla_dpto_raw |>
  mutate(Departamento = nombres_dpto[dpto_cod], Sexo = sexo_label) |>
  select(Departamento, Sexo, TGP, cv_TGP, cal_TGP,
         TO, cv_TO, cal_TO, TD, cv_TD, cal_TD) |>
  arrange(Departamento, Sexo)

# ── Tabla brecha de género por año ───────────────────────────
tabla_brecha <- tasas_global |>
  select(anio, sexo_label, TGP, TO, TD) |>
  pivot_wider(names_from = sexo_label, values_from = c(TGP, TO, TD)) |>
  mutate(
    `Brecha TGP (pp)` = round(TGP_Hombres - TGP_Mujeres, 1),
    `Brecha TO (pp)`  = round(TO_Hombres  - TO_Mujeres,  1),
    `Brecha TD (pp)`  = round(TD_Mujeres  - TD_Hombres,  1)
  ) |>
  select(
    Año = anio,
    `TGP Hombres` = TGP_Hombres, `TGP Mujeres` = TGP_Mujeres, `Brecha TGP (pp)`,
    `TO Hombres`  = TO_Hombres,  `TO Mujeres`  = TO_Mujeres,  `Brecha TO (pp)`,
    `TD Hombres`  = TD_Hombres,  `TD Mujeres`  = TD_Mujeres,  `Brecha TD (pp)`
  )
```

# Panorama General {.tabset}

## Row {height="100%"}

```{r}
#| echo: false
#| output: asis

htmltools::HTML('
<div style="max-width: 1100px; margin: 0 auto; padding: 0.3rem 2rem; line-height: 1.7;">

  <h2 style="color: #004457; font-size: 1.6rem; margin-bottom: 0.2rem; font-weight: 700;">
    ¿Quién puede trabajar en Colombia?
  </h2>
  <p style="color: #6c757d; font-size: 0.95rem; margin-bottom: 1rem; border-bottom: 2px solid #e9ecef; padding-bottom: 0.5rem;">
    Acceso laboral con perspectiva de género — Colombia 2019–2025
  </p>

  <p style="font-size: 1.05rem; color: #333; margin-bottom: 0.8rem;">
    En 2025, <strong style="color: #5f7300;">81 de cada 100 hombres</strong> en edad de trabajar
    participan en el mercado laboral. Para las mujeres, son solo
    <strong style="color: #6b2d50;">48 de cada 100</strong>. Esta brecha de
    <strong style="color: #004457;">33 puntos porcentuales</strong> no es nueva — persiste
    desde 2019 y se amplió durante la pandemia.
  </p>

  <h3 style="color: #004457; font-size: 1.15rem; margin-top: 0.8rem; margin-bottom: 0.6rem;">
    ¿Qué vas a encontrar aquí?
  </h3>

  <div style="display: grid; grid-template-columns: repeat(3, 1fr); gap: 1rem; margin-bottom: 1rem;">

    <div style="background: #f0f4e8; border-radius: 8px; padding: 1rem 1.2rem; border-left: 4px solid #5f7300;">
      <strong style="color: #5f7300; font-size: 0.9rem;">1 · Panorama general</strong><br>
      <span style="font-size: 0.9rem; color: #555;">Tasas de participación, ocupación y desempleo por sexo (2019–2025)</span>
    </div>

    <div style="background: #f3eaef; border-radius: 8px; padding: 1rem 1.2rem; border-left: 4px solid #6b2d50;">
      <strong style="color: #6b2d50; font-size: 0.9rem;">2 · Descomposición econométrica</strong><br>
      <span style="font-size: 0.9rem; color: #555;">¿Cuánto de la brecha se explica por educación, experiencia o zona? ¿Cuánto es discriminación estructural?</span>
    </div>

    <div style="background: #e8f4f8; border-radius: 8px; padding: 1rem 1.2rem; border-left: 4px solid #004457;">
      <strong style="color: #004457; font-size: 0.9rem;">3 · Calidad de los datos</strong><br>
      <span style="font-size: 0.9rem; color: #555;">Precisión estadística por departamento para evaluar la confiabilidad de cada estimación</span>
    </div>

  </div>

  <div style="background: #f8f9fa; border-radius: 8px; padding: 0.8rem 1.2rem; border: 1px solid #dee2e6;">
    <p style="margin: 0; font-size: 0.95rem; color: #555;">
      <strong style="color: #004457;">Tip:</strong> Usa los <strong>filtros por subgrupo</strong>
      en las pestañas siguientes para explorar cómo cambian las brechas según etnia,
      zona urbana/rural o nivel educativo.
    </p>
  </div>

</div>
')
```


# Tasa Global de Participación {.tabset}

## Row {height="150px"}

```{r}
#| content: valuebox
#| title: "TGP Mujeres — 2025"
list(value = paste0(tgp_m, "%"), color = COLOR_MUJERES, icon = "gender-female")
```

```{r}
#| content: valuebox
#| title: "TGP Hombres — 2025"
list(value = paste0(tgp_h, "%"), color = COLOR_HOMBRES, icon = "gender-male")
```

```{r}
#| content: valuebox
#| title: "Brecha TGP — 2025"
list(value = paste0(brecha_tgp, " pp"), color = "#004457", icon = "arrow-left-right")
```

## Row

### Filtros {width="20%"}

```{r}
#| echo: false
tags$div(
  style = "padding: 10px;",
  tags$p(tags$b("Explora por subgrupo"),
         style = "font-size: 14px; color: #0f3460; margin-bottom: 4px;"),
  tags$p("Selecciona una categoría para ver cómo cambian las brechas. Por defecto se muestra el total nacional.",
         style = "font-size: 11px; color: #6c757d; margin-bottom: 14px;"),
  filter_select("f_etnia_tgp", "Pertenencia étnica:",
                sd_tgp, ~etnia_f, multiple = FALSE),
  tags$div(style = "margin-top: 10px;",
    filter_select("f_zona_tgp", "Zona:",
                  sd_tgp, ~zona_f, multiple = FALSE)
  ),
  tags$div(style = "margin-top: 10px;",
    filter_select("f_edu_tgp", "Nivel educativo:",
                  sd_tgp, ~edu_f, multiple = FALSE)
  )
)
```

### TGP por Sexo y Año {width="80%"}

```{r}
#| title: "Tasa Global de Participación (TGP) — Colombia 2019–2025"
#| echo: false
#| message: false
#| warning: false

p_tgp <- ggplot(
  sd_tgp,
  aes(x = anio, y = TGP, color = sexo_label, fill = sexo_label, group = sexo_label)
) +
  geom_ribbon(aes(ymin = li, ymax = ls), alpha = 0.15, color = NA) +
  geom_line(linewidth = 1.1) +
  geom_point(size = 2.5, aes(text = paste0(
    "<b>Año:</b> ",  anio,
    "<br><b>Sexo:</b> ",  sexo_label,
    "<br><b>TGP:</b> ",   TGP, "%",
    "<br><b>IC 95%:</b> [", li, "% – ", ls, "%]",
    "<br><b>CV:</b> ",    cv_TGP, "% (", cal_TGP, ")",
    "<br><b>n obs:</b> ", format(n_obs, big.mark = ".")
  ))) +
  geom_vline(xintercept = 2021, linetype = "dashed", color = "gray50", linewidth = 0.6) +
  annotate("text", x = 2021.15, y = 35,
           label = "Cambio de\nMarco Muestral",
           hjust = 0, size = 2.6, color = "gray40", fontface = "italic") +
  scale_color_manual(values = c("Hombres" = COLOR_HOMBRES, "Mujeres" = COLOR_MUJERES)) +
  scale_fill_manual(values  = c("Hombres" = COLOR_HOMBRES, "Mujeres" = COLOR_MUJERES)) +
  scale_x_continuous(breaks = 2019:2025) +
  labs(x = "Año", y = "Tasa (%)") +
  theme_minimal(base_size = 12) +
  theme(legend.position = "none")

ggplotly(p_tgp, tooltip = "text") |>
  layout(
    legend    = list(orientation = "h", x = 0.25, y = 1.08),
    hovermode = "closest",
    margin    = list(b = 80),
    annotations = list(list(
      text = CAPTION, xref = "paper", yref = "paper",
      x = 0, y = -0.22, showarrow = FALSE,
      font = list(size = 10, color = "gray50"), align = "left"
    ))
  )
```

::: {.callout-tip appearance="minimal"}
**Mensaje clave:** La brecha de participación se redujo ~3 puntos entre 2019 y 2025,
pero esto se debe más a la recuperación post-COVID de las mujeres que a un cambio estructural.
En 2020, la participación femenina cayó a su mínimo histórico — y aún no recupera
niveles pre-pandemia en todos los subgrupos. Filtra por **zona rural** para ver
dónde la brecha es más persistente.
:::


# Ocupación y Desempleo {.tabset}

## Row {height="150px"}

```{r}
#| content: valuebox
#| title: "TO Mujeres — 2025"
list(value = paste0(to_m, "%"), color = COLOR_MUJERES, icon = "gender-female")
```

```{r}
#| content: valuebox
#| title: "TO Hombres — 2025"
list(value = paste0(to_h, "%"), color = COLOR_HOMBRES, icon = "gender-male")
```

```{r}
#| content: valuebox
#| title: "Brecha TO — 2025"
list(value = paste0(brecha_to, " pp"), color = "#004457", icon = "arrow-left-right")
```

## Row {height="85%"}

### Filtros {width="20%"}

```{r}
#| echo: false
tags$div(
  style = "padding: 10px;",
  tags$p(tags$b("Explora por subgrupo"),
         style = "font-size: 14px; color: #0f3460; margin-bottom: 4px;"),
  tags$p("Selecciona una categoría para ver cómo cambian las brechas. Por defecto se muestra el total nacional.",
         style = "font-size: 11px; color: #6c757d; margin-bottom: 14px;"),
  filter_select("f_etnia_totd", "Pertenencia étnica:",
                sd_totd, ~etnia_f, multiple = FALSE),
  tags$div(style = "margin-top: 10px;",
    filter_select("f_zona_totd", "Zona:",
                  sd_totd, ~zona_f, multiple = FALSE)
  ),
  tags$div(style = "margin-top: 10px;",
    filter_select("f_edu_totd", "Nivel educativo:",
                  sd_totd, ~edu_f, multiple = FALSE)
  )
)
```

### Tasa de Ocupación (TO) {width="40%"}

```{r}
#| title: "Tasa de Ocupación (TO) por Sexo y Año"
#| echo: false
#| message: false
#| warning: false

plot_ly(
  sd_totd,
  x             = ~factor(anio),
  y             = ~TO,
  color         = ~sexo_label,
  colors        = c("Hombres" = COLOR_HOMBRES, "Mujeres" = COLOR_MUJERES),
  type          = "bar",
  text          = ~paste0(
    "<b>Año:</b> ", anio,
    "<br><b>Sexo:</b> ", sexo_label,
    "<br><b>TO:</b> ", TO, "%",
    "<br><b>CV:</b> ", cv_TO, "% (", cal_TO, ")",
    "<br><b>n obs:</b> ", format(n_obs, big.mark = ".")
  ),
  hovertemplate = "%{text}<extra></extra>"
) |>
  layout(
    barmode = "group",
    bargap  = 0.3,
    xaxis   = list(title = "Año"),
    yaxis   = list(title = "Tasa (%)", range = c(0, 80)),
    legend  = list(orientation = "h", x = 0.25, y = 1.08),
    plot_bgcolor  = "white",
    paper_bgcolor = "white",
    margin  = list(b = 60),
    annotations = list(list(
      text = CAPTION, xref = "paper", yref = "paper",
      x = 0, y = -0.3, showarrow = FALSE,
      font = list(size = 9, color = "gray50"), align = "left"
    ))
  )
```

### Tasa de Desempleo (TD) {width="40%"}

```{r}
#| title: "Tasa de Desempleo (TD) por Sexo y Año"
#| echo: false
#| message: false
#| warning: false

plot_ly(
  sd_totd,
  x             = ~factor(anio),
  y             = ~TD,
  color         = ~sexo_label,
  colors        = c("Hombres" = COLOR_HOMBRES, "Mujeres" = COLOR_MUJERES),
  type          = "bar",
  text          = ~paste0(
    "<b>Año:</b> ", anio,
    "<br><b>Sexo:</b> ", sexo_label,
    "<br><b>TD:</b> ", TD, "%",
    "<br><b>CV:</b> ", cv_TD, "% (", cal_TD, ")",
    "<br><b>n obs:</b> ", format(n_obs, big.mark = ".")
  ),
  hovertemplate = "%{text}<extra></extra>"
) |>
  layout(
    barmode = "group",
    bargap  = 0.3,
    xaxis   = list(title = "Año"),
    yaxis   = list(title = "Tasa (%)", range = c(0, 30)),
    legend  = list(orientation = "h", x = 0.25, y = 1.08),
    plot_bgcolor  = "white",
    paper_bgcolor = "white",
    margin  = list(b = 60),
    annotations = list(list(
      text = CAPTION, xref = "paper", yref = "paper",
      x = 0, y = -0.3, showarrow = FALSE,
      font = list(size = 9, color = "gray50"), align = "left"
    ))
  )
```

## Row

::: {.callout-tip appearance="minimal"}
**Mensaje clave:** La tasa de desempleo femenina es consistentemente mayor que la
masculina — incluso cuando las mujeres participan, les cuesta más encontrar empleo.
En 2025 la brecha de desempleo es de ~4 pp. Esto sugiere que las barreras no son solo
de *entrada* al mercado, sino también de *acceso al empleo*.
:::

# Causas de la brecha

## Row

::: {.callout-note appearance="minimal"}
**Antes del salario, ¿quién puede trabajar?**
Los indicadores anteriores muestran las tasas de participación y ocupación. Pero la mayor brecha
de género está en quién logra participar del mercado laboral. Esta sección analiza
la población completa en edad de trabajar para entender las barreras de entrada,
descomponiendo la brecha en lo que se explica por características y lo que no.
:::

## Tarjetas {height="150px"}

```{r}
#| content: valuebox
#| title: "De cada 100 hombres en edad de trabajar, participan"
list(
  value = paste0(round(boy_tasa_h * 100), " de 100"),
  color = COLOR_HOMBRES,
  icon  = "person-check"
)
```

```{r}
#| content: valuebox
#| title: "De cada 100 mujeres en edad de trabajar, participan"
list(
  value = paste0(round(boy_tasa_m * 100), " de 100"),
  color = COLOR_MUJERES,
  icon  = "person-x"
)
```

```{r}
#| content: valuebox
#| title: "Brecha de participación"
list(
  value = paste0(round(boy_brecha * 100, 1), " puntos"),
  color = COLOR_NO_EXPLICADO,
  icon  = "arrow-left-right"
)
```

## Row {height=20%}
### Row {.tabset}

```{r}
#| title: "¿Cómo ha cambiado la brecha de participación?"

plot_boy_linea <- boy_por_anio |>
  filter(componente == "Brecha") |>
  mutate(pp = abs(valor * 100))

rango_pp <- range(plot_boy_linea$pp)
margen <- (rango_pp[2] - rango_pp[1]) * 0.4
y_min <- max(0, rango_pp[1] - margen)
y_max <- rango_pp[2] + margen

plot_ly(plot_boy_linea, x = ~anio, y = ~pp, type = "scatter",
        mode = "lines+markers",
        line = list(color = COLOR_BRECHA, width = 3),
        marker = list(color = COLOR_BRECHA, size = 9),
        hovertemplate = "Año: %{x}<br>Brecha: %{y:.1f} pp<extra></extra>") |>
  layout(
    xaxis = list(title = "", tickvals = unique(plot_boy_linea$anio), gridcolor = "rgba(0,0,0,0.08)"),
    yaxis = list(title = "Brecha de participación (pp)", range = c(y_min, y_max), gridcolor = "rgba(0,0,0,0.08)"),
    shapes = list(list(type = "line", x0 = 2021, x1 = 2021, y0 = y_min, y1 = y_max,
                        line = list(color = "#adb5bd", width = 1, dash = "dot"))),
    plot_bgcolor = "white", paper_bgcolor = "white",
    annotations = list(list(
      text = CAPTION, xref = "paper", yref = "paper",
      x = 0, y = -0.15, showarrow = FALSE,
      font = list(size = 9, color = "gray50"), align = "left"
    ))
  )
```


```{r}
#| title: "¿Qué explica la brecha?"

if (nrow(boy_yun) > 0) {
  det_boy <- boy_yun |>
    mutate(
      var_grupo = case_when(
        grepl("esc_anios", variable)   ~ "Educación",
        grepl("exp_pot", variable)     ~ "Experiencia",
        grepl("zona_label", variable)  ~ "Zona (Urb/Rur)",
        grepl("edad_grupo", variable)  ~ "Grupo de edad",
        TRUE ~ variable
      )
    ) |>
    group_by(var_grupo) |>
    summarise(dotacion = sum(dotacion, na.rm = TRUE), .groups = "drop") |>
    mutate(
      pp = abs(dotacion) * 100,
      pct_total = round(pp / sum(pp) * 100, 1)
    )

  colores_treemap <- c("#4DBBD5", "#7ECCE3", "#A8DCE8", "#2A9BBF", "#1A8A9E")

  plot_ly(
    type = "treemap",
    labels = paste0(det_boy$var_grupo, "\n", det_boy$pct_total, "%"),
    values = det_boy$pct_total,
    parents = rep("", nrow(det_boy)),
    marker = list(colors = colores_treemap[seq_len(nrow(det_boy))]),
    textinfo = "label",
    hovertemplate = paste0("%{label}<br>Contribución: %{value}%<extra></extra>")
  ) |>
    layout(
      title = list(text = paste0("De la brecha explicada — Año ", anio_reciente_boy),
                   font = list(size = 13)),
      margin = list(t = 40, b = 30, l = 10, r = 10)
    )
} else {
  plotly_empty() |> layout(title = "No se pudo calcular contribución por variable")
}
```

## Row

::: {.callout-note appearance="minimal"}
**¿Cómo leer estas gráficas?** Cada punto muestra la brecha de participación laboral
entre hombres y mujeres para un año. El modelo descompone esa brecha: la mayor parte
se explica por **características observables** (zona, experiencia, educación, edad) —
es decir, hombres y mujeres tienen perfiles distintos que afectan si participan o no.
El treemap muestra exactamente qué pesa más: por ejemplo, vivir en zona rural o tener
menor experiencia laboral reduce la probabilidad de participar, y eso afecta más a las mujeres.
:::

## Row {height=20%}
### Row {.tabset}

```{r}
#| title: "¿Dónde es peor? Por zona"
plot_boy_zona <- boy_por_zona |>
  filter(componente == "Brecha", !is.na(valor)) |>
  mutate(pp = valor * 100)

p_bz <- ggplot(plot_boy_zona, aes(x = anio, y = pp, color = grupo)) +
  geom_line(linewidth = 1.2) +
  geom_point(size = 3) +
  geom_hline(yintercept = 0, linetype = "dashed", color = "#adb5bd") +
  geom_vline(xintercept = 2021, linetype = "dotted", color = "#adb5bd") +
  scale_color_manual(values = c("Urbano" = "#456990", "Rural" = "#B5651D"), name = "") +
  scale_x_continuous(breaks = unique(plot_boy_zona$anio)) +
  labs(x = NULL, y = "Brecha de participación (pp)", caption = CAPTION) +
  theme_minimal(base_size = 13) +
  theme(legend.position = "top")

ggplotly(p_bz) |> layout(legend = list(orientation = "h", y = 1.1))
```



```{r}
#| title: "¿Dónde es peor? Por etnia"
plot_boy_etnia <- boy_por_etnia |>
  filter(componente == "Brecha", !is.na(valor)) |>
  mutate(pp = valor * 100)

if (nrow(plot_boy_etnia) > 0) {
  p_be <- ggplot(plot_boy_etnia, aes(x = anio, y = pp, color = grupo)) +
    geom_line(linewidth = 1.2) +
    geom_point(size = 3) +
    geom_hline(yintercept = 0, linetype = "dashed", color = "#adb5bd") +
    geom_vline(xintercept = 2021, linetype = "dotted", color = "#adb5bd") +
    scale_color_manual(
      values = c("No étnico" = "#CC79A7", "Étnico" = "#009E73"), name = ""
    ) +
    scale_x_continuous(breaks = unique(plot_boy_etnia$anio)) +
    labs(x = NULL, y = "Brecha de participación (pp)", caption = CAPTION) +
    theme_minimal(base_size = 13) +
    theme(legend.position = "top")

  ggplotly(p_be) |> layout(legend = list(orientation = "h", y = 1.1))
} else {
  plotly_empty() |> layout(title = "Muestra insuficiente")
}
```

## Row

::: {.callout-important appearance="minimal"}
**Doble obstáculo:**
La página de [Brechas Salariales](p3_salariales.qmd) muestra que, entre quienes ya trabajan, existe una brecha salarial
no explicada de ~9%. Esta sección revela que la brecha más grande está *antes*:
30 de cada 100 mujeres en edad de trabajar no participan del mercado laboral
(comparado con los hombres). Juntos, estos análisis muestran barreras de entrada
al mercado y desigualdad salarial una vez dentro.
:::

## Row

::: {.callout-tip appearance="minimal" collapse="true"}
## Nota metodológica

**En palabras simples:** Imaginemos que pudiéramos darle a cada mujer las mismas
características que los hombres (misma educación, experiencia, ubicación). Si la brecha de
participación se cerrara completamente, sabrías que la diferencia era solo cuestión de
características. Pero si una parte persiste — esa es la parte "no explicada", que refleja
barreras estructurales como la discriminación, las normas de género, o la carga de cuidado
no remunerado.

Método: **Blinder-Oaxaca-Yun (BOY)** con modelo logit no lineal.
Variable dependiente: participa (1 = PEA, 0 = no participa).
Datos: PET completa (población en edad de trabajar, 15–65 años).
Se estiman logits separados por sexo y se construye un contrafactual:
¿cuál sería la tasa de participación femenina si sus características
tuvieran el mismo efecto que en los hombres?
La diferencia se descompone en dotaciones (diferencias en X) y
coeficientes (diferencias en efectos de X). Pesos de Yun (2004)
permiten identificar la contribución de cada variable.
La línea punteada en 2021 indica el cambio de marco muestral censal.
:::

## Tabla detalle {height=20%}

```{r}
#| title: "Tabla detallada de resultados BOY"

tabla_boy <- boy_all |>
  filter(componente %in% c("Brecha", "Dotaciones", "Coeficientes")) |>
  mutate(
    pp = round(valor * 100, 2),
    componente_label = recode(componente,
      "Brecha"       = "Brecha total (pp)",
      "Dotaciones"   = "Por características (pp)",
      "Coeficientes" = "No explicada (pp)"
    )
  ) |>
  select(anio, corte, grupo, componente_label, pp, n_hombres, n_mujeres) |>
  arrange(anio, corte, grupo, componente_label)

datatable(
  tabla_boy,
  rownames   = FALSE,
  filter     = "top",
  extensions = "Buttons",
  colnames   = c("Año", "Corte", "Grupo", "Componente",
                  "Puntos porc.", "N Hombres", "N Mujeres"),
  options    = list(
    pageLength = 10, scrollX = TRUE,
    dom = "Bfrtip", buttons = list(list(extend = "csv", text = "Descargar CSV"), list(extend = "excel", text = "Descargar Excel")),
    language = list(search = "Buscar:", info = "_START_ a _END_ de _TOTAL_",
                    paginate = list(previous = "Anterior", `next` = "Siguiente"))
  ),
  caption = htmltools::tags$caption(
    style = "color: gray; font-size: 11px;",
    paste("Descomposición BOY — Participación laboral |", CAPTION)
  )
)
```


# Tablas de Referencia

## Row

::: {.callout-note appearance="minimal"}
Estas tablas permiten consultar los datos en detalle. La primera muestra la **calidad estadística
por departamento** con semáforo de confiabilidad (verde = CV ≤7%, preciso; amarillo = CV ≤14%,
aceptable; rojo = CV >20%, cautela). La segunda consolida la **brecha de género histórica**
en participación, ocupación y desempleo — úsala para comparar tendencias con hitos de política
laboral o eventos macro (pandemia 2020, recuperación 2021-2022).
:::

## Row
### Row {.tabset}

```{r}
#| title: "Calidad Departamental — 2025"
#| echo: false
#| message: false

datatable(
  tabla_dpto,
  rownames   = FALSE,
  filter     = "top",
  extensions = "Buttons",
  options    = list(
    pageLength = 15, scrollX = TRUE,
    dom = "Bfrtip", buttons = list(list(extend = "csv", text = "Descargar CSV"), list(extend = "excel", text = "Descargar Excel")),
    language = list(search = "Buscar:", info = "_START_ a _END_ de _TOTAL_",
                    paginate = list(previous = "Anterior", `next` = "Siguiente"))
  ),
  caption = htmltools::tags$caption(style = "color: gray; font-size: 11px;",
    "Semáforo: Verde = Preciso (CV ≤7%), Amarillo = Aceptable (CV ≤14%), Rojo = No confiable (CV >20%)")
) |>
  formatStyle("cal_TGP", backgroundColor = styleEqual(
    c("Preciso","Aceptable","Regular","No confiable"),
    c("#d4edda","#fff3cd",  "#ffe5d0","#f8d7da"))) |>
  formatStyle("cal_TO", backgroundColor = styleEqual(
    c("Preciso","Aceptable","Regular","No confiable"),
    c("#d4edda","#fff3cd",  "#ffe5d0","#f8d7da"))) |>
  formatStyle("cal_TD", backgroundColor = styleEqual(
    c("Preciso","Aceptable","Regular","No confiable"),
    c("#d4edda","#fff3cd",  "#ffe5d0","#f8d7da")))
```

```{r}
#| title: "Brecha de Género por Año"
#| echo: false
#| message: false

datatable(
  tabla_brecha,
  rownames   = FALSE,
  filter     = "top",
  extensions = "Buttons",
  options    = list(
    pageLength = 10, scrollX = TRUE,
    dom = "Bfrtip", buttons = list(list(extend = "csv", text = "Descargar CSV"), list(extend = "excel", text = "Descargar Excel")),
    language = list(search = "Buscar:", info = "_START_ a _END_ de _TOTAL_",
                    paginate = list(previous = "Anterior", `next` = "Siguiente"))
  ),
  caption = htmltools::tags$caption(style = "color: gray; font-size: 11px;", CAPTION)
) |>
  formatStyle("Brecha TGP (pp)",
    background = styleColorBar(range(tabla_brecha$`Brecha TGP (pp)`, na.rm = TRUE), COLOR_HOMBRES),
    backgroundSize = "100% 80%", backgroundRepeat = "no-repeat", backgroundPosition = "center") |>
  formatStyle("Brecha TO (pp)",
    background = styleColorBar(range(tabla_brecha$`Brecha TO (pp)`, na.rm = TRUE), COLOR_HOMBRES),
    backgroundSize = "100% 80%", backgroundRepeat = "no-repeat", backgroundPosition = "center") |>
  formatStyle("Brecha TD (pp)",
    background = styleColorBar(range(tabla_brecha$`Brecha TD (pp)`, na.rm = TRUE), COLOR_MUJERES),
    backgroundSize = "100% 80%", backgroundRepeat = "no-repeat", backgroundPosition = "center")
```


## Implicaciones para la política pública

::: {.callout-warning appearance="minimal" icon=false}
### ¿Qué revelan estos datos?

Los resultados de esta sección muestran que **la brecha de participación laboral de género en
Colombia es estructural, no coyuntural**. Tres hallazgos clave para tomadores de decisión:

1. **33 puntos de brecha en TGP** que se sostienen año tras año indican barreras sistémicas
   — no falta de voluntad. Las principales: carga de cuidado no remunerado (90.7% feminizado),
   informalidad, y normas sociales de género.

2. **La descomposición BOY revela que más de la mitad de la brecha no se explica por diferencias
   en educación o experiencia.** Esto apunta a discriminación estructural en el mercado laboral.

3. **Las brechas varían significativamente por departamento, zona y etnia.** La tabla departamental
   permite identificar dónde focalizar intervenciones: los departamentos con CV "Preciso" tienen
   estimaciones confiables para diseñar política local.

**¿Quién debería usar estos datos?** Secretarías de la mujer departamentales, el Ministerio del
Trabajo, el DNP, y organizaciones que diseñan programas de inserción laboral femenina. La tabla
departamental con semáforo de calidad permite priorizar territorios con datos confiables.

**Siguiente análisis →** [Calidad del Empleo](p2_calidad.qmd): ¿en qué condiciones trabajan
quienes logran entrar al mercado?
:::

::: {style="text-align: center; padding: 1rem; color: #6c757d; font-size: 0.9rem;"}
**←** [Inicio](index.qmd) · **Siguiente →** [Calidad del Empleo](p2_calidad.qmd)
:::

```{=html}
<style>
  /* Ocultar la opción "(All)" de los dropdowns crosstalk */
  .selectize-dropdown-content .option[data-value=""] { display: none !important; }
  .selectize-input .item[data-value=""]              { display: none !important; }
</style>

<script>
/* Establece "Nacional" en los 6 filtros crosstalk.
   Usa un intervalo que reintenta cada 100ms hasta que todos estén listos
   (o hasta 30 segundos). Esto garantiza que selectize ya esté montado. */
(function () {
  var TARGET = "Nacional";
  var IDS = [
    "f_etnia_tgp", "f_zona_tgp", "f_edu_tgp",
    "f_etnia_totd", "f_zona_totd", "f_edu_totd"
  ];
  var done = {};

  var iv = setInterval(function () {
    var allDone = true;
    IDS.forEach(function (id) {
      if (done[id]) return;
      /* El div contenedor tiene el id; el <select> está adentro */
      var container = document.getElementById(id);
      var selectEl  = container && container.querySelector("select");
      var sz = selectEl
        ? (selectEl.selectize || (window.$ && $(selectEl).data("selectize")))
        : null;
      if (sz) {
        sz.setValue([TARGET], false);
        done[id] = true;
      } else {
        allDone = false;
      }
    });
    if (allDone) clearInterval(iv);
  }, 100);

  /* Cancelar tras 30 segundos para no seguir corriendo indefinidamente */
  setTimeout(function () { clearInterval(iv); }, 30000);
})();
</script>
```
