---
title: "Calidad del Empleo"
format:
  dashboard:
    orientation: rows
    scrolling: true
    theme: cosmo
    css: styles/equilab.css
    nav-buttons:
      - icon: house
        href: index.qmd
      - icon: github
        href: https://github.com/equilab-ean/equilab-dat4ccion-2026
---

```{r setup}
#| include: false

# ── Librerías ────────────────────────────────────────────────
library(arrow)
library(dplyr)
library(tidyr)
library(ggplot2)
library(plotly)
library(crosstalk)
library(htmltools)

# ── Constantes globales ──────────────────────────────────────
COLOR_HOMBRES <- "#2166AC"
COLOR_MUJERES <- "#D6604D"
CAPTION       <- "Fuente: DANE, GEIH 2019–2025. Cálculos: EQUILAB — DAT4CCIÓN 2026."

# ── Carga de datos PRE-CALCULADOS ────────────────────────────
# Generados por: source("procesamiento/06_precalcular_p2.R")
vb               <- read_parquet("datos/calidad_p2_vboxes.parquet")
posicion_hist    <- read_parquet("datos/calidad_p2_posicion_hist.parquet")
segregacion_nac  <- read_parquet("datos/calidad_p2_segregacion.parquet")
posicion_fil     <- read_parquet("datos/calidad_p2_posicion_fil.parquet")
horas_fil        <- read_parquet("datos/calidad_p2_horas_fil.parquet")
informalidad_fil <- read_parquet("datos/calidad_p2_informalidad_fil.parquet")

anio_ref <- vb$anio_ref

# ── Value boxes ───────────────────────────────────────────────
pct_domestico_m    <- vb$pct_domestico_m
pct_cuentapropia_m <- vb$pct_cuentapropia_m
pct_sinremun_m     <- vb$pct_sinremun_m
horas_m            <- vb$horas_m
horas_h            <- vb$horas_h
brecha_horas       <- vb$brecha_horas
pct_inf_m          <- vb$pct_inf_m
pct_inf_h          <- vb$pct_inf_h
duncan             <- vb$duncan

# ── Heatmap estático — nivel nacional ────────────────────────
orden_heat <- posicion_hist |>
  filter(sexo_label == "Mujeres",
         etnia_f == "Ninguno", zona_f == "Ninguno", edu_f == "Ninguno") |>
  group_by(posicion_label) |>
  summarise(p = mean(pct, na.rm = TRUE)) |>
  arrange(desc(p)) |>
  pull(posicion_label)

heatmap_data <- posicion_hist |>
  filter(sexo_label == "Mujeres",
         etnia_f == "Ninguno", zona_f == "Ninguno", edu_f == "Ninguno") |>
  mutate(posicion_label = factor(posicion_label, levels = rev(orden_heat)))

# ── Orden categorías para gráfico de horas ───────────────────
orden_cats <- horas_fil |>
  filter(etnia_f == "Ninguno", zona_f == "Ninguno", edu_f == "Ninguno",
         sexo_label == "Hombres") |>
  arrange(horas_prom) |>
  pull(posicion_label)

# ── SharedData — uno por pestaña ─────────────────────────────
sd_posicion     <- SharedData$new(posicion_fil)
sd_horas        <- SharedData$new(horas_fil)
sd_informalidad <- SharedData$new(informalidad_fil)
```


# Posición Ocupacional {.tabset}

## Row {height="150px"}

```{r}
#| content: valuebox
#| title: "Mujeres en empleo doméstico — 2025"
list(value = paste0(pct_domestico_m, "%"), color = COLOR_MUJERES, icon = "house-heart-fill")
```

```{r}
#| content: valuebox
#| title: "Mujeres en cuenta propia — 2025"
list(value = paste0(pct_cuentapropia_m, "%"), color = COLOR_MUJERES, icon = "briefcase-fill")
```

```{r}
#| content: valuebox
#| title: "Mujeres sin remuneración familiar — 2025"
list(value = paste0(pct_sinremun_m, "%"), color = "#0f3460", icon = "person-x-fill")
```

## Row

### Filtros {width="20%"}

```{r}
#| echo: false
tags$div(
  style = "padding: 10px;",
  tags$p(tags$b("Interseccionalidad"),
         style = "font-size: 14px; color: #0f3460; margin-bottom: 4px;"),
  tags$p("Selecciona un subgrupo para comparar. ",
         tags$b("Ninguno"), " muestra el nivel nacional.",
         style = "font-size: 11px; color: #6c757d; margin-bottom: 14px;"),
  filter_select("f_etnia_tab1", "Pertenencia étnica:",
                sd_posicion, ~etnia_f, multiple = FALSE),
  tags$div(style = "margin-top: 10px;",
    filter_select("f_zona_tab1", "Zona:",
                  sd_posicion, ~zona_f, multiple = FALSE)
  ),
  tags$div(style = "margin-top: 10px;",
    filter_select("f_edu_tab1", "Nivel educativo:",
                  sd_posicion, ~edu_f, multiple = FALSE)
  )
)
```

### ¿Cuántos hombres y mujeres hay en cada tipo de empleo? — 2025 {width="80%"}

```{r}
#| title: "Composición por sexo según tipo de empleo — 2025"
#| echo: false
#| message: false
#| warning: false

plot_ly(
  sd_posicion,
  y             = ~posicion_label,
  x             = ~pct,
  color         = ~sexo_label,
  colors        = c("Hombres" = COLOR_HOMBRES, "Mujeres" = COLOR_MUJERES),
  type          = "bar",
  orientation   = "h",
  text          = ~paste0(round(pct, 0), "%"),
  textposition  = "inside",
  insidetextanchor = "middle",
  textfont      = list(size = 10, color = "white", family = "Arial Bold"),
  hovertemplate = ~paste0(
    "<b>", posicion_label, "</b><br>",
    sexo_label, ": ", round(pct, 1), "%<br>",
    round(n_mill, 2), " millones de personas",
    "<extra></extra>"
  )
) |>
  layout(
    barmode       = "stack",
    bargap        = 0.25,
    xaxis = list(
      title      = "% de trabajadores",
      ticksuffix = "%",
      range      = c(0, 115)
    ),
    yaxis = list(title = "", tickfont = list(size = 9)),
    legend        = list(orientation = "h", x = 0.5, xanchor = "center", y = 1.05),
    plot_bgcolor  = "white",
    paper_bgcolor = "white",
    annotations   = list(list(
      x = 1, y = -0.08, xref = "paper", yref = "paper",
      text = CAPTION, showarrow = FALSE, xanchor = "right",
      font = list(size = 8, color = "gray50")
    )),
    margin = list(l = 150, r = 20, t = 40, b = 50)
  )
```

## Row

### . {width="20%"}

```{r}
#| echo: false
tags$div(
  style = "padding: 10px; padding-top: 20px;",
  tags$p(
    tags$b("Nota:"), " El mapa de calor muestra la evolución histórica a nivel nacional (sin filtros).",
    style = "font-size: 10px; color: #6c757d;"
  )
)
```

### ¿Cómo se distribuye el empleo según tipo? — Colombia 2019–2025 {width="80%"}

```{r}
#| title: "Composición por sexo según posición ocupacional — Colombia 2019–2025"
#| echo: false
#| message: false
#| warning: false

p_heat <- ggplot(
  heatmap_data,
  aes(x      = factor(anio),
      y      = posicion_label,
      fill   = pct,
      text   = paste0(
        "<b>", posicion_label, "</b><br>",
        "Año: ", anio, "<br>",
        "% mujeres: ", round(pct, 1), "%<br>",
        "Personas aprox.: ", format(n_mill, nsmall = 2), " millones"
      ))
) +
  geom_tile(color = "white", linewidth = 0.8) +
  geom_text(aes(label = paste0(round(pct, 0), "%")),
            size = 2.8, color = "white", fontface = "bold") +
  scale_fill_gradient2(
    low      = COLOR_HOMBRES,
    mid      = "#f7f7f7",
    high     = COLOR_MUJERES,
    midpoint = 50, limits = c(0, 100),
    name     = "% Mujeres"
  ) +
  labs(x = NULL, y = NULL) +
  theme_minimal(base_size = 10) +
  theme(legend.position = "right",
        axis.text.y = element_text(size = 8),
        panel.grid  = element_blank())

ggplotly(p_heat, tooltip = "text") |>
  layout(
    margin = list(b = 50),
    annotations = list(list(
      text = CAPTION, xref = "paper", yref = "paper",
      x = 0, y = -0.15, showarrow = FALSE,
      font = list(size = 9, color = "gray50"), align = "left"
    ))
  )
```


# Jornada Laboral {.tabset}

## Row {height="150px"}

```{r}
#| content: valuebox
#| title: "Horas promedio Mujeres — 2025"
list(value = paste0(horas_m, " h"), color = COLOR_MUJERES, icon = "clock-fill")
```

```{r}
#| content: valuebox
#| title: "Horas promedio Hombres — 2025"
list(value = paste0(horas_h, " h"), color = COLOR_HOMBRES, icon = "clock-fill")
```

```{r}
#| content: valuebox
#| title: "Brecha de jornada (H − M)"
list(value = paste0(brecha_horas, " h"), color = "#0f3460", icon = "arrow-left-right")
```

## Row

### Filtros {width="20%"}

```{r}
#| echo: false
tags$div(
  style = "padding: 10px;",
  tags$p(tags$b("Interseccionalidad"),
         style = "font-size: 14px; color: #0f3460; margin-bottom: 4px;"),
  tags$p("Selecciona un subgrupo para comparar. ",
         tags$b("Ninguno"), " muestra el nivel nacional.",
         style = "font-size: 11px; color: #6c757d; margin-bottom: 14px;"),
  filter_select("f_etnia_tab2", "Pertenencia étnica:",
                sd_horas, ~etnia_f, multiple = FALSE),
  tags$div(style = "margin-top: 10px;",
    filter_select("f_zona_tab2", "Zona:",
                  sd_horas, ~zona_f, multiple = FALSE)
  ),
  tags$div(style = "margin-top: 10px;",
    filter_select("f_edu_tab2", "Nivel educativo:",
                  sd_horas, ~edu_f, multiple = FALSE)
  )
)
```

### Jornada laboral semanal promedio por tipo de empleo y sexo — Colombia 2025 {width="80%"}

```{r}
#| title: "Jornada laboral semanal promedio por tipo de empleo y sexo — Colombia 2025"
#| echo: false
#| message: false
#| warning: false

x_max <- ceiling(max(horas_fil$horas_prom, na.rm = TRUE)) + 8

plot_ly(
  sd_horas,
  x             = ~horas_prom,
  y             = ~factor(posicion_label, levels = orden_cats),
  color         = ~sexo_label,
  colors        = c("Hombres" = COLOR_HOMBRES, "Mujeres" = COLOR_MUJERES),
  type          = "bar",
  orientation   = "h",
  text          = ~paste0(round(horas_prom, 1), " h"),
  textposition  = "outside",
  textfont      = list(size = 10, color = "gray30"),
  hovertemplate = ~paste0(
    "<b>", posicion_label, "</b><br>",
    sexo_label, ": ", round(horas_prom, 1), " h/semana<br>",
    round(n_mill, 2), " millones de personas",
    "<extra></extra>"
  )
) |>
  layout(
    barmode = "group",
    bargap  = 0.25,
    xaxis = list(
      title     = "Horas trabajadas por semana (promedio ponderado)",
      range     = c(0, x_max),
      zeroline  = FALSE,
      showgrid  = TRUE,
      gridcolor = "#f0f0f0"
    ),
    yaxis  = list(title = ""),
    legend = list(orientation = "h", x = 0.5, xanchor = "center", y = 1.08),
    plot_bgcolor  = "white",
    paper_bgcolor = "white",
    annotations   = list(list(
      x = 1, y = -0.1, xref = "paper", yref = "paper",
      text = CAPTION, showarrow = FALSE, xanchor = "right",
      font = list(size = 9, color = "gray50")
    )),
    margin = list(l = 170, r = 80, t = 50, b = 60)
  )
```


# Informalidad y Segregación {.tabset}

## Row {height="150px"}

```{r}
#| content: valuebox
#| title: "Informalidad Mujeres — 2025"
list(value = paste0(pct_inf_m, "%"), color = COLOR_MUJERES, icon = "exclamation-triangle-fill")
```

```{r}
#| content: valuebox
#| title: "Informalidad Hombres — 2025"
list(value = paste0(pct_inf_h, "%"), color = COLOR_HOMBRES, icon = "exclamation-triangle-fill")
```

```{r}
#| content: valuebox
#| title: "Índice de Duncan — 2025"
list(value = paste0(duncan, "%"), color = "#0f3460", icon = "diagram-3-fill")
```

## Row {height="420px"}

### Filtros {width="20%"}

```{r}
#| echo: false
tags$div(
  style = "padding: 10px;",
  tags$p(tags$b("Interseccionalidad"),
         style = "font-size: 14px; color: #0f3460; margin-bottom: 4px;"),
  tags$p("Selecciona un subgrupo para comparar. ",
         tags$b("Ninguno"), " muestra el nivel nacional.",
         style = "font-size: 11px; color: #6c757d; margin-bottom: 14px;"),
  filter_select("f_etnia_tab3", "Pertenencia étnica:",
                sd_informalidad, ~etnia_f, multiple = FALSE),
  tags$div(style = "margin-top: 10px;",
    filter_select("f_zona_tab3", "Zona:",
                  sd_informalidad, ~zona_f, multiple = FALSE)
  ),
  tags$div(style = "margin-top: 10px;",
    filter_select("f_edu_tab3", "Nivel educativo:",
                  sd_informalidad, ~edu_f, multiple = FALSE)
  ),
  tags$hr(style = "margin-top: 20px;"),
  tags$p(
    tags$b("Nota:"), " El mapa sectorial muestra el nivel nacional.",
    style = "font-size: 10px; color: #6c757d; margin-top: 8px;"
  )
)
```

### Tendencia de la informalidad laboral por sexo — Colombia 2019–2025 {width="80%"}

```{r}
#| title: "Tendencia de la informalidad laboral por sexo — Colombia 2019–2025"
#| echo: false
#| message: false
#| warning: false

y_max_inf <- ceiling(max(informalidad_fil$pct_inf, na.rm = TRUE)) + 5

# No se puede usar filter() sobre SharedData — se separan trazas con color = ~sexo_label
plot_ly(
    data          = sd_informalidad,
    x             = ~anio,
    y             = ~pct_inf,
    color         = ~sexo_label,
    colors        = c("Hombres" = COLOR_HOMBRES, "Mujeres" = COLOR_MUJERES),
    type          = "scatter",
    mode          = "lines+markers",
    line          = list(width = 2.5),
    marker        = list(size = 8, line = list(color = "white", width = 1.5)),
    text          = ~paste0(
      "<b>", sexo_label, "</b><br>Año: ", anio, "<br>",
      round(pct_inf, 1), "% informales<br>",
      round(n_mill, 2), " millones"
    ),
    hovertemplate = "%{text}<extra></extra>"
  ) |>
  layout(
    xaxis  = list(title = "", tickvals = 2019:2025,
                  ticktext = as.character(2019:2025), zeroline = FALSE),
    yaxis  = list(title = "% del total de ocupados", ticksuffix = "%",
                  range = c(0, y_max_inf)),
    legend = list(orientation = "h", x = 0.5, xanchor = "center", y = 1.08),
    shapes = list(list(
      type = "line", x0 = 2021, x1 = 2021, y0 = 0, y1 = 1, yref = "paper",
      line = list(color = "gray60", dash = "dot", width = 1.2)
    )),
    annotations = list(
      list(x = 2021, y = y_max_inf - 3, xref = "x", yref = "y",
           text = "Cambio<br>Marco 2021", showarrow = FALSE,
           xanchor = "left", xshift = 5,
           font = list(size = 8, color = "gray50")),
      list(x = 0.99, y = 0.97, xref = "paper", yref = "paper",
           text = "<b>Proxy informal:</b><br>· Cuenta propia<br>· Familiar sin remun.<br>· Jornalero / peón",
           showarrow = FALSE, xanchor = "right", yanchor = "top",
           align = "left", bgcolor = "#f8f9fa",
           bordercolor = "gray80", borderwidth = 1,
           font = list(size = 9, color = "gray40")),
      list(x = 1, y = -0.12, xref = "paper", yref = "paper",
           text = CAPTION, showarrow = FALSE, xanchor = "right",
           font = list(size = 9, color = "gray50"))
    ),
    plot_bgcolor  = "white",
    paper_bgcolor = "white",
    margin = list(t = 40, b = 50, l = 60, r = 20)
  )
```

## Row

### . {width="20%"}

### ¿En qué sectores económicos trabajan mujeres y hombres? — Colombia 2025 {width="80%"}


```{r}
#| title: "Segregación sectorial por sexo — Colombia 2025 (nivel nacional)"
#| echo: false
#| message: false
#| warning: false

duncan_txt <- paste0(
  "<b>Índice de Duncan ", anio_ref, ": ", duncan, "%</b>  —  ",
  "El ", duncan, "% de las mujeres ocupadas tendría que cambiar de sector ",
  "para igualar la distribución masculina."
)

plot_ly(
  data          = segregacion_nac,
  type          = "treemap",
  labels        = ~seccion,
  parents       = ~parents,
  values        = ~pob,
  text          = ~paste0(round(pct_m, 1), "% mujeres"),
  textinfo      = "label+text",
  hovertemplate = ~paste0(
    "<b>", seccion, "</b><br>",
    round(pct_m, 1), "% mujeres<br>",
    total_mill, " millones de ocupados",
    "<extra></extra>"
  ),
  marker = list(
    colors     = ~pct_m,
    colorscale = list(
      list(0,   COLOR_HOMBRES),
      list(0.5, "#f7f7f7"),
      list(1,   COLOR_MUJERES)
    ),
    cmin       = 0,
    cmax       = 100,
    showscale  = TRUE,
    colorbar   = list(
      title      = list(text = "% mujeres"),
      ticksuffix = "%",
      len        = 0.5,
      x          = 1.01
    )
  )
) |>
  layout(
    annotations = list(
      list(x = 0.01, y = -0.06, xref = "paper", yref = "paper",
           text = duncan_txt, showarrow = FALSE, xanchor = "left",
           font = list(size = 8, color = "gray40")),
      list(x = 1, y = -0.1, xref = "paper", yref = "paper",
           text = CAPTION, showarrow = FALSE, xanchor = "right",
           font = list(size = 9, color = "gray50"))
    ),
    paper_bgcolor = "white",
    margin = list(l = 10, r = 10, t = 30, b = 80)
  )
```


```{=html}
<style>
  /* Ocultar la opción "(All)" de los dropdowns crosstalk */
  .selectize-dropdown-content .option[data-value=""] { display: none !important; }
  .selectize-input .item[data-value=""]              { display: none !important; }

</style>

<script>
/*
 * Establece "Ninguno" en los 9 filtros crosstalk de p2.
 * CORRECCIÓN vs p1: busca el <select> DENTRO del div contenedor,
 * que es donde selectize adjunta su instancia (no en el div mismo).
 * Reintenta cada 100 ms hasta 30 segundos.
 */
(function () {
  var TARGET = "Ninguno";
  var IDS = [
    "f_etnia_tab1", "f_zona_tab1", "f_edu_tab1",
    "f_etnia_tab2", "f_zona_tab2", "f_edu_tab2",
    "f_etnia_tab3", "f_zona_tab3", "f_edu_tab3"
  ];
  var done = {};

  var iv = setInterval(function () {
    var allDone = true;
    IDS.forEach(function (id) {
      if (done[id]) return;

      /* El div contenedor tiene el id; el <select> está adentro */
      var container = document.getElementById(id);
      var selectEl  = container && container.querySelector("select");
      var sz = selectEl
        ? (selectEl.selectize ||
           (window.$ && $(selectEl).data("selectize")))
        : null;

      if (sz) {
        sz.setValue([TARGET], false);
        done[id] = true;
      } else {
        allDone = false;
      }
    });
    if (allDone) clearInterval(iv);
  }, 100);

  /* Cancelar tras 30 segundos */
  setTimeout(function () { clearInterval(iv); }, 30000);
})();

</script>
```
