---
title: "Brechas Salariales"
format:
  dashboard:
    orientation: rows
    scrolling: true
    theme: cosmo
    css: styles/equilab.css
    nav-buttons:
      - icon: house
        href: index.qmd
      - icon: github
        href: https://github.com/equilab-ean/equilab-dat4ccion-2026
---

```{r setup}
#| include: false

# ── Librerías ────────────────────────────────────────────────
library(arrow)
library(dplyr)
library(tidyr)
library(ggplot2)
library(plotly)
library(DT)
library(htmltools)
library(scales)

# ── Constantes globales ──────────────────────────────────────
COLOR_HOMBRES      <- "#2166AC"
COLOR_MUJERES      <- "#D6604D"
COLOR_BRECHA       <- "#0f3460"
COLOR_EXPLICADO    <- "#4DBBD5"
COLOR_NO_EXPLICADO <- "#E64B35"
COLOR_DM           <- "#F39B7F"
COLOR_DF           <- "#8491B4"
COLOR_NEUTRO       <- "#6c757d"
CAPTION            <- "Fuente: DANE, GEIH 2019–2025. Cálculos: EQUILAB — DAT4CCIÓN 2026."

# ── Tab 1: datos descriptivos ────────────────────────────────
boxplot_stats <- read_parquet("datos/p3_boxplot_stats.parquet")
brecha_edu    <- read_parquet("datos/p3_brecha_educacion.parquet")

anio_max <- max(boxplot_stats$anio)

# Value boxes descriptivos
vb_med_h <- boxplot_stats |> filter(anio == anio_max, sexo_label == "Hombres") |> pull(median)
vb_med_m <- boxplot_stats |> filter(anio == anio_max, sexo_label == "Mujeres") |> pull(median)
vb_brecha_desc <- round((vb_med_h - vb_med_m) / vb_med_h * 100, 1)

# ── Tab 2: datos O-B ────────────────────────────────────────
ob_all     <- read_parquet("datos/p4_ob_resultados.parquet")
ob_detalle <- read_parquet("datos/p4_ob_detalle_vars.parquet")

ob_por_anio  <- ob_all |> filter(corte == "Nacional")
ob_por_zona  <- ob_all |> filter(corte == "Zona")
ob_por_etnia <- ob_all |> filter(corte == "Etnia")

anio_reciente <- max(ob_por_anio$anio)

resumen_rec       <- ob_por_anio |> filter(anio == anio_reciente)
brecha_total      <- resumen_rec |> filter(componente == "Brecha total") |> pull(valor)
comp_explicado    <- resumen_rec |> filter(componente == "Explicado") |> pull(valor)
comp_no_explicado <- resumen_rec |> filter(componente == "No explicado") |> pull(valor)

pct_brecha      <- round((exp(abs(brecha_total)) - 1) * 100, 1)
lp_explicado    <- round(comp_explicado * 100, 1)
lp_no_explicado <- round(comp_no_explicado * 100, 1)

# ── Tab 3: datos Ñopo ───────────────────────────────────────
nopo_por_anio <- read_parquet("datos/p4_nopo_resultados.parquet")

nopo_rec <- nopo_por_anio |> filter(anio == anio_reciente)
nopo_D0          <- nopo_rec |> filter(componente == "D_0") |> pull(valor)
nopo_DX          <- nopo_rec |> filter(componente == "D_X") |> pull(valor)
nopo_brecha      <- nopo_rec |> filter(componente == "Brecha total") |> pull(valor)
nopo_pct_match   <- nopo_rec |> slice(1) |> pull(pct_matching)
nopo_celdas_comun <- nopo_rec |> slice(1) |> pull(n_celdas_comun)
nopo_celdas_total <- nopo_rec |> slice(1) |> pull(n_celdas_total)
```


# Distribución Salarial

## Row

::: {.callout-note appearance="minimal"}
**¿Cuánto ganan hombres y mujeres en Colombia?**
A primera vista, las distribuciones salariales de hombres y mujeres son muy similares:
ambas se concentran alrededor del salario mínimo. Pero cuando desagregamos por nivel
educativo, la brecha se hace visible. Esta sección muestra el panorama descriptivo
antes de aplicar los modelos econométricos de las siguientes pestañas.
:::

## Tarjetas {height=8%}

```{r}
#| content: valuebox
#| title: "Salario/hora mediano Mujeres — 2025"
list(
  value = paste0("$", format(round(vb_med_m), big.mark = ".")),
  color = COLOR_MUJERES,
  icon  = "cash-stack"
)
```

```{r}
#| content: valuebox
#| title: "Salario/hora mediano Hombres — 2025"
list(
  value = paste0("$", format(round(vb_med_h), big.mark = ".")),
  color = COLOR_HOMBRES,
  icon  = "cash-stack"
)
```

```{r}
#| content: valuebox
#| title: "Brecha mediana bruta"
list(
  value = paste0(vb_brecha_desc, "%"),
  color = COLOR_BRECHA,
  icon  = "arrow-left-right"
)
```

## Row {height=20%}
### Row {.tabset}

```{r}
#| title: "Distribución del salario por hora — por sexo"

anios <- sort(unique(boxplot_stats$anio))
pasos <- list()

fig_box <- plot_ly()

for (i in seq_along(anios)) {
  yr <- anios[i]
  for (sx in c("Hombres", "Mujeres")) {
    bs  <- boxplot_stats |> filter(anio == yr, sexo_label == sx)
    col <- if (sx == "Hombres") COLOR_HOMBRES else COLOR_MUJERES
    fig_box <- fig_box |> add_trace(
      type        = "box",
      name        = sx,
      q1          = list(bs$q1),
      median      = list(bs$median),
      q3          = list(bs$q3),
      lowerfence  = list(bs$lower),
      upperfence  = list(bs$upper),
      x0          = sx,
      marker      = list(color = paste0(col, "99")),
      line        = list(color = col, width = 2),
      fillcolor   = paste0(col, "44"),
      width       = 0.5,
      visible     = (i == 1),
      showlegend  = (i == 1),
      legendgroup = sx
    )
  }
  vis <- rep(FALSE, length(anios) * 2)
  vis[c(2 * i - 1, 2 * i)] <- TRUE
  pasos[[i]] <- list(
    method = "update",
    label  = as.character(yr),
    args   = list(list(visible = vis))
  )
}

fig_box |>
  layout(
    xaxis = list(title = ""),
    yaxis = list(title = "Salario por hora (COP)", tickprefix = "$",
                 zeroline = FALSE, gridcolor = "rgba(0,0,0,0.08)"),
    legend  = list(orientation = "h", y = 1.08, x = 0.3),
    boxmode = "group",
    plot_bgcolor  = "white",
    paper_bgcolor = "white",
    sliders = list(list(
      active       = length(anios) - 1,
      currentvalue = list(prefix = "Año: ", font = list(size = 13)),
      steps        = pasos,
      pad          = list(t = 40)
    )),
    margin = list(t = 80, b = 80, l = 80, r = 30),
    annotations = list(list(
      text = CAPTION, xref = "paper", yref = "paper",
      x = 0, y = -0.2, showarrow = FALSE,
      font = list(size = 9, color = "gray50"), align = "left"
    ))
  )
```

```{r}
#| title: "Brecha salarial por nivel educativo (serie temporal)"

orden_edu <- c("Primaria", "Secundaria", "Media",
               "Técnico / Tecnológico", "Universitario", "Posgrado")

plot_edu <- brecha_edu |>
  filter(niv_edu_label %in% orden_edu) |>
  mutate(niv_edu_label = factor(niv_edu_label, levels = orden_edu))

p_edu <- ggplot(plot_edu, aes(x = anio, y = brecha_pct,
                               color = niv_edu_label, group = niv_edu_label)) +
  geom_line(linewidth = 1) +
  geom_point(size = 2.5, aes(text = paste0(
    "<b>", niv_edu_label, "</b><br>",
    "Año: ", anio, "<br>",
    "Brecha: ", brecha_pct, "%<br>",
    "Mediana H: $", format(mediana_h, big.mark = "."), "/hora<br>",
    "Mediana M: $", format(mediana_m, big.mark = "."), "/hora"
  ))) +
  geom_hline(yintercept = 0, linetype = "dashed", color = "#adb5bd") +
  geom_vline(xintercept = 2021, linetype = "dotted", color = "#adb5bd") +
  scale_x_continuous(breaks = 2019:2025) +
  scale_color_brewer(palette = "Set2", name = "") +
  labs(x = NULL, y = "Brecha salarial (%)",
       caption = CAPTION) +
  theme_minimal(base_size = 12) +
  theme(legend.position = "top")

ggplotly(p_edu, tooltip = "text") |>
  layout(legend = list(orientation = "h", y = 1.12))
```

## Row

::: {.callout-warning appearance="minimal"}
**¿Por qué la brecha bruta parece pequeña?**
Las medianas generales de hombres y mujeres convergen al salario mínimo a partir de 2022.
Esto no significa que no exista brecha: la brecha se esconde *dentro* de cada nivel educativo
y sector. Por eso necesitamos los modelos econométricos de las siguientes pestañas, que comparan
personas con las mismas características.
:::

## Tabla detalle {height=20%}

```{r}
#| title: "Brecha salarial por nivel educativo — serie completa"

datatable(
  brecha_edu |>
    mutate(niv_edu_label = factor(niv_edu_label,
      levels = c("Primaria", "Secundaria", "Media",
                 "Técnico / Tecnológico", "Universitario", "Posgrado"))) |>
    arrange(anio, niv_edu_label),
  rownames   = FALSE,
  filter     = "top",
  extensions = "Buttons",
  colnames   = c("Año", "Nivel educativo", "Mediana H ($/hora)",
                  "Mediana M ($/hora)", "Brecha (%)",
                  "N Hombres", "N Mujeres"),
  options    = list(
    pageLength = 10, scrollX = TRUE,
    dom = "Bfrtip", buttons = list("csv", "excel"),
    language = list(search = "Buscar:", info = "_START_ a _END_ de _TOTAL_",
                    paginate = list(previous = "Anterior", `next` = "Siguiente"))
  ),
  caption = htmltools::tags$caption(
    style = "color: gray; font-size: 11px;",
    paste("Brecha salarial por educación —", CAPTION)
  )
)
```


# Brecha Salarial (O-B)

## Row

::: {.callout-note appearance="minimal"}
**Las mujeres ocupadas en Colombia tienen más educación que los hombres.**
Sin embargo, cuando comparamos personas con las mismas características (educación, experiencia,
sector y zona), los hombres siguen ganando más. Esta sección descompone la brecha salarial
para entender qué parte se explica por diferencias en perfiles y qué parte no tiene
explicación observable.
:::

## Tarjetas {height=8%}

```{r}
#| content: valuebox
#| title: "A iguales condiciones, los hombres ganan"
list(
  value = paste0(abs(lp_no_explicado), "% más"),
  color = COLOR_NO_EXPLICADO,
  icon  = "exclamation-triangle"
)
```

```{r}
#| content: valuebox
#| title: "Si se reconociera su educación, las mujeres ganarían"
list(
  value = paste0(abs(lp_explicado), "% más"),
  color = COLOR_EXPLICADO,
  icon  = "mortarboard"
)
```

```{r}
#| content: valuebox
#| title: "Brecha bruta total"
list(
  value = paste0(pct_brecha, "%"),
  color = COLOR_BRECHA,
  icon  = "arrow-left-right"
)
```

## Row {height=20%}
### Row {.tabset}

```{r}
#| title: "¿Cómo ha cambiado la brecha salarial?"
plot_data <- ob_por_anio |>
  filter(componente != "Brecha total") |>
  mutate(
    pct = valor * 100,
    componente = recode(componente,
      "Explicado"    = "Por características",
      "No explicado" = "No explicada"
    ),
    componente = factor(componente, levels = c("Por características", "No explicada"))
  )

p <- ggplot(plot_data, aes(x = anio, y = pct, fill = componente)) +
  geom_col(position = "stack", width = 0.7) +
  geom_hline(yintercept = 0, linewidth = 0.5, color = "#333333") +
  scale_fill_manual(
    values = c("Por características" = COLOR_EXPLICADO, "No explicada" = COLOR_NO_EXPLICADO),
    name = ""
  ) +
  scale_x_continuous(breaks = unique(plot_data$anio)) +
  labs(x = NULL, y = "Diferencia salarial (%)", caption = CAPTION) +
  theme_minimal(base_size = 13) +
  theme(legend.position = "top")

ggplotly(p, tooltip = c("x", "fill", "y")) |>
  layout(legend = list(orientation = "h", y = 1.1))
```


```{r}
#| title: "¿Qué factores explican la brecha?"

if (nrow(ob_detalle) > 0) {
  det <- ob_detalle |>
    mutate(
      var_grupo = case_when(
        grepl("esc_anios", variable) ~ "Educación",
        grepl("exp_pot", variable)   ~ "Experiencia",
        grepl("pos_ocup", variable)  ~ "Tipo de empleo",
        grepl("rama1d", variable)    ~ "Sector económico",
        grepl("clase_zona", variable) ~ "Zona (Urb/Rur)",
        TRUE ~ variable
      )
    ) |>
    group_by(var_grupo) |>
    summarise(
      explicado    = sum(explicado, na.rm = TRUE),
      no_explicado = sum(no_explicado, na.rm = TRUE),
      .groups = "drop"
    ) |>
    pivot_longer(cols = c(explicado, no_explicado),
                 names_to = "componente", values_to = "valor") |>
    mutate(
      pct = valor * 100,
      componente_label = ifelse(componente == "explicado",
                                "Por características", "No explicada")
    )

  p2 <- ggplot(det, aes(x = reorder(var_grupo, abs(pct)),
                         y = pct, fill = componente_label)) +
    geom_col(position = "dodge", width = 0.7) +
    geom_hline(yintercept = 0, linewidth = 0.5, color = "#333333") +
    coord_flip() +
    scale_fill_manual(
      values = c("Por características" = COLOR_EXPLICADO, "No explicada" = COLOR_NO_EXPLICADO),
      name = ""
    ) +
    labs(
      x = NULL, y = "Diferencia salarial (%)",
      subtitle = paste0("Año ", anio_reciente),
      caption = CAPTION
    ) +
    theme_minimal(base_size = 12) +
    theme(legend.position = "top")

  ggplotly(p2, tooltip = c("x", "fill", "y")) |>
    layout(legend = list(orientation = "h", y = 1.1))
} else {
  plotly_empty() |> layout(title = "No se pudo calcular el detalle por variable")
}
```

## Row {height=20%}
### Row {.tabset}

```{r}
#| title: "¿Dónde es peor? Por zona"
plot_zona <- ob_por_zona |>
  filter(componente == "No explicado", !is.na(valor)) |>
  mutate(pct = valor * 100)

p3 <- ggplot(plot_zona, aes(x = anio, y = pct, color = grupo)) +
  geom_line(linewidth = 1.2) +
  geom_point(size = 3) +
  geom_hline(yintercept = 0, linetype = "dashed", color = "#adb5bd") +
  geom_vline(xintercept = 2021, linetype = "dotted", color = "#adb5bd") +
  scale_color_manual(values = c("Urbano" = "#2166AC", "Rural" = "#B2182B"), name = "") +
  scale_x_continuous(breaks = unique(plot_zona$anio)) +
  labs(x = NULL, y = "Brecha no explicada (%)", caption = CAPTION) +
  theme_minimal(base_size = 13) +
  theme(legend.position = "top")

ggplotly(p3) |> layout(legend = list(orientation = "h", y = 1.1))
```


```{r}
#| title: "¿Dónde es peor? Por etnia"
plot_etnia <- ob_por_etnia |>
  filter(componente == "No explicado", !is.na(valor)) |>
  mutate(pct = valor * 100)

if (nrow(plot_etnia) > 0) {
  p4 <- ggplot(plot_etnia, aes(x = anio, y = pct, color = grupo)) +
    geom_line(linewidth = 1.2) +
    geom_point(size = 3) +
    geom_hline(yintercept = 0, linetype = "dashed", color = "#adb5bd") +
    geom_vline(xintercept = 2021, linetype = "dotted", color = "#adb5bd") +
    scale_color_manual(
      values = c("No étnico" = "#4393C3", "Étnico" = "#D6604D"), name = ""
    ) +
    scale_x_continuous(breaks = unique(plot_etnia$anio)) +
    labs(x = NULL, y = "Brecha no explicada (%)", caption = CAPTION) +
    theme_minimal(base_size = 13) +
    theme(legend.position = "top")

  ggplotly(p4) |> layout(legend = list(orientation = "h", y = 1.1))
} else {
  plotly_empty() |>
    layout(title = "Muestra insuficiente para descomposición étnica")
}
```

## Row

::: {.callout-tip appearance="minimal" collapse="true"}
## Nota metodológica

Método: **Oaxaca-Blinder twofold** (Blinder, 1973; Oaxaca, 1973).
Se descompone la diferencia en el logaritmo del salario por hora entre hombres y mujeres
en dos partes: (1) la explicada por diferencias en características observables
(educación, experiencia, sector, posición ocupacional y zona) y (2) la no explicada,
que puede reflejar discriminación u otros factores no observados.
Se utilizan los coeficientes masculinos como referencia (group.weight = 0).
Errores estándar por bootstrap (R = 30). Muestra trimada al P1–P99 del salario/hora.
La línea punteada en 2021 indica el cambio de marco muestral censal.
:::

## Tabla detalle {height=20%}

```{r}
#| title: "Tabla detallada de resultados O-B"

tabla_ob <- ob_all |>
  filter(componente != "Brecha total") |>
  mutate(
    pct    = round(valor * 100, 2),
    se_pct = round(se * 100, 2),
    resultado = ifelse(is.na(pct), "N/D", paste0(pct, " (±", se_pct, ")"))
  ) |>
  select(anio, corte, grupo, componente, resultado, n_hombres, n_mujeres) |>
  arrange(anio, corte, grupo, componente)

datatable(
  tabla_ob,
  rownames   = FALSE,
  filter     = "top",
  extensions = "Buttons",
  colnames   = c("Año", "Corte", "Grupo", "Componente",
                  "Diferencia % (±SE)", "N Hombres", "N Mujeres"),
  options    = list(
    pageLength = 10, scrollX = TRUE,
    dom = "Bfrtip", buttons = list("csv", "excel"),
    language = list(search = "Buscar:", info = "_START_ a _END_ de _TOTAL_",
                    paginate = list(previous = "Anterior", `next` = "Siguiente"))
  ),
  caption = htmltools::tags$caption(
    style = "color: gray; font-size: 11px;",
    paste("Descomposición Oaxaca-Blinder —", CAPTION)
  )
)
```


# Validación (Ñopo)

## Row

::: {.callout-note appearance="minimal"}
**¿Qué pasa si comparamos solo personas con exactamente el mismo perfil?**
Este método empareja hombres y mujeres con la misma educación, edad, tipo de empleo y zona,
sin asumir relaciones matemáticas entre las variables. Si la brecha persiste entre personas
idénticas en papel, es evidencia robusta de desigualdad.
:::

## Tarjetas {height=8%}

```{r}
#| content: valuebox
#| title: "Entre personas con el mismo perfil, los hombres ganan"
list(
  value = paste0(round(abs(nopo_D0) * 100, 1), "% más"),
  color = COLOR_NO_EXPLICADO,
  icon  = "exclamation-triangle"
)
```

```{r}
#| content: valuebox
#| title: "Personas que pudieron ser comparadas"
list(
  value = paste0(round(nopo_pct_match, 1), "%"),
  color = COLOR_EXPLICADO,
  icon  = "people"
)
```

```{r}
#| content: valuebox
#| title: "Perfiles donde ambos sexos están presentes"
list(
  value = paste0(nopo_celdas_comun, " de ", nopo_celdas_total),
  color = COLOR_BRECHA,
  icon  = "grid-3x3"
)
```

## Row {height=20%}
### Row {.tabset}

```{r}
#| title: "¿Cómo se descompone la brecha? (4 componentes)"

plot_nopo <- nopo_por_anio |>
  filter(componente != "Brecha total") |>
  mutate(
    pct = valor * 100,
    componente = recode(componente,
      "D_0" = "No explicada (entre iguales)",
      "D_X" = "Por características (perfiles)",
      "D_M" = "Hombres sin par",
      "D_F" = "Mujeres sin par"
    ),
    componente = factor(componente, levels = c(
      "Por características (perfiles)", "No explicada (entre iguales)",
      "Hombres sin par", "Mujeres sin par"
    ))
  )

p_nopo <- ggplot(plot_nopo, aes(x = anio, y = pct, fill = componente)) +
  geom_col(position = "stack", width = 0.7) +
  geom_hline(yintercept = 0, linewidth = 0.5, color = "#333333") +
  scale_fill_manual(
    values = c(
      "Por características (perfiles)" = COLOR_EXPLICADO,
      "No explicada (entre iguales)"   = COLOR_NO_EXPLICADO,
      "Hombres sin par"        = COLOR_DM,
      "Mujeres sin par"        = COLOR_DF
    ),
    name = ""
  ) +
  scale_x_continuous(breaks = unique(plot_nopo$anio)) +
  labs(x = NULL, y = "Diferencia salarial (%)", caption = CAPTION) +
  theme_minimal(base_size = 13) +
  theme(legend.position = "top")

ggplotly(p_nopo, tooltip = c("x", "fill", "y")) |>
  layout(legend = list(orientation = "h", y = 1.15))
```



```{r}
#| title: "Brecha entre iguales por año"

plot_d0 <- nopo_por_anio |>
  filter(componente == "D_0", !is.na(valor)) |>
  mutate(pct = valor * 100)

p_d0 <- ggplot(plot_d0, aes(x = anio, y = pct)) +
  geom_line(linewidth = 1.2, color = COLOR_NO_EXPLICADO) +
  geom_point(size = 3, color = COLOR_NO_EXPLICADO) +
  geom_hline(yintercept = 0, linetype = "dashed", color = "#adb5bd") +
  geom_vline(xintercept = 2021, linetype = "dotted", color = "#adb5bd") +
  scale_x_continuous(breaks = unique(plot_d0$anio)) +
  labs(
    x = NULL, y = "Brecha no explicada (%)",
    subtitle = "Componente D₀ (≈ discriminación)",
    caption = CAPTION
  ) +
  theme_minimal(base_size = 13)

ggplotly(p_d0)
```

## Row

```{r}
#| output: asis
cat(paste0(
  '::: {.callout-warning appearance="minimal"}\n',
  '**Validación cruzada:** ',
  'La brecha entre iguales (Ñopo: ', round(abs(nopo_D0) * 100, 1), '%) ',
  'es coherente con la brecha no explicada de la pestaña anterior ',
  '(Oaxaca-Blinder: ', abs(lp_no_explicado), '%). ',
  'Dos métodos distintos confirman el mismo hallazgo: a iguales condiciones, ',
  'los hombres ganan más.\n',
  ':::'
))
```

## Row

::: {.callout-tip appearance="minimal" collapse="true"}
## Nota metodológica

Método: **Ñopo (2008)**. Matching exacto por educación (4 grupos),
edad (5 grupos), posición ocupacional y zona. Descompone la brecha en 4 partes:
D~X~ (diferencia en perfiles), D~0~ (brecha entre iguales ≈ discriminación),
D~M~ (hombres sin par comparable) y D~F~ (mujeres sin par comparable).
No asume relaciones matemáticas entre variables, lo que lo hace robusto como
validación del método Oaxaca-Blinder.
:::

## Tabla detalle {height=20%}

```{r}
#| title: "Tabla detallada de resultados Ñopo"

tabla_nopo <- nopo_por_anio |>
  mutate(
    pct = round(valor * 100, 2),
    pct_matching = round(pct_matching, 1),
    componente_label = recode(componente,
      "Brecha total" = "Brecha total",
      "D_0" = "No explicada — entre iguales (D0)",
      "D_X" = "Por características — perfiles (D_X)",
      "D_M" = "Hombres sin par (D_M)",
      "D_F" = "Mujeres sin par (D_F)"
    )
  ) |>
  select(anio, componente_label, pct, n_hombres, n_mujeres, pct_matching) |>
  arrange(anio, componente_label)

datatable(
  tabla_nopo,
  rownames   = FALSE,
  filter     = "top",
  extensions = "Buttons",
  colnames   = c("Año", "Componente", "Diferencia (%)",
                  "N Hombres", "N Mujeres", "% Matching"),
  options    = list(
    pageLength = 10, scrollX = TRUE,
    dom = "Bfrtip", buttons = list("csv", "excel"),
    language = list(search = "Buscar:", info = "_START_ a _END_ de _TOTAL_",
                    paginate = list(previous = "Anterior", `next` = "Siguiente"))
  ),
  caption = htmltools::tags$caption(
    style = "color: gray; font-size: 11px;",
    paste("Descomposición Ñopo —", CAPTION)
  )
)
```
