---
title: "Brechas Salariales"
format:
  dashboard:
    orientation: rows
    scrolling: true
    theme: cosmo
    css: styles/equilab.css
    nav-buttons:
      - icon: house
        href: index.qmd
      - icon: github
        href: https://github.com/equilab-ean/equilab-dat4ccion-2026
---

```{r setup}
#| include: false

# ── Librerías ────────────────────────────────────────────────
library(arrow)
library(dplyr)
library(tidyr)
library(ggplot2)
library(plotly)
library(DT)
library(htmltools)
library(scales)

# ── Constantes globales ──────────────────────────────────────
COLOR_HOMBRES      <- "#5f7300"
COLOR_MUJERES      <- "#6b2d50"
COLOR_BRECHA       <- "#004457"
COLOR_EXPLICADO    <- "#4DBBD5"
COLOR_NO_EXPLICADO <- "#E64B35"
COLOR_DM           <- "#B77097"
COLOR_DF           <- "#97A360"
COLOR_NEUTRO       <- "#6c757d"
CAPTION            <- "Fuente: DANE, GEIH 2019–2025. Cálculos: EQUILAB — DAT4CCIÓN 2026."

# ── Tab 1: datos descriptivos (CORREGIDO: usa ing_total mensual) ─
boxplot_stats <- read_parquet("datos/p3_boxplot_stats.parquet")
boxplot_edu   <- read_parquet("datos/p3_boxplot_edu.parquet")
brecha_edu    <- read_parquet("datos/p3_brecha_educacion.parquet")

anio_max <- max(boxplot_stats$anio)

# Value boxes descriptivos — ahora en ingreso mensual (COP)
vb_med_h <- boxplot_stats |> filter(anio == anio_max, sexo_label == "Hombres") |> pull(median)
vb_med_m <- boxplot_stats |> filter(anio == anio_max, sexo_label == "Mujeres") |> pull(median)
vb_mean_h <- boxplot_stats |> filter(anio == anio_max, sexo_label == "Hombres") |> pull(mean)
vb_mean_m <- boxplot_stats |> filter(anio == anio_max, sexo_label == "Mujeres") |> pull(mean)
vb_brecha_desc <- round((vb_med_h - vb_med_m) / vb_med_h * 100, 1)
vb_brecha_media <- round((vb_mean_h - vb_mean_m) / vb_mean_h * 100, 1)

# ── Tab 2: datos O-B ────────────────────────────────────────
ob_all     <- read_parquet("datos/p4_ob_resultados.parquet")
ob_detalle <- read_parquet("datos/p4_ob_detalle_vars.parquet")

ob_por_anio  <- ob_all |> filter(corte == "Nacional")
ob_por_zona  <- ob_all |> filter(corte == "Zona")
ob_por_etnia <- ob_all |> filter(corte == "Etnia")

anio_reciente <- max(ob_por_anio$anio)

resumen_rec       <- ob_por_anio |> filter(anio == anio_reciente)
brecha_total      <- resumen_rec |> filter(componente == "Brecha total") |> pull(valor)
comp_explicado    <- resumen_rec |> filter(componente == "Explicado") |> pull(valor)
comp_no_explicado <- resumen_rec |> filter(componente == "No explicado") |> pull(valor)

pct_brecha      <- round((exp(abs(brecha_total)) - 1) * 100, 1)
lp_explicado    <- round(comp_explicado * 100, 1)
lp_no_explicado <- round(comp_no_explicado * 100, 1)

# ── Tab 3: datos Ñopo ───────────────────────────────────────
nopo_por_anio <- read_parquet("datos/p4_nopo_resultados.parquet")

nopo_rec <- nopo_por_anio |> filter(anio == anio_reciente)
nopo_D0          <- nopo_rec |> filter(componente == "D_0") |> pull(valor)
nopo_DX          <- nopo_rec |> filter(componente == "D_X") |> pull(valor)
nopo_brecha      <- nopo_rec |> filter(componente == "Brecha total") |> pull(valor)
nopo_pct_match   <- nopo_rec |> slice(1) |> pull(pct_matching)
nopo_celdas_comun <- nopo_rec |> slice(1) |> pull(n_celdas_comun)
nopo_celdas_total <- nopo_rec |> slice(1) |> pull(n_celdas_total)
```


# Panorama General

## Row

```{r}
#| echo: false
#| output: asis

htmltools::HTML('
<div style="max-width: 1100px; margin: 0 auto; padding: 0.3rem 2rem; line-height: 1.7;">

  <h2 style="color: #004457; font-size: 1.6rem; margin-bottom: 0.2rem; font-weight: 700;">
    ¿Cuánto menos ganan las mujeres en Colombia?
  </h2>
  <p style="color: #6c757d; font-size: 0.95rem; margin-bottom: 1rem; border-bottom: 2px solid #e9ecef; padding-bottom: 0.5rem;">
    Brechas salariales con perspectiva de género — Colombia 2019–2025
  </p>

  <p style="font-size: 1.05rem; color: #333; margin-bottom: 0.8rem;">
    Las páginas anteriores mostraron que las mujeres
    <a href="p1_acceso.qmd" style="color: #004457; font-weight: 600;">participan menos</a>
    en el mercado laboral y que quienes participan enfrentan
    <a href="p2_calidad.qmd" style="color: #004457; font-weight: 600;">condiciones más precarias</a>.
    Ahora la pregunta clave: <strong>¿les pagan igual?</strong>
  </p>

  <p style="font-size: 1.05rem; color: #333; margin-bottom: 1rem;">
    La respuesta corta es no. Pero esta sección va más allá del dato: usa <strong>tres métodos
    complementarios</strong> para entender no solo <em>cuánto</em> es la brecha, sino
    <em>por qué</em> existe y si es <em>real</em>.
  </p>

  <div style="display: grid; grid-template-columns: repeat(3, 1fr); gap: 1rem; margin-bottom: 1rem;">

    <div style="background: #f3eaef; border-radius: 8px; padding: 1rem 1.2rem; border-left: 4px solid #6b2d50;">
      <strong style="color: #6b2d50; font-size: 0.9rem;">1 · Panorama descriptivo</strong><br>
      <span style="font-size: 0.9rem; color: #555;">¿Cuánto ganan hombres y mujeres? ¿Cómo varía la brecha por nivel educativo?</span>
    </div>

    <div style="background: #f0f4e8; border-radius: 8px; padding: 1rem 1.2rem; border-left: 4px solid #5f7300;">
      <strong style="color: #5f7300; font-size: 0.9rem;">2 · Descomposición (O-B)</strong><br>
      <span style="font-size: 0.9rem; color: #555;">¿Cuánto de la brecha se explica por educación, sector y experiencia? ¿Cuánto es discriminación?</span>
    </div>

    <div style="background: #e8f4f8; border-radius: 8px; padding: 1rem 1.2rem; border-left: 4px solid #004457;">
      <strong style="color: #004457; font-size: 0.9rem;">3 · Validación (Ñopo)</strong><br>
      <span style="font-size: 0.9rem; color: #555;">¿Se confirma la brecha cuando comparamos personas con exactamente el mismo perfil?</span>
    </div>

  </div>

  <div style="background: #f8f9fa; border-radius: 8px; padding: 0.8rem 1.2rem; border: 1px solid #dee2e6;">
    <p style="margin: 0; font-size: 0.95rem; color: #555;">
      <strong style="color: #004457;">Nota:</strong> Los ingresos se miden como ingreso laboral
      mensual total (INGLABO). Los modelos econométricos comparan personas con las mismas
      características para aislar la brecha <em>a iguales condiciones</em>.
    </p>
  </div>

</div>
')
```


# ¿Cuánto ganan?

## Row

::: {.callout-note appearance="minimal"}
**¿Cuánto ganan hombres y mujeres en Colombia?**
Las distribuciones del ingreso laboral mensual muestran que, en agregado, las medianas
convergen al salario mínimo. Pero las **medias** revelan una brecha importante: los hombres
promedian más porque acceden a empleos mejor remunerados en la cola superior.
Al desagregar por nivel educativo, la brecha se amplifica. Esta sección muestra el
panorama descriptivo antes de aplicar los modelos econométricos de las siguientes pestañas.
:::

## Tarjetas {height=8%}

```{r}
#| content: valuebox
#| title: "Ingreso mediano Mujeres — 2025"
list(
  value = paste0("$", format(round(vb_med_m), big.mark = ".")),
  color = COLOR_MUJERES,
  icon  = "cash-stack"
)
```

```{r}
#| content: valuebox
#| title: "Ingreso mediano Hombres — 2025"
list(
  value = paste0("$", format(round(vb_med_h), big.mark = ".")),
  color = COLOR_HOMBRES,
  icon  = "cash-stack"
)
```

```{r}
#| content: valuebox
#| title: "Brecha en la mediana"
list(
  value = paste0(vb_brecha_desc, "%"),
  color = COLOR_BRECHA,
  icon  = "arrow-left-right"
)
```

```{r}
#| content: valuebox
#| title: "Brecha en el promedio"
list(
  value = paste0(vb_brecha_media, "%"),
  color = COLOR_BRECHA,
  icon  = "bar-chart"
)
```

## Row {height=20%}
### Row {.tabset}

```{r}
#| title: "Distribución del ingreso laboral mensual — por sexo y nivel educativo"

# Orden de niveles educativos
orden_edu <- c("Básica", "Media", "Superior", "Posgrado")

anios <- sort(unique(boxplot_edu$anio))
pasos <- list()

fig_box <- plot_ly()

for (i in seq_along(anios)) {
  yr <- anios[i]
  for (sx in c("Hombres", "Mujeres")) {
    bs <- boxplot_edu |>
      filter(anio == yr, sexo_label == sx) |>
      mutate(niv_edu_grupo = factor(niv_edu_grupo, levels = orden_edu)) |>
      arrange(niv_edu_grupo)
    col <- if (sx == "Hombres") COLOR_HOMBRES else COLOR_MUJERES

    if (nrow(bs) > 0) {
      fig_box <- fig_box |> add_trace(
        type        = "box",
        name        = sx,
        x           = as.character(bs$niv_edu_grupo),
        q1          = bs$q1,
        median      = bs$median,
        q3          = bs$q3,
        lowerfence  = bs$lower,
        upperfence  = bs$upper,
        offsetgroup  = sx,
        alignmentgroup = "True",
        marker      = list(color = paste0(col, "99"), size = 3),
        line        = list(color = col, width = 2),
        fillcolor   = paste0(col, "44"),
        visible     = (i == length(anios)),
        showlegend  = (i == length(anios)),
        legendgroup = sx,
        hovertemplate = paste0(
          "<b>", sx, " — %{x}</b><br>",
          "Mediana: $%{median:,.0f}<br>",
          "Q1: $%{q1:,.0f}<br>",
          "Q3: $%{q3:,.0f}<br>",
          "<extra></extra>"
        )
      )
    }
  }
}

# Slider: 2 traces por año (Hombres, Mujeres)
n_traces_per_year <- 2
for (i in seq_along(anios)) {
  vis <- rep(FALSE, length(anios) * n_traces_per_year)
  idx_start <- (i - 1) * n_traces_per_year + 1
  idx_end   <- i * n_traces_per_year
  vis[idx_start:idx_end] <- TRUE

  pasos[[i]] <- list(
    method = "update",
    label  = as.character(anios[i]),
    args   = list(list(visible = vis))
  )
}

fig_box |>
  layout(
    xaxis = list(
      title = "",
      categoryorder = "array",
      categoryarray = orden_edu
    ),
    yaxis = list(
      title = "Ingreso mensual (COP)",
      tickprefix = "$",
      tickformat = ",.0f",
      zeroline = FALSE,
      gridcolor = "rgba(0,0,0,0.08)"
    ),
    legend  = list(orientation = "h", y = 1.08, x = 0.35),
    boxmode = "group",
    plot_bgcolor  = "white",
    paper_bgcolor = "white",
    sliders = list(list(
      active       = length(anios) - 1,
      currentvalue = list(prefix = "Año: ", font = list(size = 13)),
      steps        = pasos,
      pad          = list(t = 40)
    )),
    margin = list(t = 80, b = 80, l = 100, r = 30),
    annotations = list(list(
      text = CAPTION, xref = "paper", yref = "paper",
      x = 0, y = -0.18, showarrow = FALSE,
      font = list(size = 9, color = "gray50"), align = "left"
    ))
  )
```

```{r}
#| title: "Brecha salarial por nivel educativo (serie temporal)"

orden_edu <- c("Primaria", "Secundaria", "Media",
               "Técnico / Tecnológico", "Universitario", "Posgrado")

plot_edu <- brecha_edu |>
  filter(niv_edu_label %in% orden_edu) |>
  mutate(niv_edu_label = factor(niv_edu_label, levels = orden_edu))

p_edu <- ggplot(plot_edu, aes(x = anio, y = brecha_pct,
                               color = niv_edu_label, group = niv_edu_label)) +
  geom_line(linewidth = 1) +
  geom_point(size = 2.5, aes(text = paste0(
    "<b>", niv_edu_label, "</b><br>",
    "Año: ", anio, "<br>",
    "Brecha: ", brecha_pct, "%<br>",
    "Mediana H: $", format(mediana_h, big.mark = "."), "/mes<br>",
    "Mediana M: $", format(mediana_m, big.mark = "."), "/mes"
  ))) +
  geom_hline(yintercept = 0, linetype = "dashed", color = "#adb5bd") +
  geom_vline(xintercept = 2021, linetype = "dotted", color = "#adb5bd") +
  scale_x_continuous(breaks = 2019:2025) +
  scale_color_brewer(palette = "Set2", name = "") +
  labs(x = NULL, y = "Brecha salarial (%)",
       caption = CAPTION) +
  theme_minimal(base_size = 12) +
  theme(legend.position = "top")

ggplotly(p_edu, tooltip = "text") |>
  layout(legend = list(orientation = "h", y = 1.12))
```

## Row

::: {.callout-tip appearance="minimal"}
**Mensaje clave:** Las medianas de ingreso convergen al salario mínimo para ambos
sexos, pero la distribución masculina tiene una cola superior más larga: los hombres
acceden con más frecuencia a los empleos mejor pagados. La brecha salarial se
esconde en los extremos de la distribución, no en el centro — por eso necesitamos
mirar más allá de las medianas.
:::

## Row

::: {.callout-tip appearance="minimal"}
**Mensaje clave:** La brecha salarial **crece con la educación**. Las mujeres con
posgrado enfrentan la mayor diferencia salarial — evidencia de un "techo de cristal"
en los niveles más altos. Paradójicamente, la menor brecha está donde ambos sexos
convergen al mínimo. Esto sugiere que las políticas de equidad educativa, siendo
necesarias, no son suficientes para cerrar la brecha.
:::

## Row

::: {.callout-warning appearance="minimal"}
**¿Por qué la brecha en medianas parece pequeña?**
Las medianas generales de hombres y mujeres convergen al salario mínimo a partir de 2022,
pero la brecha en **medias** (`r vb_brecha_media`%) revela la asimetría en la cola superior
de la distribución. La brecha real se esconde *dentro* de cada nivel educativo y sector.
Por eso necesitamos los modelos econométricos de las siguientes pestañas, que comparan
personas con las mismas características.
:::

## Tabla detalle {height=20%}

```{r}
#| title: "Brecha salarial por nivel educativo — serie completa"

datatable(
  brecha_edu |>
    mutate(niv_edu_label = factor(niv_edu_label,
      levels = c("Primaria", "Secundaria", "Media",
                 "Técnico / Tecnológico", "Universitario", "Posgrado"))) |>
    arrange(anio, niv_edu_label),
  rownames   = FALSE,
  filter     = "top",
  extensions = "Buttons",
  colnames   = c("Año", "Nivel educativo", "Mediana H ($/mes)",
                  "Mediana M ($/mes)", "Brecha (%)",
                  "N Hombres", "N Mujeres"),
  options    = list(
    pageLength = 10, scrollX = TRUE,
    dom = "Bfrtip", buttons = list(list(extend = "csv", text = "Descargar CSV"),
                                      list(extend = "excel", text = "Descargar Excel")),
    language = list(search = "Buscar:", info = "_START_ a _END_ de _TOTAL_",
                    paginate = list(previous = "Anterior", `next` = "Siguiente"))
  ),
  caption = htmltools::tags$caption(
    style = "color: gray; font-size: 11px;",
    paste("Brecha salarial por educación —", CAPTION)
  )
)
```


# ¿Por qué les pagan menos?

## Row

::: {.callout-note appearance="minimal"}
**Las mujeres ocupadas en Colombia tienen más educación que los hombres.**
Sin embargo, cuando comparamos personas con las mismas características (educación, experiencia,
sector y zona), los hombres siguen ganando más. Esta sección descompone la brecha salarial
para entender qué parte se explica por diferencias en perfiles y qué parte no tiene
explicación observable.
:::

## Tarjetas {height=8%}

```{r}
#| content: valuebox
#| title: "A iguales condiciones, los hombres ganan"
list(
  value = paste0(abs(lp_no_explicado), "% más"),
  color = COLOR_NO_EXPLICADO,
  icon  = "exclamation-triangle"
)
```

```{r}
#| content: valuebox
#| title: "Si se reconociera su educación, las mujeres ganarían"
list(
  value = paste0(abs(lp_explicado), "% más"),
  color = COLOR_EXPLICADO,
  icon  = "mortarboard"
)
```

```{r}
#| content: valuebox
#| title: "Brecha bruta total"
list(
  value = paste0(pct_brecha, "%"),
  color = COLOR_BRECHA,
  icon  = "arrow-left-right"
)
```

## Row {height=20%}
### Row {.tabset}

```{r}
#| title: "¿Cómo ha cambiado la brecha salarial?"
plot_data <- ob_por_anio |>
  filter(componente != "Brecha total") |>
  mutate(
    pct = valor * 100,
    componente = recode(componente,
      "Explicado"    = "Por características",
      "No explicado" = "No explicada"
    ),
    componente = factor(componente, levels = c("Por características", "No explicada"))
  )

p <- ggplot(plot_data, aes(x = anio, y = pct, fill = componente)) +
  geom_col(position = "stack", width = 0.7) +
  geom_hline(yintercept = 0, linewidth = 0.5, color = "#333333") +
  scale_fill_manual(
    values = c("Por características" = COLOR_EXPLICADO, "No explicada" = COLOR_NO_EXPLICADO),
    name = ""
  ) +
  scale_x_continuous(breaks = unique(plot_data$anio)) +
  labs(x = NULL, y = "Diferencia salarial (%)", caption = CAPTION) +
  theme_minimal(base_size = 13) +
  theme(legend.position = "top")

ggplotly(p, tooltip = c("x", "fill", "y")) |>
  layout(legend = list(orientation = "h", y = 1.1))
```


```{r}
#| title: "¿Qué factores explican la brecha?"

if (nrow(ob_detalle) > 0) {
  det <- ob_detalle |>
    mutate(
      var_grupo = case_when(
        grepl("esc_anios", variable) ~ "Educación",
        grepl("exp_pot", variable)   ~ "Experiencia",
        grepl("pos_ocup", variable)  ~ "Tipo de empleo",
        grepl("rama1d", variable)    ~ "Sector económico",
        grepl("clase_zona", variable) ~ "Zona (Urb/Rur)",
        TRUE ~ variable
      )
    ) |>
    group_by(var_grupo) |>
    summarise(
      explicado    = sum(explicado, na.rm = TRUE),
      no_explicado = sum(no_explicado, na.rm = TRUE),
      .groups = "drop"
    ) |>
    pivot_longer(cols = c(explicado, no_explicado),
                 names_to = "componente", values_to = "valor") |>
    mutate(
      pct = valor * 100,
      componente_label = ifelse(componente == "explicado",
                                "Por características", "No explicada")
    )

  p2 <- ggplot(det, aes(x = reorder(var_grupo, abs(pct)),
                         y = pct, fill = componente_label)) +
    geom_col(position = "dodge", width = 0.7) +
    geom_hline(yintercept = 0, linewidth = 0.5, color = "#333333") +
    coord_flip() +
    scale_fill_manual(
      values = c("Por características" = COLOR_EXPLICADO, "No explicada" = COLOR_NO_EXPLICADO),
      name = ""
    ) +
    labs(
      x = NULL, y = "Diferencia salarial (%)",
      subtitle = paste0("Año ", anio_reciente),
      caption = CAPTION
    ) +
    theme_minimal(base_size = 12) +
    theme(legend.position = "top")

  ggplotly(p2, tooltip = c("x", "fill", "y")) |>
    layout(legend = list(orientation = "h", y = 1.1))
} else {
  plotly_empty() |> layout(title = "No se pudo calcular el detalle por variable")
}
```

## Row

::: {.callout-tip appearance="minimal"}
**Mensaje clave:** La brecha no explicada — la que persiste después de controlar por
educación, experiencia, sector y zona — se ha mantenido relativamente estable.
Esto indica que la discriminación salarial no se reduce solo con el paso del tiempo:
requiere intervención activa de política pública.
:::

## Row {height=20%}
### Row {.tabset}

```{r}
#| title: "¿Dónde es peor? Por zona"
plot_zona <- ob_por_zona |>
  filter(componente == "No explicado", !is.na(valor)) |>
  mutate(pct = valor * 100)

p3 <- ggplot(plot_zona, aes(x = anio, y = pct, color = grupo)) +
  geom_line(linewidth = 1.2) +
  geom_point(size = 3) +
  geom_hline(yintercept = 0, linetype = "dashed", color = "#adb5bd") +
  geom_vline(xintercept = 2021, linetype = "dotted", color = "#adb5bd") +
  scale_color_manual(values = c("Urbano" = "#0086AB", "Rural" = "#D46025"), name = "") +
  scale_x_continuous(breaks = unique(plot_zona$anio)) +
  labs(x = NULL, y = "Brecha no explicada (%)", caption = CAPTION) +
  theme_minimal(base_size = 13) +
  theme(legend.position = "top")

ggplotly(p3) |> layout(legend = list(orientation = "h", y = 1.1))
```


```{r}
#| title: "¿Dónde es peor? Por etnia"
plot_etnia <- ob_por_etnia |>
  filter(componente == "No explicado", !is.na(valor)) |>
  mutate(pct = valor * 100)

if (nrow(plot_etnia) > 0) {
  p4 <- ggplot(plot_etnia, aes(x = anio, y = pct, color = grupo)) +
    geom_line(linewidth = 1.2) +
    geom_point(size = 3) +
    geom_hline(yintercept = 0, linetype = "dashed", color = "#adb5bd") +
    geom_vline(xintercept = 2021, linetype = "dotted", color = "#adb5bd") +
    scale_color_manual(
      values = c("No étnico" = "#CC79A7", "Étnico" = "#009E73"), name = ""
    ) +
    scale_x_continuous(breaks = unique(plot_etnia$anio)) +
    labs(x = NULL, y = "Brecha no explicada (%)", caption = CAPTION) +
    theme_minimal(base_size = 13) +
    theme(legend.position = "top")

  ggplotly(p4) |> layout(legend = list(orientation = "h", y = 1.1))
} else {
  plotly_empty() |>
    layout(title = "Muestra insuficiente para descomposición étnica")
}
```

## Row

::: {.callout-tip appearance="minimal"}
**Mensaje clave:** La brecha no explicada es **peor en zonas rurales** y para
**mujeres de grupos étnicos**, donde la intersección de género con otras dimensiones
de desigualdad amplifica la penalización salarial. Las políticas de equidad salarial
deben priorizar estos territorios y poblaciones.
:::

## Row

::: {.callout-tip appearance="minimal" collapse="true"}
## Nota metodológica

Método: **Oaxaca-Blinder twofold** (Blinder, 1973; Oaxaca, 1973).
Se descompone la diferencia en el logaritmo del salario por hora entre hombres y mujeres
en dos partes: (1) la explicada por diferencias en características observables
(educación, experiencia, sector, posición ocupacional y zona) y (2) la no explicada,
que puede reflejar discriminación u otros factores no observados.
Se utilizan los coeficientes masculinos como referencia (group.weight = 0).
Errores estándar por bootstrap (R = 30). Muestra trimada al P1–P99 del salario/hora.
La línea punteada en 2021 indica el cambio de marco muestral censal.
:::

## Tabla detalle {height=20%}

```{r}
#| title: "Tabla detallada de resultados O-B"

tabla_ob <- ob_all |>
  filter(componente != "Brecha total") |>
  mutate(
    pct    = round(valor * 100, 2),
    se_pct = round(se * 100, 2),
    resultado = ifelse(is.na(pct), "N/D", paste0(pct, " (±", se_pct, ")"))
  ) |>
  select(anio, corte, grupo, componente, resultado, n_hombres, n_mujeres) |>
  arrange(anio, corte, grupo, componente)

datatable(
  tabla_ob,
  rownames   = FALSE,
  filter     = "top",
  extensions = "Buttons",
  colnames   = c("Año", "Corte", "Grupo", "Componente",
                  "Diferencia % (±SE)", "N Hombres", "N Mujeres"),
  options    = list(
    pageLength = 10, scrollX = TRUE,
    dom = "Bfrtip", buttons = list(list(extend = "csv", text = "Descargar CSV"),
                                      list(extend = "excel", text = "Descargar Excel")),
    language = list(search = "Buscar:", info = "_START_ a _END_ de _TOTAL_",
                    paginate = list(previous = "Anterior", `next` = "Siguiente"))
  ),
  caption = htmltools::tags$caption(
    style = "color: gray; font-size: 11px;",
    paste("Descomposición Oaxaca-Blinder —", CAPTION)
  )
)
```


# ¿Es real la brecha?

## Row

::: {.callout-note appearance="minimal"}
**¿Qué pasa si comparamos solo personas con exactamente el mismo perfil?**
Este método empareja hombres y mujeres con la misma educación, edad, tipo de empleo y zona,
sin asumir relaciones matemáticas entre las variables. Si la brecha persiste entre personas
idénticas en papel, es evidencia robusta de desigualdad.
:::

## Tarjetas {height=8%}

```{r}
#| content: valuebox
#| title: "Entre personas con el mismo perfil, los hombres ganan"
list(
  value = paste0(round(abs(nopo_D0) * 100, 1), "% más"),
  color = COLOR_NO_EXPLICADO,
  icon  = "exclamation-triangle"
)
```

```{r}
#| content: valuebox
#| title: "Personas que pudieron ser comparadas"
list(
  value = paste0(round(nopo_pct_match, 1), "%"),
  color = COLOR_EXPLICADO,
  icon  = "people"
)
```

```{r}
#| content: valuebox
#| title: "Brecha salarial total — 2025"
list(
  value = paste0(pct_brecha, "%"),
  color = COLOR_BRECHA,
  icon  = "arrow-left-right"
)
```

## Row {height=20%}
### Row {.tabset}

```{r}
#| title: "¿Cómo se descompone la brecha? (4 componentes)"

plot_nopo <- nopo_por_anio |>
  filter(componente != "Brecha total") |>
  mutate(
    pct = valor * 100,
    componente = recode(componente,
      "D_0" = "No explicada (entre iguales)",
      "D_X" = "Por características (perfiles)",
      "D_M" = "Hombres sin par",
      "D_F" = "Mujeres sin par"
    ),
    componente = factor(componente, levels = c(
      "Por características (perfiles)", "No explicada (entre iguales)",
      "Hombres sin par", "Mujeres sin par"
    ))
  )

p_nopo <- ggplot(plot_nopo, aes(x = anio, y = pct, fill = componente)) +
  geom_col(position = "stack", width = 0.7) +
  geom_hline(yintercept = 0, linewidth = 0.5, color = "#333333") +
  scale_fill_manual(
    values = c(
      "Por características (perfiles)" = COLOR_EXPLICADO,
      "No explicada (entre iguales)"   = COLOR_NO_EXPLICADO,
      "Hombres sin par"        = COLOR_DM,
      "Mujeres sin par"        = COLOR_DF
    ),
    name = ""
  ) +
  scale_x_continuous(breaks = unique(plot_nopo$anio)) +
  labs(x = NULL, y = "Diferencia salarial (%)", caption = CAPTION) +
  theme_minimal(base_size = 13) +
  theme(legend.position = "top")

ggplotly(p_nopo, tooltip = c("x", "fill", "y")) |>
  layout(legend = list(orientation = "h", y = 1.15))
```



```{r}
#| title: "Brecha entre iguales por año"

plot_d0 <- nopo_por_anio |>
  filter(componente == "D_0", !is.na(valor)) |>
  mutate(pct = valor * 100)

p_d0 <- ggplot(plot_d0, aes(x = anio, y = pct)) +
  geom_line(linewidth = 1.2, color = COLOR_NO_EXPLICADO) +
  geom_point(size = 3, color = COLOR_NO_EXPLICADO) +
  geom_hline(yintercept = 0, linetype = "dashed", color = "#adb5bd") +
  geom_vline(xintercept = 2021, linetype = "dotted", color = "#adb5bd") +
  scale_x_continuous(breaks = unique(plot_d0$anio)) +
  labs(
    x = NULL, y = "Brecha no explicada (%)",
    subtitle = "Componente D₀ (brecha entre iguales)",
    caption = CAPTION
  ) +
  theme_minimal(base_size = 13)

ggplotly(p_d0)
```

## Row

```{r}
#| output: asis
cat(paste0(
  '::: {.callout-warning appearance="minimal"}\n',
  '**Validación cruzada:** ',
  'La brecha entre iguales (Ñopo: ', round(abs(nopo_D0) * 100, 1), '%) ',
  'es coherente con la brecha no explicada de la pestaña anterior ',
  '(Oaxaca-Blinder: ', abs(lp_no_explicado), '%). ',
  'Dos métodos distintos confirman el mismo hallazgo: a iguales condiciones, ',
  'los hombres ganan más.\n',
  ':::'
))
```

## Row

::: {.callout-tip appearance="minimal" collapse="true"}
## Nota metodológica

Método: **Ñopo (2008)**. Matching exacto por educación (4 grupos),
edad (5 grupos), posición ocupacional y zona. Descompone la brecha en 4 partes:
D~X~ (diferencia en perfiles), D~0~ (brecha entre iguales),
D~M~ (hombres sin par comparable) y D~F~ (mujeres sin par comparable).
No asume relaciones matemáticas entre variables, lo que lo hace robusto como
validación del método Oaxaca-Blinder.
:::

## Tabla detalle {height=20%}

```{r}
#| title: "Tabla detallada de resultados Ñopo"

tabla_nopo <- nopo_por_anio |>
  mutate(
    pct = round(valor * 100, 2),
    pct_matching = round(pct_matching, 1),
    componente_label = recode(componente,
      "Brecha total" = "Brecha total",
      "D_0" = "No explicada — entre iguales (D0)",
      "D_X" = "Por características — perfiles (D_X)",
      "D_M" = "Hombres sin par (D_M)",
      "D_F" = "Mujeres sin par (D_F)"
    )
  ) |>
  select(anio, componente_label, pct, n_hombres, n_mujeres, pct_matching) |>
  arrange(anio, componente_label)

datatable(
  tabla_nopo,
  rownames   = FALSE,
  filter     = "top",
  extensions = "Buttons",
  colnames   = c("Año", "Componente", "Diferencia (%)",
                  "N Hombres", "N Mujeres", "% Matching"),
  options    = list(
    pageLength = 10, scrollX = TRUE,
    dom = "Bfrtip", buttons = list(list(extend = "csv", text = "Descargar CSV"),
                                      list(extend = "excel", text = "Descargar Excel")),
    language = list(search = "Buscar:", info = "_START_ a _END_ de _TOTAL_",
                    paginate = list(previous = "Anterior", `next` = "Siguiente"))
  ),
  caption = htmltools::tags$caption(
    style = "color: gray; font-size: 11px;",
    paste("Descomposición Ñopo —", CAPTION)
  )
)
```

::: {.callout-tip appearance="minimal" collapse="true"}
## Replicabilidad

Este análisis es **replicable y adaptable** a otros contextos:

- **Datos:** Cualquier encuesta de hogares con variables de sexo, edad, educación,
  ingreso laboral, sector, posición ocupacional y factor de expansión. En la región:
  ENOE (México), EPH (Argentina), PNAD (Brasil), CASEN (Chile).
- **Código:** Disponible en [GitHub](https://github.com/equilab-ean/equilab-dat4ccion-2026).
  Scripts R modulares con paquetes `oaxaca` y funciones custom para Ñopo.
- **Limitaciones conocidas:** Bootstrap R=30 (ampliar para publicación formal).
  Muestra trimada P1–P99 del salario/hora. Proxy de experiencia (edad - educación - 6).
  El ingreso por hora se calcula como ing_total / (horas_sem × 4.33).
- **Escalamiento:** Los módulos O-B y Ñopo pueden aplicarse a cualquier variable continua
  de resultado (salario, horas, productividad) con las mismas variables de matching.
:::

## Implicaciones para la política pública

::: {.callout-warning appearance="minimal" icon=false}
### ¿Qué revelan estos datos sobre las brechas salariales?

Esta sección demuestra, con tres métodos independientes, que **las mujeres colombianas
ganan menos que los hombres a iguales condiciones**. Tres hallazgos clave:

1. **La brecha en el promedio salarial es de `r vb_brecha_media`%**, y crece
   significativamente con el nivel educativo — las mujeres más calificadas enfrentan
   la mayor penalización salarial.

2. **`r abs(lp_no_explicado)`% de la brecha no se explica por diferencias en educación,
   experiencia o sector** (Oaxaca-Blinder). La validación por matching exacto (Ñopo)
   confirma una brecha de `r round(abs(nopo_D0) * 100, 1)`% entre personas con el
   mismo perfil. Dos métodos distintos, un mismo resultado.

3. **La brecha es peor en zonas rurales y para mujeres de grupos étnicos**, donde la
   intersección de género con otras dimensiones de desigualdad amplifica la penalización
   salarial.

**¿Quién debería actuar?** El Ministerio del Trabajo (políticas de transparencia salarial
y auditorías de brecha), el Ministerio de Educación (retorno equitativo a la inversión
educativa), secretarías departamentales (focalización en territorios con mayor brecha),
y organizaciones de empleadores (diagnóstico interno de equidad remunerativa).

### Síntesis del Radar de Brechas

Las tres páginas de este dashboard cuentan una historia completa:

- **Acceso laboral →** Solo 48 de cada 100 mujeres participan del mercado laboral (vs 81 hombres).
  Más de la mitad de la brecha no se explica por características observables.
- **Calidad del empleo →** Las mujeres se concentran en empleos domésticos, informales y
  sin remuneración, con alta segregación sectorial.
- **Brechas salariales →** A iguales condiciones, los hombres ganan entre 8-10% más.
  La brecha crece con la educación y es peor en la ruralidad y para grupos étnicos.

Estos hallazgos confirman que **la desigualdad laboral de género en Colombia es estructural,
multidimensional y persistente**. No se resolverá solo con más educación ni solo con el
paso del tiempo.

**← Página anterior:** [Calidad del Empleo](p2_calidad.qmd) | **Inicio →** [Radar de Brechas](index.qmd)
:::
