---
title: "Mujeres diversas en el mercado laboral"
format:
  closeread-html:
    remove-header-space: true
    debug-mode: false
    cr-style:
      narrative-background-color-sidebar: "#f4f4f4"
      narrative-text-color-sidebar: "#212529"
      narrative-font-family: "'Public Sans', 'Segoe UI', system-ui, sans-serif"
      narrative-font-size: "1.1rem"
      narrative-sidebar-width: "minmax(380px, 1fr)"
      narrative-border-radius: "5px"
      section-background-color: "#f4f4f4"
css: styles/equilab.css
execute:
  warning: false
  message: false
---

```{r}
#| include: false

# ── Librerias ────────────────────────────────────────────────
library(arrow)
library(dplyr)
library(tidyr)
library(ggplot2)
library(plotly)
library(scales)
library(gt)

# ── Constantes ───────────────────────────────────────────────
COLOR_CIS   <- "#6b2d50"
COLOR_TRANS  <- "#0086ab"
COLOR_NEUTRO <- "#6c757d"

CAPTION <- "Fuente: DANE, GEIH 2022–2025 (Marco Muestral 2018). Cálculos: EQUILAB — DAT4CCIÓN 2026."

# ── Carga de datos precalculados ─────────────────────────────
tasas     <- read_parquet("datos/p4d_tasas_acceso.parquet")
calidad   <- read_parquet("datos/p4d_calidad.parquet")
salarios  <- read_parquet("datos/p4d_salarios.parquet")
panorama  <- read_parquet("datos/p4d_panorama_poblacion.parquet")
posicion  <- read_parquet("datos/p4d_posicion_ocupacional.parquet")
orientacion <- read_parquet("datos/p4d_orientacion_mujer.parquet")

# ── Subconjuntos frecuentes ──────────────────────────────────
tasas_agg    <- tasas |> filter(anio == "2022-2025", tipo == "tipo_mujer")
calidad_agg  <- calidad |> filter(anio == "2022-2025", tipo == "tipo_mujer")
salarios_agg <- salarios |> filter(anio == "2022-2025", tipo == "tipo_mujer")

# Panorama de todas las identidades (agregado)
tasas_id     <- tasas |> filter(anio == "2022-2025", tipo == "identidad")
calidad_id   <- calidad |> filter(anio == "2022-2025", tipo == "identidad")
salarios_id  <- salarios |> filter(anio == "2022-2025", tipo == "identidad")
```

```{=html}
<div class="p4-hero">
  <span class="p4-hero-badge">Análisis 4 · DAT4CCIÓN 2026</span>
  <h1>Mujeres diversas<br>en el mercado laboral</h1>
  <p>Condiciones de acceso, calidad de empleo e ingresos de mujeres
  cisgénero y mujeres trans en Colombia, 2022–2025.</p>
  <div class="p4-hero-colores">
    <span class="p4-hero-chip cis"><span class="dot"></span>Mujer cis</span>
    <span class="p4-hero-chip trans"><span class="dot"></span>Mujer trans</span>
  </div>
</div>
```

<!-- ═══════════════════════════════════════════════════════════
     SECCION 1: INTRODUCCION
     ═══════════════════════════════════════════════════════════ -->

:::{.cr-section .lila-section layout="sidebar-left"}

:::{focus-on="cr-intro"}
[01]{.p4-seccion-num}

[*¿Cómo participan las\
mujeres diversas en\
el mercado laboral\
colombiano?*]{.eq-sidebar-titulo}
:::

:::{#cr-intro}
```{=html}
<div class="eq-hicimos-texto">
  <p>Desde 2022, la Gran Encuesta Integrada de Hogares (GEIH)
  del DANE incluye preguntas sobre <strong>identidad de género</strong>
  y <strong>orientación sexual</strong> para personas mayores de 18 años.</p>
  <p>Esto permite, por primera vez, caracterizar las condiciones laborales
  de las <strong>mujeres trans</strong> en Colombia y compararlas con las
  de las mujeres cisgénero.</p>
  <p>Este análisis cubre el período <strong>2022–2025</strong> y utiliza
  estimaciones ponderadas con coeficiente de variación (CV) para evaluar
  la confiabilidad estadística de cada indicador.</p>
</div>
```
:::

:::

<!-- ═══════════════════════════════════════════════════════════
     SECCION 2: PANORAMA — distribucion de identidad de genero
     ═══════════════════════════════════════════════════════════ -->

:::{.cr-section .lila-section layout="sidebar-left"}

:::{focus-on="cr-panorama"}
[02]{.p4-seccion-num}

[*¿Cómo se distribuye\
la identidad de\
género en Colombia?*]{.eq-sidebar-titulo}

[La GEIH identifica seis categorías a partir del cruce entre sexo asignado
al nacer e identidad de género autopercibida. Las mujeres (cis y trans)
representan el **52.3%** de la muestra expandida.]{.eq-sidebar-sub}
:::

:::{#cr-panorama}
```{r}
#| fig-width: 6
#| fig-height: 5
#| warning: false
#| message: false

ICONS_PER_ROW <- 25

pano <- panorama |>
  mutate(
    identidad_label = factor(identidad_label,
      levels = c("Mujer cis", "Hombre cis", "Mujer trans",
                 "Hombre trans", "No binario", "Otra identidad")),
    n_icons = pmax(1L, round(as.numeric(pct_pob))),
    n_rows  = ceiling(n_icons / ICONS_PER_ROW),
    color   = case_when(
      identidad_label == "Mujer cis"   ~ COLOR_CIS,
      identidad_label == "Mujer trans" ~ COLOR_TRANS,
      TRUE ~ COLOR_NEUTRO
    )
  ) |>
  arrange(desc(identidad_label)) |>
  mutate(y_base = cumsum(lag(n_rows, default = 0L) + 1.5))

icons_df <- pano |>
  rowwise() |>
  mutate(pos = list(seq_len(n_icons))) |>
  unnest(pos) |>
  mutate(
    x   = ((pos - 1L) %% ICONS_PER_ROW) + 1L,
    y   = y_base + (pos - 1L) %/% ICONS_PER_ROW,
    tip = paste0("<b>", identidad_label, "</b><br>",
                 pct_pob, "% del total expandido<br>",
                 "Población: ", format(round(poblacion), big.mark = "."),
                 "<br>Observaciones: ", format(n_obs, big.mark = "."))
  )

labs_df <- pano |>
  mutate(
    y_label = y_base + (n_rows - 1) / 2,
    lbl     = paste0(identidad_label, "  ", pct_pob, "%")
  )

p_iso <- ggplot() +
  geom_point(
    data  = icons_df,
    aes(x = x, y = y, color = color, text = tip),
    size  = 3.5, shape = 19
  ) +
  geom_text(
    data  = labs_df,
    aes(x = 0.2, y = y_label, label = lbl, color = color),
    hjust = 1, size = 2.8, fontface = "bold"
  ) +
  scale_color_identity() +
  scale_x_continuous(limits = c(-12, 26), expand = c(0, 0)) +
  theme_void(base_family = "Public Sans") +
  theme(
    plot.margin  = margin(8, 8, 8, 8),
    plot.caption = element_text(size = 7, color = "#6c757d", hjust = 0)
  ) +
  labs(caption = CAPTION)

ggplotly(p_iso, tooltip = "text") |>
  layout(
    showlegend    = FALSE,
    paper_bgcolor = "rgba(0,0,0,0)",
    plot_bgcolor  = "rgba(0,0,0,0)"
  )
```
:::

:::

<!-- ═══════════════════════════════════════════════════════════
     SECCION 3: ACCESO AL MERCADO LABORAL
     ═══════════════════════════════════════════════════════════ -->

:::{.cr-section .lila-section layout="sidebar-left"}

:::{focus-on="cr-acceso"}

[03]{.p4-seccion-num}

## Acceso al mercado laboral

```{r}
#| output: asis
tgp_cis   <- tasas_agg |> filter(grupo == "Mujer cis")   |> pull(TGP)
tgp_trans <- tasas_agg |> filter(grupo == "Mujer trans")  |> pull(TGP)
to_cis    <- tasas_agg |> filter(grupo == "Mujer cis")    |> pull(TO)
to_trans  <- tasas_agg |> filter(grupo == "Mujer trans")  |> pull(TO)
td_trans  <- tasas_agg |> filter(grupo == "Mujer trans")  |> pull(TD)
cv_td     <- tasas_agg |> filter(grupo == "Mujer trans")  |> pull(cv_TD)

cat(paste0(
  "Las mujeres trans presentan una **tasa global de participación del ",
  tgp_trans, "%**, significativamente mayor que la de las mujeres cisgénero (",
  tgp_cis, "%). Esto sugiere una mayor presión por insertarse en el mercado laboral.\n\n",
  "La **tasa de ocupación** de las mujeres trans es del ", to_trans,
  "% frente al ", to_cis, "% de las mujeres cis.\n\n",
  "La **tasa de desempleo** de las mujeres trans es del ", td_trans,
  "%, aunque esta estimación tiene un CV de ", cv_td,
  "%, lo que indica baja confiabilidad estadística."
))
```

:::

:::{#cr-acceso}
```{r}
#| fig-width: 5.5
#| fig-height: 4

tasas_plot <- tasas_agg |>
  select(grupo, TGP, TO, TD, cv_TGP, cv_TO, cv_TD) |>
  tidyr::pivot_longer(
    cols = c(TGP, TO, TD),
    names_to = "indicador",
    values_to = "valor"
  ) |>
  mutate(
    cv = case_when(
      indicador == "TGP" ~ cv_TGP,
      indicador == "TO"  ~ cv_TO,
      indicador == "TD"  ~ cv_TD
    ),
    cal = case_when(
      cv <= 7  ~ "Preciso",
      cv <= 14 ~ "Aceptable",
      cv <= 20 ~ "Regular",
      TRUE     ~ "No confiable"
    ),
    label = paste0(valor, "%", ifelse(cv > 20, "*", "")),
    indicador = factor(indicador, levels = c("TGP", "TO", "TD"),
                       labels = c("Participación\n(TGP)",
                                  "Ocupación\n(TO)",
                                  "Desempleo\n(TD)"))
  )

p <- ggplot(tasas_plot,
       aes(x = indicador, y = valor, fill = grupo,
           text = paste0(grupo, "\n", indicador, ": ", valor, "%",
                         "\nCV: ", cv, "% (", cal, ")"))) +
  geom_col(position = position_dodge(width = 0.7), width = 0.6) +
  geom_text(aes(label = label),
            position = position_dodge(width = 0.7),
            vjust = -0.5, size = 3) +
  scale_fill_manual(values = c("Mujer cis" = COLOR_CIS,
                                "Mujer trans" = COLOR_TRANS),
                     name = NULL) +
  scale_y_continuous(expand = expansion(mult = c(0, 0.15))) +
  labs(x = NULL, y = "Porcentaje (%)",
       caption = paste0(CAPTION, "\n* CV > 20%: estimación no confiable.")) +
  theme_minimal(base_family = "Public Sans") +
  theme(
    legend.position = "top",
    plot.caption = element_text(size = 7, color = "#6c757d")
  )

ggplotly(p, tooltip = "text") |>
  layout(
    legend        = list(orientation = "h", x = 0.2, y = 1.1),
    paper_bgcolor = "rgba(0,0,0,0)",
    plot_bgcolor  = "rgba(0,0,0,0)"
  )
```
:::

:::

<!-- ═══════════════════════════════════════════════════════════
     SECCION 4: CALIDAD DEL EMPLEO
     ═══════════════════════════════════════════════════════════ -->

:::{.cr-section .lila-section layout="sidebar-left"}

:::{focus-on="cr-calidad"}

[04]{.p4-seccion-num}

## Calidad del empleo

```{r}
#| output: asis
inf_cis   <- calidad_agg |> filter(grupo == "Mujer cis")  |> pull(tasa_informalidad)
inf_trans <- calidad_agg |> filter(grupo == "Mujer trans") |> pull(tasa_informalidad)
cv_inf    <- calidad_agg |> filter(grupo == "Mujer trans") |> pull(cv_informalidad)
hrs_cis   <- calidad_agg |> filter(grupo == "Mujer cis")  |> pull(mediana_horas)
hrs_trans <- calidad_agg |> filter(grupo == "Mujer trans") |> pull(mediana_horas)

cat(paste0(
  "La **informalidad** entre las mujeres trans alcanza el **", inf_trans,
  "%** (CV: ", cv_inf, "%), frente al ", inf_cis,
  "% de las mujeres cisgénero. Esta brecha de ",
  round(inf_trans - inf_cis, 1),
  " puntos porcentuales refleja la precariedad de su inserción laboral.\n\n",
  "La **mediana de horas semanales** trabajadas es similar: ",
  hrs_trans, " horas para mujeres trans vs ", hrs_cis,
  " para mujeres cis, lo que indica cargas laborales comparables ",
  "pero en condiciones de mayor informalidad."
))
```

:::

:::{#cr-calidad}
```{r}
#| fig-width: 5.5
#| fig-height: 5

# Posicion ocupacional
pos_plot <- posicion |>
  mutate(
    posicion_label = factor(posicion_label,
      levels = c("Empleado particular", "Cuenta propia",
                 "Empleado gobierno", "Empleado domestico",
                 "Patron o empleador", "Trab. familiar sin pago",
                 "Jornalero / Sin remun."))
  ) |>
  filter(!is.na(posicion_label))

p <- ggplot(pos_plot,
       aes(x = posicion_label, y = pct, fill = tipo_mujer,
           text = paste0(tipo_mujer, "\n", posicion_label,
                         "\n", pct, "% (n=", n_obs, ")"))) +
  geom_col(position = position_dodge(width = 0.7), width = 0.6) +
  scale_fill_manual(values = c("Mujer cis" = COLOR_CIS,
                                "Mujer trans" = COLOR_TRANS),
                     name = NULL) +
  coord_flip() +
  labs(x = NULL, y = "Porcentaje (%)",
       title = "Distribución por posición ocupacional",
       caption = CAPTION) +
  theme_minimal(base_family = "Public Sans") +
  theme(
    legend.position = "top",
    plot.caption = element_text(size = 7, color = "#6c757d")
  )

ggplotly(p, tooltip = "text") |>
  layout(
    legend        = list(orientation = "h", x = 0.2, y = 1.08),
    paper_bgcolor = "rgba(0,0,0,0)",
    plot_bgcolor  = "rgba(0,0,0,0)"
  )
```
:::

:::

<!-- ═══════════════════════════════════════════════════════════
     SECCION 5: INGRESOS
     ═══════════════════════════════════════════════════════════ -->

:::{.cr-section .lila-section layout="sidebar-left"}

:::{focus-on="cr-ingresos"}

[05]{.p4-seccion-num}

## Ingresos laborales

```{r}
#| output: asis
med_cis   <- salarios_agg |> filter(grupo == "Mujer cis")  |> pull(mediana_mensual)
med_trans <- salarios_agg |> filter(grupo == "Mujer trans") |> pull(mediana_mensual)
cv_trans  <- salarios_agg |> filter(grupo == "Mujer trans") |> pull(cv_ingreso)
brecha    <- round((med_cis - med_trans) / med_cis * 100, 1)

cat(paste0(
  "La **mediana del ingreso mensual** de las mujeres trans es de **$",
  format(med_trans, big.mark = "."), "**, frente a $",
  format(med_cis, big.mark = "."), " de las mujeres cis. ",
  "Esto representa una **brecha descriptiva del ", brecha, "%**.\n\n",
  "El CV de la estimación para mujeres trans es del ", cv_trans,
  "%, lo que la ubica como una estimación aceptable.\n\n",
  "**Nota metodológica:** no se aplica un modelo de descomposición ",
  "Oaxaca-Blinder para esta subpoblación porque el tamaño muestral ",
  "de mujeres trans (n=173 con ingreso válido) es insuficiente para ",
  "estimar de forma confiable los coeficientes de una regresión con ",
  "múltiples controles."
))
```

:::

:::{#cr-ingresos}
```{r}
#| fig-width: 5
#| fig-height: 4

sal_plot <- salarios_id |>
  mutate(
    color = case_when(
      grupo == "Mujer cis" ~ COLOR_CIS,
      grupo == "Mujer trans" ~ COLOR_TRANS,
      TRUE ~ COLOR_NEUTRO
    ),
    grupo = factor(grupo,
      levels = c("Mujer cis", "Hombre cis", "Mujer trans",
                 "Hombre trans", "No binario", "Otra identidad"))
  )

p <- ggplot(sal_plot,
       aes(x = grupo, y = mediana_mensual / 1e6, fill = color,
           text = paste0(grupo,
                         "\nMediana: $", format(mediana_mensual, big.mark = "."),
                         "\nMedia: $", format(media_mensual, big.mark = "."),
                         "\nCV: ", cv_ingreso, "% (", cal_ingreso, ")",
                         "\nn = ", n_obs))) +
  geom_col(width = 0.7) +
  scale_fill_identity() +
  scale_y_continuous(labels = label_number(prefix = "$", suffix = "M", scale = 1)) +
  labs(x = NULL, y = "Mediana ingreso mensual (millones)",
       title = "Ingreso mensual por identidad de género",
       caption = CAPTION) +
  theme_minimal(base_family = "Public Sans") +
  theme(
    axis.text.x = element_text(angle = 30, hjust = 1, size = 9),
    plot.caption = element_text(size = 7, color = "#6c757d")
  )

ggplotly(p, tooltip = "text") |>
  layout(
    showlegend    = FALSE,
    paper_bgcolor = "rgba(0,0,0,0)",
    plot_bgcolor  = "rgba(0,0,0,0)"
  )
```
:::

:::

<!-- ═══════════════════════════════════════════════════════════
     SECCION 6: PANORAMA POR IDENTIDAD (tabla resumen)
     ═══════════════════════════════════════════════════════════ -->

:::{.cr-section .lila-section layout="sidebar-left"}

:::{focus-on="cr-resumen"}
[06]{.p4-seccion-num}

[*Resumen de\
indicadores\
por identidad\
de género*]{.eq-sidebar-titulo}

[Tabla comparativa con los principales indicadores laborales para cada
categoría de identidad de género. El semáforo de confiabilidad se basa
en el coeficiente de variación (CV):
**Preciso** (CV ≤ 7%), **Aceptable** (≤ 14%), **Regular** (≤ 20%),
**No confiable** (> 20%).]{.eq-sidebar-sub}
:::

:::{#cr-resumen}
```{r}
resumen <- tasas_id |>
  select(grupo, TGP, cal_TGP, TO, cal_TO, n_obs_tasa = n_obs) |>
  left_join(
    calidad_id |> select(grupo, tasa_informalidad, cal_informalidad),
    by = "grupo"
  ) |>
  left_join(
    salarios_id |> select(grupo, mediana_mensual, cal_ingreso, n_obs_sal = n_obs),
    by = "grupo"
  ) |>
  mutate(
    grupo = factor(grupo,
      levels = c("Mujer cis", "Mujer trans", "Hombre cis",
                 "Hombre trans", "No binario", "Otra identidad"))
  ) |>
  arrange(grupo)

resumen |>
  gt() |>
  cols_label(
    grupo = "Identidad",
    TGP = "TGP (%)",
    cal_TGP = "",
    TO = "TO (%)",
    cal_TO = "",
    tasa_informalidad = "Informal. (%)",
    cal_informalidad = "",
    mediana_mensual = "Mediana ing.",
    cal_ingreso = "",
    n_obs_tasa = "n (PET)",
    n_obs_sal = "n (salario)"
  ) |>
  fmt_number(columns = mediana_mensual, sep_mark = ".", dec_mark = ",", decimals = 0) |>
  fmt_number(columns = c(n_obs_tasa, n_obs_sal), sep_mark = ".", decimals = 0) |>
  tab_style(
    style = cell_text(size = "x-small", color = "#6c757d"),
    locations = cells_body(columns = c(cal_TGP, cal_TO, cal_informalidad, cal_ingreso))
  ) |>
  tab_header(
    title = "Indicadores laborales por identidad de género",
    subtitle = "Colombia 2022–2025 (agregado)"
  ) |>
  tab_source_note(CAPTION) |>
  tab_options(
    table.font.size = "small",
    heading.title.font.size = "medium"
  )
```
:::

:::

<!-- ═══════════════════════════════════════════════════════════
     SECCION 7: NOTA METODOLOGICA
     ═══════════════════════════════════════════════════════════ -->

:::{.cr-section .lila-section layout="sidebar-left"}

:::{focus-on="cr-metodo"}
[07]{.p4-seccion-num}

[*Nota\
metodológica*]{.eq-sidebar-titulo}
:::

:::{#cr-metodo}
```{=html}
<div class="p4-nota-metodologica" style="font-size:0.85rem; line-height:1.6;">
  <p><strong>Fuente:</strong> DANE, Gran Encuesta Integrada de Hogares (GEIH), módulo de identidad de género y orientación sexual. Marco muestral 2018. Período: enero 2022 – marzo 2025. <strong>Identidad de género:</strong> se construye cruzando P3271 (sexo al nacer: masculino/femenino) y P3039 (¿usted se reconoce como?: hombre, mujer, persona no binaria, otra identidad); solo aplica a mayores de 18 años. <strong>Mujer trans:</strong> persona que se reconoce como mujer (P3039 = 2) con sexo asignado al nacer masculino (P3271 = 1); total en la muestra: 640 observaciones. <strong>Confiabilidad:</strong> todas las estimaciones incluyen el coeficiente de variación (CV) calculado con <code>survey::svydesign</code>; estimaciones con CV &gt; 20% se marcan como no confiables. <strong>Limitación principal:</strong> el tamaño muestral de mujeres trans es reducido (640 obs. en PET, 393 ocupadas, 173 con ingreso válido), lo que impide desagregaciones por departamento, educación o año individual y descarta modelos como Oaxaca-Blinder. <strong>Proxy de informalidad:</strong> posición ocupacional en categorías 4 (cuenta propia), 6 (trabajador familiar sin pago), 7 y 8 (jornalero/sin remuneración), agrupadas para evitar swap de códigos entre marcos muestrales.</p>
</div>
```
:::

:::
