---
title: "Mujeres diversas en el mercado laboral"
format:
  closeread-html:
    remove-header-space: true
    debug-mode: false
    cr-style:
      narrative-background-color-sidebar: "#f4f4f4"
      narrative-text-color-sidebar: "#212529"
      narrative-font-family: "'Public Sans', 'Segoe UI', system-ui, sans-serif"
      narrative-font-size: "1.1rem"
      narrative-sidebar-width: "minmax(380px, 1fr)"
      narrative-border-radius: "5px"
      section-background-color: "#f4f4f4"
css: styles/equilab.css
---

```{r}
#| include: false

# ── Librerias ────────────────────────────────────────────────
library(arrow)
library(dplyr)
library(tidyr)
library(ggplot2)
library(plotly)
library(scales)
library(gt)
library(htmltools)

# ── Constantes ───────────────────────────────────────────────
COLOR_CIS   <- "#6b2d50"
COLOR_TRANS  <- "#0086ab"
COLOR_NEUTRO <- "#6c757d"

CAPTION <- "Fuente: DANE, GEIH 2022–2025 (Marco Muestral 2018). Cálculos: EQUILAB — DAT4CCIÓN 2026."

# ── Carga de datos precalculados ─────────────────────────────
tasas     <- read_parquet("datos/p4d_tasas_acceso.parquet")
calidad   <- read_parquet("datos/p4d_calidad.parquet")
salarios  <- read_parquet("datos/p4d_salarios.parquet")
panorama  <- read_parquet("datos/p4d_panorama_poblacion.parquet")
posicion  <- read_parquet("datos/p4d_posicion_ocupacional.parquet")

# ── Subconjuntos frecuentes ──────────────────────────────────
tasas_agg    <- tasas |> filter(anio == "2022-2025", tipo == "tipo_mujer")
calidad_agg  <- calidad |> filter(anio == "2022-2025", tipo == "tipo_mujer")
salarios_agg <- salarios |> filter(anio == "2022-2025", tipo == "tipo_mujer")

# Panorama de todas las identidades (agregado)
tasas_id     <- tasas |> filter(anio == "2022-2025", tipo == "identidad")
calidad_id   <- calidad |> filter(anio == "2022-2025", tipo == "identidad")
salarios_id  <- salarios |> filter(anio == "2022-2025", tipo == "identidad")
```

<!-- ═══════════════════════════════════════════════════════════
     SECCION 1: INTRODUCCION
     ═══════════════════════════════════════════════════════════ -->

:::{.cr-section .lila-section layout="sidebar-left"}

:::{focus-on="cr-intro"}
[*¿Cómo participan las\
mujeres diversas en\
el mercado laboral\
colombiano?*]{.eq-sidebar-titulo}
:::

:::{#cr-intro}
```{=html}
<div class="eq-hicimos-texto">
  <p>Desde 2022, la Gran Encuesta Integrada de Hogares (GEIH)
  del DANE incluye preguntas sobre <strong>identidad de género</strong>
  y <strong>orientación sexual</strong> para personas mayores de 18 años.</p>
  <p>Esto permite, por primera vez, caracterizar las condiciones laborales
  de las <strong>mujeres trans</strong> en Colombia y compararlas con las
  de las mujeres cisgénero.</p>
  <p>Este análisis cubre el período <strong>2022–2025</strong> y utiliza
  estimaciones ponderadas con coeficiente de variación (CV) para evaluar
  la confiabilidad estadística de cada indicador.</p>
</div>
```
:::

:::

<!-- ═══════════════════════════════════════════════════════════
     SECCION 2: PANORAMA — distribucion de identidad de genero
     ═══════════════════════════════════════════════════════════ -->

:::{.cr-section .lila-section layout="sidebar-left"}

:::{focus-on="cr-pie1"}
[02]{.p4-seccion-num}

[*¿Cómo se distribuye\
la identidad de\
género en Colombia?*]{.eq-sidebar-titulo}

[La GEIH identifica seis categorías a partir del cruce entre sexo asignado
al nacer e identidad de género autopercibida. Las mujeres (cis y trans)
representan el **52.3%** de la muestra expandida.]{.eq-sidebar-sub}
:::

:::{focus-on="cr-pie2"}
[*¿Cómo se distribuyen\
las identidades\
no cisgénero?*]{.eq-sidebar-titulo}

[Dentro de las personas con identidades diversas, las mujeres trans
son el grupo más numeroso, seguido de hombres trans, personas no
binarias y otras identidades.]{.eq-sidebar-sub}
:::

:::{focus-on="cr-zoom"}
[*Un dato\
que no\
debe perderse*]{.eq-sidebar-titulo}

[Las mujeres trans son una fracción muy pequeña de la muestra expandida.
Esto explica por qué muchas estimaciones para este grupo tienen coeficientes
de variación altos y deben interpretarse con cautela.]{.eq-sidebar-sub}
:::

:::{#cr-pie1}
```{r}
#| warning: false
#| message: false

library(htmltools)

data1 <- panorama |>
  mutate(grupo = ifelse(
    identidad_label %in% c("Mujer cis", "Mujer trans"),
    "Mujeres (cis y trans)", "Resto de identidades"
  )) |>
  group_by(grupo) |>
  summarise(poblacion = sum(poblacion), .groups = "drop") |>
  mutate(
    color_g  = ifelse(grupo == "Mujeres (cis y trans)", COLOR_CIS, COLOR_NEUTRO),
    hover_txt = paste0("<b>", grupo, "</b><br>",
                       format(round(poblacion), big.mark = "."), " personas")
  )

p1 <- plot_ly(
  data1,
  labels     = ~grupo,
  values     = ~poblacion,
  text       = ~hover_txt,
  type       = "pie",
  marker     = list(colors = ~color_g,
                    line   = list(color = "#ffffff", width = 2)),
  textinfo   = "percent",
  textfont   = list(size = 13, family = "Public Sans"),
  hoverinfo  = "text",
  showlegend = FALSE
) |>
  layout(
    title         = list(text = "Distribución: Mujeres y el resto de identidades",
                         font = list(size = 13, family = "Public Sans", color = "#333333"),
                         x = 0.5, xanchor = "center"),
    paper_bgcolor = "#ffffff",
    plot_bgcolor  = "#ffffff",
    margin        = list(t = 50, b = 20, l = 20, r = 20)
  )

div(
  style = "background:#ffffff; border-radius:14px; border:1px solid #d0d0d0; padding:8px; overflow:hidden;",
  p1
)
```
:::

:::{#cr-pie2}
```{r}
#| warning: false
#| message: false

data2 <- panorama |>
  filter(identidad_label %in% c("Mujer trans", "Hombre trans",
                                 "No binario", "Otra identidad")) |>
  mutate(
    color_g   = case_when(
      identidad_label == "Mujer trans"  ~ COLOR_TRANS,
      identidad_label == "Hombre trans" ~ COLOR_CIS,
      identidad_label == "No binario"   ~ COLOR_NEUTRO,
      TRUE                              ~ "#4a6b7a"
    ),
    hover_txt = paste0("<b>", identidad_label, "</b><br>",
                       format(round(poblacion), big.mark = "."), " personas")
  )

p2 <- plot_ly(
  data2,
  labels     = ~identidad_label,
  values     = ~poblacion,
  text       = ~hover_txt,
  type       = "pie",
  marker     = list(colors = ~color_g,
                    line   = list(color = "#ffffff", width = 2)),
  textinfo   = "percent",
  textfont   = list(size = 13, family = "Public Sans"),
  hoverinfo  = "text",
  showlegend = FALSE
) |>
  layout(
    title         = list(text = "Personas con identidad de género diversa",
                         font = list(size = 13, family = "Public Sans", color = "#333333"),
                         x = 0.5, xanchor = "center"),
    paper_bgcolor = "#ffffff",
    plot_bgcolor  = "#ffffff",
    margin        = list(t = 50, b = 20, l = 20, r = 20)
  )

div(
  style = "background:#ffffff; border-radius:14px; border:1px solid #d0d0d0; padding:8px; overflow:hidden;",
  p2
)
```
:::

:::{#cr-zoom}
```{r}
#| warning: false
#| message: false

trans_pob <- panorama |> filter(identidad_label == "Mujer trans") |> pull(poblacion)
trans_pct <- panorama |> filter(identidad_label == "Mujer trans") |> pull(pct_pob)

htmltools::HTML(paste0('
<div style="display:flex; justify-content:center; align-items:center; height:320px;">
  <div style="background:#f5f5f5; border-radius:16px; box-shadow:0 0 0 1px #d8d8d8;
              padding:44px 48px; text-align:center; max-width:340px;">
    <div style="color:#6c757d; font-size:0.85rem; font-family:Public Sans,sans-serif;
                margin-bottom:10px; letter-spacing:0.03em;">
      Mujeres trans en la muestra
    </div>
    <div style="color:', COLOR_TRANS, '; font-size:4rem; font-weight:700;
                font-family:Public Sans,sans-serif; line-height:1;">
      ', trans_pct, '%
    </div>
    <div style="color:#6c757d; font-size:0.78rem; font-family:Public Sans,sans-serif;
                margin-top:14px;">
      de la muestra expandida GEIH 2022–2025
    </div>
  </div>
</div>
'))
```
:::

:::

<!-- ═══════════════════════════════════════════════════════════
     SECCION 3: ACCESO AL MERCADO LABORAL
     ═══════════════════════════════════════════════════════════ -->

:::{.cr-section .lila-section layout="sidebar-left"}

:::{focus-on="cr-acceso"}

## Acceso al mercado laboral

```{r}
#| output: asis
tgp_cis   <- tasas_agg |> filter(grupo == "Mujer cis")   |> pull(TGP)
tgp_trans <- tasas_agg |> filter(grupo == "Mujer trans")  |> pull(TGP)
to_cis    <- tasas_agg |> filter(grupo == "Mujer cis")    |> pull(TO)
to_trans  <- tasas_agg |> filter(grupo == "Mujer trans")  |> pull(TO)
td_trans  <- tasas_agg |> filter(grupo == "Mujer trans")  |> pull(TD)
cv_td     <- tasas_agg |> filter(grupo == "Mujer trans")  |> pull(cv_TD)

cat(paste0(
  "Las mujeres trans presentan una **tasa global de participación del ",
  tgp_trans, "%**, significativamente mayor que la de las mujeres cisgénero (",
  tgp_cis, "%). Esto sugiere una mayor presión por insertarse en el mercado laboral.\n\n",
  "La **tasa de ocupación** de las mujeres trans es del ", to_trans,
  "% frente al ", to_cis, "% de las mujeres cis.\n\n",
  "La **tasa de desempleo** de las mujeres trans es del ", td_trans,
  "%, aunque esta estimación tiene un CV de ", cv_td,
  "%, lo que indica baja confiabilidad estadística."
))
```

:::

:::{#cr-acceso}
```{r}
#| fig-width: 5.5
#| fig-height: 4

tasas_plot <- tasas_agg |>
  select(grupo, TGP, TO, TD, cv_TGP, cv_TO, cv_TD) |>
  tidyr::pivot_longer(
    cols = c(TGP, TO, TD),
    names_to = "indicador",
    values_to = "valor"
  ) |>
  mutate(
    cv = case_when(
      indicador == "TGP" ~ cv_TGP,
      indicador == "TO"  ~ cv_TO,
      indicador == "TD"  ~ cv_TD
    ),
    cal = case_when(
      cv <= 7  ~ "Preciso",
      cv <= 14 ~ "Aceptable",
      cv <= 20 ~ "Regular",
      TRUE     ~ "No confiable"
    ),
    label = paste0(valor, "%", ifelse(cv > 20, "*", "")),
    indicador = factor(indicador, levels = c("TGP", "TO", "TD"),
                       labels = c("Participación\n(TGP)",
                                  "Ocupación\n(TO)",
                                  "Desempleo\n(TD)"))
  )

p <- ggplot(tasas_plot,
       aes(x = indicador, y = valor, fill = grupo,
           text = paste0(grupo, "\n", indicador, ": ", valor, "%",
                         "\nCV: ", cv, "% (", cal, ")"))) +
  geom_col(position = position_dodge(width = 0.7), width = 0.6) +
  geom_text(aes(label = label, y = valor + 2.5),
            position = position_dodge(width = 0.7),
            vjust = 0, size = 3, color = "#333333") +
  scale_fill_manual(values = c("Mujer cis" = COLOR_CIS,
                                "Mujer trans" = COLOR_TRANS),
                     name = NULL) +
  scale_y_continuous(expand = expansion(mult = c(0, 0.2))) +
  labs(x = NULL, y = "Porcentaje (%)",
       caption = paste0(CAPTION, "\n* CV > 20%: estimación no confiable.")) +
  theme_minimal(base_family = "Public Sans") +
  theme(
    legend.position = "top",
    plot.caption = element_text(size = 7, color = "#6c757d")
  )

div(
  style = "background:#ffffff; border-radius:14px; border:1px solid #d0d0d0; padding:8px; overflow:hidden;",
  ggplotly(p, tooltip = "text") |>
    layout(
      legend        = list(orientation = "h", x = 0.2, y = 1.1),
      paper_bgcolor = "#ffffff",
      plot_bgcolor  = "#ffffff",
      margin        = list(t = 40)
    )
)
```
:::

:::

<!-- ═══════════════════════════════════════════════════════════
     SECCION 4: CALIDAD DEL EMPLEO
     ═══════════════════════════════════════════════════════════ -->

:::{.cr-section .lila-section layout="sidebar-left"}

:::{focus-on="cr-calidad"}

## Calidad del empleo

```{r}
#| output: asis
inf_cis   <- calidad_agg |> filter(grupo == "Mujer cis")  |> pull(tasa_informalidad)
inf_trans <- calidad_agg |> filter(grupo == "Mujer trans") |> pull(tasa_informalidad)
cv_inf    <- calidad_agg |> filter(grupo == "Mujer trans") |> pull(cv_informalidad)
hrs_cis   <- calidad_agg |> filter(grupo == "Mujer cis")  |> pull(mediana_horas)
hrs_trans <- calidad_agg |> filter(grupo == "Mujer trans") |> pull(mediana_horas)

cat(paste0(
  "La **informalidad** entre las mujeres trans alcanza el **", inf_trans,
  "%** (CV: ", cv_inf, "%), frente al ", inf_cis,
  "% de las mujeres cisgénero. Esta brecha de ",
  round(inf_trans - inf_cis, 1),
  " puntos porcentuales refleja la precariedad de su inserción laboral.\n\n",
  "La **mediana de horas semanales** trabajadas es similar: ",
  hrs_trans, " horas para mujeres trans vs ", hrs_cis,
  " para mujeres cis, lo que indica cargas laborales comparables ",
  "pero en condiciones de mayor informalidad."
))
```

:::

:::{#cr-calidad}
```{r}
#| fig-width: 5.5
#| fig-height: 5

# Posicion ocupacional
pos_plot <- posicion |>
  mutate(
    posicion_label = factor(posicion_label,
      levels = c("Empleado particular", "Cuenta propia",
                 "Empleado gobierno", "Empleado domestico",
                 "Patron o empleador", "Trab. familiar sin pago",
                 "Jornalero / Sin remun."))
  ) |>
  filter(!is.na(posicion_label))

p <- ggplot(pos_plot,
       aes(x = posicion_label, y = pct, fill = tipo_mujer,
           text = paste0(tipo_mujer, "\n", posicion_label,
                         "\n", pct, "% (n=", n_obs, ")"))) +
  geom_col(position = position_dodge(width = 0.7), width = 0.6) +
  scale_fill_manual(values = c("Mujer cis" = COLOR_CIS,
                                "Mujer trans" = COLOR_TRANS),
                     name = NULL) +
  coord_flip() +
  labs(x = NULL, y = "Porcentaje (%)", caption = CAPTION) +
  theme_minimal(base_family = "Public Sans") +
  theme(
    legend.position = "bottom",
    plot.caption = element_text(size = 7, color = "#6c757d")
  )

div(
  style = "background:#ffffff; border-radius:14px; border:1px solid #d0d0d0; padding:8px; overflow:hidden;",
  ggplotly(p, tooltip = "text") |>
    layout(
      legend        = list(orientation = "h", x = 0.2, y = -0.12),
      paper_bgcolor = "#ffffff",
      plot_bgcolor  = "#ffffff"
    )
)
```
:::

:::

<!-- ═══════════════════════════════════════════════════════════
     SECCION 5: INGRESOS
     ═══════════════════════════════════════════════════════════ -->

:::{.cr-section .lila-section layout="sidebar-left"}

:::{focus-on="cr-ingresos"}

## Ingresos laborales

```{r}
#| output: asis
#| warning: false
#| message: false
med_cis   <- salarios_agg |> filter(grupo == "Mujer cis")  |> pull(mediana_mensual)
med_trans <- salarios_agg |> filter(grupo == "Mujer trans") |> pull(mediana_mensual)
cv_trans  <- salarios_agg |> filter(grupo == "Mujer trans") |> pull(cv_ingreso)
brecha    <- round((med_cis - med_trans) / med_cis * 100, 1)

fmt <- function(x) formatC(x, format = "d", big.mark = ".", decimal.mark = ",")

cat(paste0(
  "La **mediana del ingreso mensual** de las mujeres trans es de **$",
  fmt(med_trans), "**, frente a $",
  fmt(med_cis), " de las mujeres cis. ",
  "Esto representa una **brecha descriptiva del ", brecha, "%**.\n\n",
  "El CV de la estimación para mujeres trans es del ", cv_trans,
  "%, lo que la ubica como una estimación aceptable.\n\n",
  "**Nota metodológica:** no se aplica un modelo de descomposición ",
  "Oaxaca-Blinder para esta subpoblación porque el tamaño muestral ",
  "de mujeres trans (n=173 con ingreso válido) es insuficiente para ",
  "estimar de forma confiable los coeficientes de una regresión con ",
  "múltiples controles."
))
```

:::

:::{#cr-ingresos}
```{r}
#| fig-width: 5
#| fig-height: 4
#| warning: false
#| message: false

sal_comp <- salarios_agg |>
  mutate(
    color     = ifelse(grupo == "Mujer cis", COLOR_CIS, COLOR_TRANS),
    label_val = paste0("$", formatC(mediana_mensual, format = "d", big.mark = ".")),
    tooltip_txt = paste0(
      "<b>", grupo, "</b>",
      "<br>Mediana: $", formatC(mediana_mensual, format = "d", big.mark = "."),
      "<br>CV: ", cv_ingreso, "% (", cal_ingreso, ")",
      "<br>n = ", n_obs
    )
  )

brecha_val <- round((sal_comp |> filter(grupo == "Mujer cis") |> pull(mediana_mensual) -
                     sal_comp |> filter(grupo == "Mujer trans") |> pull(mediana_mensual)) /
                    (sal_comp |> filter(grupo == "Mujer cis") |> pull(mediana_mensual)) * 100, 1)

fig <- plot_ly(
  sal_comp,
  x            = ~grupo,
  y            = ~mediana_mensual / 1e6,
  type         = "bar",
  marker       = list(color = sal_comp$color,
                      line = list(color = "#ffffff", width = 0)),
  text         = ~label_val,
  textposition = "outside",
  textfont     = list(size = 12, family = "Public Sans", color = sal_comp$color),
  hovertext    = ~tooltip_txt,
  hoverinfo    = "text"
) |>
  layout(
    annotations = list(list(
      text      = paste0("Brecha: ", brecha_val, "%"),
      x         = 0.5, y = 1.08, xref = "paper", yref = "paper",
      showarrow = FALSE, xanchor = "center",
      font      = list(size = 11, family = "Public Sans", color = "#6c757d")
    )),
    xaxis = list(title = "", tickfont = list(size = 12, family = "Public Sans")),
    yaxis = list(title = "Mediana ingreso mensual (millones $)",
                 tickfont = list(size = 10),
                 range = c(0, max(sal_comp$mediana_mensual / 1e6) * 1.25)),
    paper_bgcolor = "#ffffff",
    plot_bgcolor  = "#ffffff",
    showlegend    = FALSE,
    margin        = list(t = 50, b = 20, l = 10, r = 10)
  )

div(
  style = "background:#ffffff; border-radius:14px; border:1px solid #d0d0d0; padding:8px; overflow:hidden;",
  fig
)
```
:::

:::

<!-- ═══════════════════════════════════════════════════════════
     SECCION 6: PANORAMA POR IDENTIDAD (tabla resumen)
     ═══════════════════════════════════════════════════════════ -->

:::{.cr-section .lila-section layout="sidebar-left"}

:::{focus-on="cr-resumen"}
[*Resumen de\
indicadores\
por identidad\
de género*]{.eq-sidebar-titulo}

[Tabla comparativa con los principales indicadores laborales para cada
categoría de identidad de género. El semáforo de confiabilidad se basa
en el coeficiente de variación (CV):
**Preciso** (CV ≤ 7%), **Aceptable** (≤ 14%), **Regular** (≤ 20%),
**No confiable** (> 20%).]{.eq-sidebar-sub}
:::

:::{#cr-resumen}
```{r}
resumen <- tasas_id |>
  select(grupo, TGP, cal_TGP, TO, cal_TO, n_obs_tasa = n_obs) |>
  left_join(
    calidad_id |> select(grupo, tasa_informalidad, cal_informalidad),
    by = "grupo"
  ) |>
  left_join(
    salarios_id |> select(grupo, mediana_mensual, cal_ingreso, n_obs_sal = n_obs),
    by = "grupo"
  ) |>
  mutate(
    grupo = factor(grupo,
      levels = c("Mujer cis", "Mujer trans", "Hombre cis",
                 "Hombre trans", "No binario", "Otra identidad"))
  ) |>
  arrange(grupo)

resumen |>
  gt() |>
  cols_label(
    grupo = "Identidad",
    TGP = "TGP (%)",
    cal_TGP = "",
    TO = "TO (%)",
    cal_TO = "",
    tasa_informalidad = "Informal. (%)",
    cal_informalidad = "",
    mediana_mensual = "Mediana ing.",
    cal_ingreso = "",
    n_obs_tasa = "n (PET)",
    n_obs_sal = "n (salario)"
  ) |>
  fmt_number(columns = mediana_mensual, sep_mark = ".", dec_mark = ",", decimals = 0) |>
  fmt_number(columns = c(n_obs_tasa, n_obs_sal), sep_mark = ".", decimals = 0) |>
  tab_style(
    style = cell_text(size = "x-small", color = "#6c757d"),
    locations = cells_body(columns = c(cal_TGP, cal_TO, cal_informalidad, cal_ingreso))
  ) |>
  tab_header(
    title = "Indicadores laborales por identidad de género",
    subtitle = "Colombia 2022–2025 (agregado)"
  ) |>
  tab_source_note(CAPTION) |>
  tab_options(
    table.font.size = "small",
    heading.title.font.size = "medium"
  )
```
:::

:::

<!-- ═══════════════════════════════════════════════════════════
     SECCION 7: NOTA METODOLOGICA
     ═══════════════════════════════════════════════════════════ -->

:::{.cr-section .lila-section layout="sidebar-left"}

:::{focus-on="cr-metodo"}
[*Nota\
metodológica*]{.eq-sidebar-titulo}
:::

:::{focus-on="cr-metodo"}
:::

:::{#cr-metodo}
```{=html}
<div class="eq-hicimos-texto" style="font-size:0.85rem; line-height:1.6;">
  <p><strong>Fuente:</strong> DANE, Gran Encuesta Integrada de Hogares (GEIH), módulo de identidad de género y orientación sexual. Marco muestral 2018. Período: enero 2022 – marzo 2025. <strong>Identidad de género:</strong> se construye cruzando P3271 (sexo al nacer: masculino/femenino) y P3039 (¿usted se reconoce como?: hombre, mujer, persona no binaria, otra identidad); solo aplica a mayores de 18 años. <strong>Mujer trans:</strong> persona que se reconoce como mujer (P3039 = 2) con sexo asignado al nacer masculino (P3271 = 1); total en la muestra: 640 observaciones. <strong>Confiabilidad:</strong> todas las estimaciones incluyen el coeficiente de variación (CV) calculado con <code>survey::svydesign</code>; estimaciones con CV > 20% se marcan como no confiables. <strong>Limitación principal:</strong> el tamaño muestral de mujeres trans es reducido (640 obs. en PET, 393 ocupadas, 173 con ingreso válido), lo que impide desagregaciones por departamento, educación o año individual y descarta modelos como Oaxaca-Blinder. <strong>Proxy de informalidad:</strong> posición ocupacional en categorías 4 (cuenta propia), 6 (trabajador familiar sin pago), 7 y 8 (jornalero/sin remuneración), agrupadas para evitar swap de códigos entre marcos muestrales.</p>
</div>
```
:::

:::
