---
title: "Brechas de Género: Descomposición"
format:
  dashboard:
    orientation: rows
    scrolling: true
    theme: cosmo
    nav-buttons:
      - icon: house
        href: index.qmd
      - icon: github
        href: https://github.com/equilab-ean/equilab-dat4ccion-2026
---

# Brecha Salarial

```{r setup-ob}
#| include: false

library(arrow)
library(dplyr)
library(tidyr)
library(ggplot2)
library(plotly)
library(gt)

# ── Constantes globales ──────────────────────────────────────
COLOR_HOMBRES      <- "#2166AC"
COLOR_MUJERES      <- "#D6604D"
COLOR_BRECHA       <- "#0f3460"
COLOR_EXPLICADO    <- "#4DBBD5"
COLOR_NO_EXPLICADO <- "#E64B35"
COLOR_DM           <- "#F39B7F"
COLOR_DF           <- "#8491B4"
COLOR_NEUTRO       <- "#6c757d"
CAPTION            <- "Fuente: DANE, GEIH 2019–2025. Cálculos: EQUILAB — DAT4CCIÓN 2026."

# ── Leer pre-cálculos O-B ───────────────────────────────────
ob_all     <- read_parquet("datos/p4_ob_resultados.parquet")
ob_detalle <- read_parquet("datos/p4_ob_detalle_vars.parquet")

ob_por_anio  <- ob_all |> filter(corte == "Nacional")
ob_por_zona  <- ob_all |> filter(corte == "Zona")
ob_por_etnia <- ob_all |> filter(corte == "Etnia")

anio_reciente <- max(ob_por_anio$anio)

# ── Métricas value boxes ─────────────────────────────────────
resumen_rec       <- ob_por_anio |> filter(anio == anio_reciente)
brecha_total      <- resumen_rec |> filter(componente == "Brecha total") |> pull(valor)
comp_explicado    <- resumen_rec |> filter(componente == "Explicado") |> pull(valor)
comp_no_explicado <- resumen_rec |> filter(componente == "No explicado") |> pull(valor)

pct_brecha      <- round((exp(abs(brecha_total)) - 1) * 100, 1)
lp_explicado    <- round(comp_explicado * 100, 1)
lp_no_explicado <- round(comp_no_explicado * 100, 1)
```

## Row

::: {.callout-note appearance="minimal"}
**Las mujeres ocupadas en Colombia tienen más educación que los hombres.**
Sin embargo, cuando comparamos personas con las mismas características (educación, experiencia,
sector y zona), los hombres siguen ganando más. Esta sección descompone la brecha salarial
para entender qué parte se explica por diferencias en perfiles y qué parte no tiene
explicación observable.
:::

## Tarjetas 

```{r}
#| content: valuebox
#| title: "A iguales condiciones, los hombres ganan"
list(
  value = paste0(abs(lp_no_explicado), "% más"),
  color = COLOR_NO_EXPLICADO,
  icon  = "exclamation-triangle"
)
```

```{r}
#| content: valuebox
#| title: "Si se reconociera su educación, las mujeres ganarían"
list(
  value = paste0(abs(lp_explicado), "% más"),
  color = COLOR_EXPLICADO,
  icon  = "mortarboard"
)
```

```{r}
#| content: valuebox
#| title: "Brecha bruta total"
list(
  value = paste0(pct_brecha, "%"),
  color = COLOR_BRECHA,
  icon  = "arrow-left-right"
)
```


## Row {height=10%}
### Row {.tabset}

```{r}
#| title: "¿Cómo ha cambiado la brecha salarial?"
plot_data <- ob_por_anio |>
  filter(componente != "Brecha total") |>
  mutate(
    pct = valor * 100,
    componente = recode(componente,
      "Explicado"    = "Por características",
      "No explicado" = "No explicada"
    ),
    componente = factor(componente, levels = c("Por características", "No explicada"))
  )

p <- ggplot(plot_data, aes(x = anio, y = pct, fill = componente)) +
  geom_col(position = "stack", width = 0.7) +
  geom_hline(yintercept = 0, linewidth = 0.5, color = "#333333") +
  scale_fill_manual(
    values = c("Por características" = COLOR_EXPLICADO, "No explicada" = COLOR_NO_EXPLICADO),
    name = ""
  ) +
  scale_x_continuous(breaks = unique(plot_data$anio)) +
  labs(x = NULL, y = "Diferencia salarial (%)", caption = CAPTION) +
  theme_minimal(base_size = 13) +
  theme(legend.position = "top")

ggplotly(p, tooltip = c("x", "fill", "y")) |>
  layout(legend = list(orientation = "h", y = 1.1))
```


```{r}
#| title: "¿Qué factores explican la brecha?"

if (nrow(ob_detalle) > 0) {
  det <- ob_detalle |>
    mutate(
      var_grupo = case_when(
        grepl("esc_anios", variable) ~ "Educación",
        grepl("exp_pot", variable)   ~ "Experiencia",
        grepl("pos_ocup", variable)  ~ "Tipo de empleo",
        grepl("rama1d", variable)    ~ "Sector económico",
        grepl("clase_zona", variable) ~ "Zona (Urb/Rur)",
        TRUE ~ variable
      )
    ) |>
    group_by(var_grupo) |>
    summarise(
      explicado    = sum(explicado, na.rm = TRUE),
      no_explicado = sum(no_explicado, na.rm = TRUE),
      .groups = "drop"
    ) |>
    pivot_longer(cols = c(explicado, no_explicado),
                 names_to = "componente", values_to = "valor") |>
    mutate(
      pct = valor * 100,
      componente_label = ifelse(componente == "explicado",
                                "Por características", "No explicada")
    )

  p2 <- ggplot(det, aes(x = reorder(var_grupo, abs(pct)),
                         y = pct, fill = componente_label)) +
    geom_col(position = "dodge", width = 0.7) +
    geom_hline(yintercept = 0, linewidth = 0.5, color = "#333333") +
    coord_flip() +
    scale_fill_manual(
      values = c("Por características" = COLOR_EXPLICADO, "No explicada" = COLOR_NO_EXPLICADO),
      name = ""
    ) +
    labs(
      x = NULL, y = "Diferencia salarial (%)",
      subtitle = paste0("Año ", anio_reciente),
      caption = CAPTION
    ) +
    theme_minimal(base_size = 12) +
    theme(legend.position = "top")

  ggplotly(p2, tooltip = c("x", "fill", "y")) |>
    layout(legend = list(orientation = "h", y = 1.1))
} else {
  plotly_empty() |> layout(title = "No se pudo calcular el detalle por variable")
}
```

## Row {height=10%}
### Row {.tabset}

```{r}
#| title: "¿Dónde es peor? Por zona"
plot_zona <- ob_por_zona |>
  filter(componente == "No explicado", !is.na(valor)) |>
  mutate(pct = valor * 100)

p3 <- ggplot(plot_zona, aes(x = anio, y = pct, color = grupo)) +
  geom_line(linewidth = 1.2) +
  geom_point(size = 3) +
  geom_hline(yintercept = 0, linetype = "dashed", color = "#adb5bd") +
  geom_vline(xintercept = 2021, linetype = "dotted", color = "#adb5bd") +
  scale_color_manual(values = c("Urbano" = "#2166AC", "Rural" = "#B2182B"), name = "") +
  scale_x_continuous(breaks = unique(plot_zona$anio)) +
  labs(x = NULL, y = "Brecha no explicada (%)", caption = CAPTION) +
  theme_minimal(base_size = 13) +
  theme(legend.position = "top")

ggplotly(p3) |> layout(legend = list(orientation = "h", y = 1.1))
```


```{r}
#| title: "¿Dónde es peor? Por etnia"
plot_etnia <- ob_por_etnia |>
  filter(componente == "No explicado", !is.na(valor)) |>
  mutate(pct = valor * 100)

if (nrow(plot_etnia) > 0) {
  p4 <- ggplot(plot_etnia, aes(x = anio, y = pct, color = grupo)) +
    geom_line(linewidth = 1.2) +
    geom_point(size = 3) +
    geom_hline(yintercept = 0, linetype = "dashed", color = "#adb5bd") +
    geom_vline(xintercept = 2021, linetype = "dotted", color = "#adb5bd") +
    scale_color_manual(
      values = c("No étnico" = "#4393C3", "Étnico" = "#D6604D"), name = ""
    ) +
    scale_x_continuous(breaks = unique(plot_etnia$anio)) +
    labs(x = NULL, y = "Brecha no explicada (%)", caption = CAPTION) +
    theme_minimal(base_size = 13) +
    theme(legend.position = "top")

  ggplotly(p4) |> layout(legend = list(orientation = "h", y = 1.1))
} else {
  plotly_empty() |>
    layout(title = "Muestra insuficiente para descomposición étnica")
}
```

## Row

::: {.callout-tip appearance="minimal" collapse="true"}
## Nota metodológica

Método: **Oaxaca-Blinder twofold** (Blinder, 1973; Oaxaca, 1973).
Se descompone la diferencia en el logaritmo del salario por hora entre hombres y mujeres
en dos partes: (1) la explicada por diferencias en características observables
(educación, experiencia, sector, posición ocupacional y zona) y (2) la no explicada,
que puede reflejar discriminación u otros factores no observados.
Se utilizan los coeficientes masculinos como referencia (group.weight = 0).
Errores estándar por bootstrap (R = 30). Muestra trimada al P1–P99 del salario/hora.
La línea punteada en 2021 indica el cambio de marco muestral censal.
:::

## Tabla detalle {height=50%}


```{r}
#| title: "Tabla detallada de resultados"

tabla_ob <- ob_all |>
  filter(componente != "Brecha total") |>
  mutate(
    pct    = round(valor * 100, 2),
    se_pct = round(se * 100, 2),
    resultado = ifelse(is.na(pct), "N/D", paste0(pct, " (±", se_pct, ")"))
  ) |>
  select(anio, corte, grupo, componente, resultado, n_hombres, n_mujeres) |>
  arrange(anio, corte, grupo, componente)

tabla_ob |>
  gt() |>
  cols_label(
    anio = "Año", corte = "Corte", grupo = "Grupo",
    componente = "Componente", resultado = "Diferencia % (±SE)",
    n_hombres = "N Hombres", n_mujeres = "N Mujeres"
  ) |>
  tab_header(
    title = "Descomposición Oaxaca-Blinder — Resultados completos",
    subtitle = paste("GEIH", min(ob_all$anio), "–", max(ob_all$anio))
  ) |>
  tab_source_note(CAPTION) |>
  tab_options(
    table.font.size = px(12),
    heading.title.font.size = px(16),
    heading.subtitle.font.size = px(13)
  )
```


# Validación No Paramétrica

```{r setup-nopo}
#| include: false

# ── Leer pre-cálculos Ñopo ───────────────────────────────────
nopo_por_anio <- read_parquet("datos/p4_nopo_resultados.parquet")

nopo_rec <- nopo_por_anio |> filter(anio == anio_reciente)
nopo_D0          <- nopo_rec |> filter(componente == "D_0") |> pull(valor)
nopo_DX          <- nopo_rec |> filter(componente == "D_X") |> pull(valor)
nopo_brecha      <- nopo_rec |> filter(componente == "Brecha total") |> pull(valor)
nopo_pct_match   <- nopo_rec |> slice(1) |> pull(pct_matching)
nopo_celdas_comun <- nopo_rec |> slice(1) |> pull(n_celdas_comun)
nopo_celdas_total <- nopo_rec |> slice(1) |> pull(n_celdas_total)
```

## Row

::: {.callout-note appearance="minimal"}
**¿Qué pasa si comparamos solo personas con exactamente el mismo perfil?**
Este método empareja hombres y mujeres con la misma educación, edad, tipo de empleo y zona,
sin asumir relaciones matemáticas entre las variables. Si la brecha persiste entre personas
idénticas en papel, es evidencia robusta de desigualdad.
:::

## Row {height=8%}

```{r}
#| content: valuebox
#| title: "Entre personas con el mismo perfil, los hombres ganan"
list(
  value = paste0(round(abs(nopo_D0) * 100, 1), "% más"),
  color = COLOR_NO_EXPLICADO,
  icon  = "exclamation-triangle"
)
```

```{r}
#| content: valuebox
#| title: "Personas que pudieron ser comparadas"
list(
  value = paste0(round(nopo_pct_match, 1), "%"),
  color = COLOR_EXPLICADO,
  icon  = "people"
)
```

```{r}
#| content: valuebox
#| title: "Perfiles donde ambos sexos están presentes"
list(
  value = paste0(nopo_celdas_comun, " de ", nopo_celdas_total),
  color = COLOR_BRECHA,
  icon  = "grid-3x3"
)
```

## Row {.tabset}


```{r}
#| title: "¿Cómo se descompone la brecha? (4 componentes)"
#| fig-height: 5
plot_nopo <- nopo_por_anio |>
  filter(componente != "Brecha total") |>
  mutate(
    pct = valor * 100,
    componente = recode(componente,
      "D_0" = "Brecha entre iguales",
      "D_X" = "Diferencia en perfiles",
      "D_M" = "Hombres sin par",
      "D_F" = "Mujeres sin par"
    ),
    componente = factor(componente, levels = c(
      "Diferencia en perfiles", "Brecha entre iguales",
      "Hombres sin par", "Mujeres sin par"
    ))
  )

p_nopo <- ggplot(plot_nopo, aes(x = anio, y = pct, fill = componente)) +
  geom_col(position = "stack", width = 0.7) +
  geom_hline(yintercept = 0, linewidth = 0.5, color = "#333333") +
  scale_fill_manual(
    values = c(
      "Diferencia en perfiles" = COLOR_EXPLICADO,
      "Brecha entre iguales"   = COLOR_NO_EXPLICADO,
      "Hombres sin par"        = COLOR_DM,
      "Mujeres sin par"        = COLOR_DF
    ),
    name = ""
  ) +
  scale_x_continuous(breaks = unique(plot_nopo$anio)) +
  labs(x = NULL, y = "Diferencia salarial (%)", caption = CAPTION) +
  theme_minimal(base_size = 13) +
  theme(legend.position = "top")

ggplotly(p_nopo, tooltip = c("x", "fill", "y")) |>
  layout(legend = list(orientation = "h", y = 1.15))
```



```{r}
#| title: "Brecha entre iguales por año"
#| fig-height: 5
plot_d0 <- nopo_por_anio |>
  filter(componente == "D_0", !is.na(valor)) |>
  mutate(pct = valor * 100)

p_d0 <- ggplot(plot_d0, aes(x = anio, y = pct)) +
  geom_line(linewidth = 1.2, color = COLOR_NO_EXPLICADO) +
  geom_point(size = 3, color = COLOR_NO_EXPLICADO) +
  geom_hline(yintercept = 0, linetype = "dashed", color = "#adb5bd") +
  geom_vline(xintercept = 2021, linetype = "dotted", color = "#adb5bd") +
  scale_x_continuous(breaks = unique(plot_d0$anio)) +
  labs(
    x = NULL, y = "Brecha no explicada (%)",
    subtitle = "Componente D₀ (≈ discriminación)",
    caption = CAPTION
  ) +
  theme_minimal(base_size = 13)

ggplotly(p_d0)
```

## Row

```{r}
#| output: asis
cat(paste0(
  '::: {.callout-warning appearance="minimal"}\n',
  '**Validación cruzada:** ',
  'La brecha entre iguales (Ñopo: ', round(abs(nopo_D0) * 100, 1), '%) ',
  'es coherente con la brecha no explicada de la pestaña anterior ',
  '(Oaxaca-Blinder: ', abs(lp_no_explicado), '%). ',
  'Dos métodos distintos confirman el mismo hallazgo: a iguales condiciones, ',
  'los hombres ganan más.\n',
  ':::'
))
```

## Row

::: {.callout-tip appearance="minimal" collapse="true"}
## Nota metodológica

Método: **Ñopo (2008)**. Matching exacto por educación (4 grupos),
edad (5 grupos), posición ocupacional y zona. Descompone la brecha en 4 partes:
D~X~ (diferencia en perfiles), D~0~ (brecha entre iguales ≈ discriminación),
D~M~ (hombres sin par comparable) y D~F~ (mujeres sin par comparable).
No asume relaciones matemáticas entre variables, lo que lo hace robusto como
validación del método Oaxaca-Blinder.
:::

## Row

### {width="100%"}

```{r}
#| title: "Tabla detallada de resultados Ñopo"
#| fig-height: 5
tabla_nopo <- nopo_por_anio |>
  mutate(
    pct = round(valor * 100, 2),
    componente_label = recode(componente,
      "Brecha total" = "Brecha total",
      "D_0" = "Brecha entre iguales (D₀)",
      "D_X" = "Diferencia en perfiles (D_X)",
      "D_M" = "Hombres sin par (D_M)",
      "D_F" = "Mujeres sin par (D_F)"
    )
  ) |>
  select(anio, componente_label, pct, n_hombres, n_mujeres, pct_matching) |>
  arrange(anio, componente_label)

tabla_nopo |>
  gt() |>
  cols_label(
    anio = "Año", componente_label = "Componente",
    pct = "Diferencia (%)", n_hombres = "N Hombres",
    n_mujeres = "N Mujeres", pct_matching = "% Matching"
  ) |>
  fmt_number(columns = pct_matching, decimals = 1) |>
  tab_header(
    title = "Descomposición Ñopo — Resultados completos",
    subtitle = paste("GEIH", min(nopo_por_anio$anio), "–", max(nopo_por_anio$anio))
  ) |>
  tab_source_note(CAPTION) |>
  tab_options(
    table.font.size = px(12),
    heading.title.font.size = px(16),
    heading.subtitle.font.size = px(13)
  )
```


# Acceso al Mercado

```{r setup-boy}
#| include: false

# ── Leer pre-cálculos BOY ───────────────────────────────────
boy_all  <- read_parquet("datos/p4_boy_resultados.parquet")
boy_yun  <- read_parquet("datos/p4_boy_yun.parquet")

boy_por_anio  <- boy_all |> filter(corte == "Nacional")
boy_por_zona  <- boy_all |> filter(corte == "Zona")
boy_por_etnia <- boy_all |> filter(corte == "Etnia")

boy_rec    <- boy_por_anio |> filter(anio == anio_reciente)
boy_brecha <- boy_rec |> filter(componente == "Brecha") |> pull(valor)
boy_dot    <- boy_rec |> filter(componente == "Dotaciones") |> pull(valor)
boy_coef   <- boy_rec |> filter(componente == "Coeficientes") |> pull(valor)
boy_tasa_h <- boy_rec |> filter(componente == "Tasa H") |> pull(valor)
boy_tasa_m <- boy_rec |> filter(componente == "Tasa M") |> pull(valor)
```

## Row

::: {.callout-note appearance="minimal"}
**Antes del salario, ¿quién puede trabajar?**
Los modelos anteriores analizan a quienes ya tienen empleo. Pero la mayor brecha
de género está antes: en quién logra participar del mercado laboral. Esta sección analiza
la población completa en edad de trabajar para entender las barreras de entrada.
:::

## Row

```{r}
#| content: valuebox
#| title: "De cada 100 hombres en edad de trabajar, participan"
list(
  value = paste0(round(boy_tasa_h * 100), " de 100"),
  color = COLOR_HOMBRES,
  icon  = "person-check"
)
```

```{r}
#| content: valuebox
#| title: "De cada 100 mujeres en edad de trabajar, participan"
list(
  value = paste0(round(boy_tasa_m * 100), " de 100"),
  color = COLOR_MUJERES,
  icon  = "person-x"
)
```

```{r}
#| content: valuebox
#| title: "Brecha de participación"
list(
  value = paste0(round(boy_brecha * 100, 1), " puntos"),
  color = COLOR_NO_EXPLICADO,
  icon  = "arrow-left-right"
)
```

## Row {.tabset}

```{r}
#| title: "¿Cómo ha cambiado la brecha de participación?"
#| fig-height: 5
plot_boy <- boy_por_anio |>
  filter(componente %in% c("Dotaciones", "Coeficientes")) |>
  mutate(
    pp = valor * 100,
    componente = recode(componente,
      "Dotaciones"   = "Por características",
      "Coeficientes" = "No explicada"
    ),
    componente = factor(componente, levels = c("Por características", "No explicada"))
  )

p_boy <- ggplot(plot_boy, aes(x = anio, y = pp, fill = componente)) +
  geom_col(position = "stack", width = 0.7) +
  geom_hline(yintercept = 0, linewidth = 0.5, color = "#333333") +
  scale_fill_manual(
    values = c("Por características" = COLOR_EXPLICADO, "No explicada" = COLOR_NO_EXPLICADO),
    name = ""
  ) +
  scale_x_continuous(breaks = unique(plot_boy$anio)) +
  labs(x = NULL, y = "Puntos porcentuales", caption = CAPTION) +
  theme_minimal(base_size = 13) +
  theme(legend.position = "top")

ggplotly(p_boy, tooltip = c("x", "fill", "y")) |>
  layout(legend = list(orientation = "h", y = 1.1))
```



```{r}
#| title: "¿Qué factores pesan más?"
#| fig-height: 5
if (nrow(boy_yun) > 0) {
  det_boy <- boy_yun |>
    mutate(
      var_grupo = case_when(
        grepl("esc_anios", variable)   ~ "Educación",
        grepl("exp_pot2", variable)    ~ "Experiencia²",
        grepl("exp_pot", variable)     ~ "Experiencia",
        grepl("zona_label", variable)  ~ "Zona (Urb/Rur)",
        grepl("edad_grupo", variable)  ~ "Grupo de edad",
        TRUE ~ variable
      )
    ) |>
    group_by(var_grupo) |>
    summarise(dotacion = sum(dotacion, na.rm = TRUE),
              coeficiente = sum(coeficiente, na.rm = TRUE), .groups = "drop") |>
    pivot_longer(cols = c(dotacion, coeficiente),
                 names_to = "componente", values_to = "valor") |>
    mutate(
      pp = valor * 100,
      componente_label = ifelse(componente == "dotacion",
                                "Por características", "No explicada")
    )

  p_yun <- ggplot(det_boy, aes(x = reorder(var_grupo, abs(pp)),
                                y = pp, fill = componente_label)) +
    geom_col(position = "dodge", width = 0.7) +
    geom_hline(yintercept = 0, linewidth = 0.5, color = "#333333") +
    coord_flip() +
    scale_fill_manual(
      values = c("Por características" = COLOR_EXPLICADO, "No explicada" = COLOR_NO_EXPLICADO),
      name = ""
    ) +
    labs(x = NULL, y = "Puntos porcentuales",
         subtitle = paste0("Año ", anio_reciente), caption = CAPTION) +
    theme_minimal(base_size = 12) +
    theme(legend.position = "top")

  ggplotly(p_yun, tooltip = c("x", "fill", "y")) |>
    layout(legend = list(orientation = "h", y = 1.1))
} else {
  plotly_empty() |> layout(title = "No se pudo calcular contribución por variable")
}
```

## Row {.tabset}



```{r}
#| title: "¿Dónde es peor? Por zona"
plot_boy_zona <- boy_por_zona |>
  filter(componente == "Brecha", !is.na(valor)) |>
  mutate(pp = valor * 100)

p_bz <- ggplot(plot_boy_zona, aes(x = anio, y = pp, color = grupo)) +
  geom_line(linewidth = 1.2) +
  geom_point(size = 3) +
  geom_hline(yintercept = 0, linetype = "dashed", color = "#adb5bd") +
  geom_vline(xintercept = 2021, linetype = "dotted", color = "#adb5bd") +
  scale_color_manual(values = c("Urbano" = "#2166AC", "Rural" = "#B2182B"), name = "") +
  scale_x_continuous(breaks = unique(plot_boy_zona$anio)) +
  labs(x = NULL, y = "Brecha de participación (pp)", caption = CAPTION) +
  theme_minimal(base_size = 13) +
  theme(legend.position = "top")

ggplotly(p_bz) |> layout(legend = list(orientation = "h", y = 1.1))
```



```{r}
#| title: "¿Dónde es peor? Por etnia"
plot_boy_etnia <- boy_por_etnia |>
  filter(componente == "Brecha", !is.na(valor)) |>
  mutate(pp = valor * 100)

if (nrow(plot_boy_etnia) > 0) {
  p_be <- ggplot(plot_boy_etnia, aes(x = anio, y = pp, color = grupo)) +
    geom_line(linewidth = 1.2) +
    geom_point(size = 3) +
    geom_hline(yintercept = 0, linetype = "dashed", color = "#adb5bd") +
    geom_vline(xintercept = 2021, linetype = "dotted", color = "#adb5bd") +
    scale_color_manual(
      values = c("No étnico" = "#4393C3", "Étnico" = "#D6604D"), name = ""
    ) +
    scale_x_continuous(breaks = unique(plot_boy_etnia$anio)) +
    labs(x = NULL, y = "Brecha de participación (pp)", caption = CAPTION) +
    theme_minimal(base_size = 13) +
    theme(legend.position = "top")

  ggplotly(p_be) |> layout(legend = list(orientation = "h", y = 1.1))
} else {
  plotly_empty() |> layout(title = "Muestra insuficiente")
}
```

## Row

::: {.callout-important appearance="minimal"}
**Historia completa:**
Las pestañas anteriores muestran que, entre quienes ya trabajan, existe una brecha salarial
no explicada de ~9%. Esta pestaña revela que la brecha más grande está *antes*:
30 de cada 100 mujeres en edad de trabajar no participan del mercado laboral
(comparado con los hombres). Juntos, estos análisis muestran un doble obstáculo:
barreras de entrada al mercado y desigualdad salarial una vez dentro.
:::

## Row

::: {.callout-tip appearance="minimal" collapse="true"}
## Nota metodológica

Método: **Blinder-Oaxaca-Yun (BOY)** con modelo logit no lineal.
Variable dependiente: participa (1 = PEA, 0 = no participa).
Datos: PET completa (población en edad de trabajar, 15–65 años).
Se estiman logits separados por sexo y se construye un contrafactual:
¿cuál sería la tasa de participación femenina si sus características
tuvieran el mismo efecto que en los hombres?
La diferencia se descompone en dotaciones (diferencias en X) y
coeficientes (diferencias en efectos de X). Pesos de Yun (2004)
permiten identificar la contribución de cada variable.
La línea punteada en 2021 indica el cambio de marco muestral censal.
:::

## Row

### {width="100%"}

```{r}
#| title: "Tabla detallada de resultados BOY"
tabla_boy <- boy_all |>
  filter(componente %in% c("Brecha", "Dotaciones", "Coeficientes")) |>
  mutate(
    pp = round(valor * 100, 2),
    componente_label = recode(componente,
      "Brecha"       = "Brecha total (pp)",
      "Dotaciones"   = "Por características (pp)",
      "Coeficientes" = "No explicada (pp)"
    )
  ) |>
  select(anio, corte, grupo, componente_label, pp, n_hombres, n_mujeres) |>
  arrange(anio, corte, grupo, componente_label)

tabla_boy |>
  gt() |>
  cols_label(
    anio = "Año", corte = "Corte", grupo = "Grupo",
    componente_label = "Componente", pp = "Puntos porc.",
    n_hombres = "N Hombres", n_mujeres = "N Mujeres"
  ) |>
  tab_header(
    title = "Descomposición BOY — Participación laboral",
    subtitle = paste("GEIH", min(boy_all$anio), "–", max(boy_all$anio),
                      "| PET 15–65 años")
  ) |>
  tab_source_note(CAPTION) |>
  tab_options(
    table.font.size = px(12),
    heading.title.font.size = px(16),
    heading.subtitle.font.size = px(13)
  )
```
