---
title: "Calidad del Empleo y Segregación Ocupacional en Colombia"
subtitle: "Análisis de brechas de género · GEIH 2019–2025"
author: "EQUILAB · DAT4CCIÓN 2026 · Universidad EAN"
date: today
lang: es
format:
  pdf:
    toc: true
    toc-title: "Contenido"
    number-sections: true
    colorlinks: true
    geometry: margin=2.5cm
    fontsize: 11pt
    linestretch: 1.4
execute:
  echo: false
  warning: false
  message: false
---

```{r setup}
#| include: false
library(arrow)
library(dplyr)
library(tidyr)
library(ggplot2)
library(scales)

COLOR_HOMBRES <- "#2166AC"
COLOR_MUJERES <- "#D6604D"

df_ocup <- read_parquet("../datos/geih_ocupados_2019_2025.parquet")

posicion_labels <- c(
  "1" = "Empleado empresa particular",
  "2" = "Empleado gobierno",
  "3" = "Empleado doméstico",
  "4" = "Cuenta propia",
  "5" = "Empleador",
  "6" = "Familiar sin remuneración",
  "7" = "Sin remuneración (otras emp.)",
  "8" = "Jornalero / peón",
  "9" = "Otro"
)

df_base <- df_ocup |>
  filter(condicion_activ == 1, edad >= 15, edad <= 99, sexo %in% c(1, 2)) |>
  mutate(
    sexo_label     = if_else(sexo == 1, "Hombres", "Mujeres"),
    posicion_label = posicion_labels[as.character(posicion_ocup)]
  )

anio_ref <- max(df_base$anio)
```

# Problemática

El mercado laboral colombiano presenta brechas de género persistentes que van más allá del acceso al empleo. Aun cuando una mujer logra insertarse en el mercado laboral, enfrenta condiciones sistemáticamente distintas a las de sus pares masculinos: trabaja en categorías ocupacionales diferentes, dedica menos horas semanales en ciertas posiciones y más en otras, y se concentra en segmentos laborales de menor protección social.

Esta página del **Radar de Brechas Laborales de Género** analiza la dimensión de **calidad del empleo**, entendida como las condiciones bajo las cuales hombres y mujeres ejercen su actividad laboral. Se examinan dos aspectos fundamentales:

1. **La segregación ocupacional por posición en el empleo**: ¿en qué tipos de trabajo se ubican hombres y mujeres?, ¿ha cambiado esta distribución entre 2019 y 2025?
2. **Las diferencias en jornada laboral**: ¿cuántas horas dedican hombres y mujeres al trabajo remunerado según el tipo de empleo que desempeñan?

Ambas dimensiones son relevantes para el diseño de política pública: la segregación determina quiénes acceden a trabajo formal con seguridad social, mientras que la jornada incide en la conciliación entre vida laboral y trabajo de cuidado no remunerado, carga que recae desproporcionadamente sobre las mujeres.

# Fuente de datos y metodología

## Fuente

Los análisis se basan en los microdatos de la **Gran Encuesta Integrada de Hogares (GEIH)** del Departamento Administrativo Nacional de Estadística (DANE), para los años 2019 a 2025. La GEIH es la encuesta de referencia para el mercado laboral colombiano y cubre las 23 ciudades y áreas metropolitanas principales, así como las zonas rurales.

## Población de análisis

Se incluye a la **población ocupada** (condición de actividad = 1), con edades entre 15 y 99 años, de ambos sexos. Todos los cálculos incorporan el **factor de expansión (`fex`)** de la encuesta para producir estimaciones representativas de la población total.

## Nota metodológica importante

> La GEIH cambió de marco muestral en 2021, pasando del Censo de Población de 2005 al Censo de 2018. Este cambio implica que los **totales de población no son directamente comparables** entre 2019–2020 y 2021–2025. Sin embargo, las **tasas, proporciones y promedios ponderados** sí son comparables a lo largo del período. Todas las visualizaciones marcan este quiebre con una línea punteada cuando corresponde.

## Variable analizada: posición ocupacional

La variable `posicion_ocup` corresponde a la pregunta **P6430** del formulario GEIH (*"¿En este trabajo, es usted...?"*). Las categorías, según la codificación oficial del DANE, son:

| Código | Categoría |
|--------|-----------|
| 1 | Empleado de empresa particular |
| 2 | Empleado del gobierno |
| 3 | Empleado doméstico |
| 4 | Cuenta propia |
| 5 | Empleador |
| 6 | Familiar sin remuneración |
| 7 | Sin remuneración en otras empresas |
| 8 | Jornalero o peón |
| 9 | Otro |

# Hallazgos

## Segregación ocupacional por sexo (2019–2025)

```{r fig-heatmap}
#| fig-cap: "Porcentaje de mujeres por categoría ocupacional, Colombia 2019–2025. Elaboración propia con datos DANE GEIH."
#| fig-height: 4
#| fig-width: 7

data_plot <- df_base |>
  group_by(anio, posicion_label, sexo_label) |>
  summarise(n_pond = sum(fex, na.rm = TRUE), .groups = "drop") |>
  group_by(anio, posicion_label) |>
  mutate(pct = n_pond / sum(n_pond) * 100) |>
  ungroup() |>
  filter(!is.na(posicion_label))

heatmap_data <- data_plot |>
  group_by(anio, posicion_label) |>
  mutate(n_total = sum(n_pond)) |>
  ungroup() |>
  filter(sexo_label == "Mujeres")

orden_cats <- heatmap_data |>
  group_by(posicion_label) |>
  summarise(pct_promedio = mean(pct, na.rm = TRUE)) |>
  arrange(desc(pct_promedio)) |>
  pull(posicion_label)

heatmap_data <- heatmap_data |>
  mutate(posicion_label = factor(posicion_label, levels = rev(orden_cats)))

ggplot(heatmap_data,
       aes(x = factor(anio), y = posicion_label, fill = pct)) +
  geom_tile(color = "white", linewidth = 0.7) +
  geom_text(aes(label = paste0(round(pct, 0), "%")),
            size = 2.8, color = "white", fontface = "bold") +
  scale_fill_gradient2(
    low = COLOR_HOMBRES, mid = "#f7f7f7", high = COLOR_MUJERES,
    midpoint = 50, limits = c(0, 100), name = "% Mujeres"
  ) +
  labs(x = NULL, y = NULL) +
  theme_minimal(base_size = 10) +
  theme(legend.position = "right",
        axis.text.y = element_text(size = 8),
        panel.grid = element_blank())
```

El mapa de calor revela patrones de segregación ocupacional robustos y persistentes a lo largo del período 2019–2025:

**Categorías feminizadas** (mayoría de mujeres):

- **Empleado doméstico** es la categoría más feminizada del mercado laboral colombiano, con alrededor del **90% de mujeres** de manera consistente en todo el período. Esto refleja la histórica asignación del trabajo de cuidado y limpieza a las mujeres, así como las condiciones de mayor vulnerabilidad de este segmento (bajos salarios, alta informalidad, jornadas irregulares).
- **Familiar sin remuneración** presenta también una mayoría femenina, aunque con tendencia a la paridad hacia 2025. Esta categoría agrupa personas que trabajan en negocios familiares sin recibir pago, situación que afecta más a mujeres en zonas rurales.

**Categorías masculinizadas** (mayoría de hombres):

- **Jornalero o peón** es la categoría más masculinizada (~95–98% hombres), asociada al trabajo agrícola y de construcción estacional, sectores con baja sindicalización y alta vulnerabilidad.
- **Empleador** también concentra mayoría masculina (~70–75% hombres), lo que refleja las barreras que enfrentan las mujeres para acceder a roles de liderazgo empresarial y al capital necesario para crear empresa.
- **Cuenta propia** y **Sin remuneración (otras emp.)** tienen mayoría masculina, aunque menos pronunciada.

**Categorías más equitativas**:

- **Empleado gobierno** es la categoría más cercana a la paridad (aproximadamente 45–50% mujeres), lo que puede estar relacionado con los avances en políticas de equidad de género en el sector público.
- **Empleado empresa particular** muestra una brecha moderada (~40% mujeres), con ligeras variaciones año a año.

**Tendencia general**: la segregación ocupacional no muestra cambios estructurales significativos en el período analizado. Las categorías que eran feminizadas en 2019 lo siguen siendo en 2025, lo que sugiere que las brechas de segregación son resistentes a las intervenciones de corto plazo y requieren políticas sostenidas.

## Jornada laboral por tipo de empleo y sexo (2025)

```{r fig-horas}
#| fig-cap: "Promedio ponderado de horas trabajadas por semana según posición ocupacional y sexo. Colombia 2025. Elaboración propia con datos DANE GEIH."
#| fig-height: 4.5
#| fig-width: 7

horas_cat <- df_base |>
  filter(anio == anio_ref, !is.na(horas_sem), horas_sem > 0,
         !is.na(posicion_label)) |>
  group_by(posicion_label, sexo_label) |>
  summarise(
    horas_prom = weighted.mean(horas_sem, w = fex, na.rm = TRUE),
    n_mill     = sum(fex, na.rm = TRUE) / 1e6,
    .groups    = "drop"
  )

orden_horas <- horas_cat |>
  filter(sexo_label == "Hombres") |>
  arrange(horas_prom) |>
  pull(posicion_label)

horas_cat <- horas_cat |>
  mutate(posicion_label = factor(posicion_label, levels = orden_horas))

ggplot(horas_cat, aes(x = horas_prom, y = posicion_label, fill = sexo_label)) +
  geom_col(position = "dodge", width = 0.65, alpha = 0.9) +
  geom_text(aes(label = paste0(round(horas_prom, 1), "h")),
            position = position_dodge(width = 0.65),
            hjust = -0.1, size = 2.8, color = "gray30") +
  scale_fill_manual(values = c("Hombres" = COLOR_HOMBRES,
                                "Mujeres" = COLOR_MUJERES)) +
  scale_x_continuous(limits = c(0, 62),
                     labels = function(x) paste0(x, "h")) +
  labs(x = "Horas trabajadas por semana (promedio ponderado)",
       y = NULL, fill = NULL) +
  theme_minimal(base_size = 10) +
  theme(legend.position = "top",
        axis.text.y = element_text(size = 8),
        panel.grid.major.y = element_blank())
```

```{r fig-composicion}
#| fig-cap: "Composición por sexo según tipo de empleo. Colombia 2025. Elaboración propia con datos DANE GEIH."
#| fig-height: 3.5
#| fig-width: 7

composicion_cat <- df_base |>
  filter(anio == anio_ref, !is.na(posicion_label)) |>
  group_by(posicion_label, sexo_label) |>
  summarise(n_pond = sum(fex, na.rm = TRUE), .groups = "drop") |>
  group_by(posicion_label) |>
  mutate(pct = n_pond / sum(n_pond) * 100) |>
  ungroup() |>
  mutate(posicion_label = factor(posicion_label, levels = orden_horas))

ggplot(composicion_cat, aes(x = posicion_label, y = pct, fill = sexo_label)) +
  geom_col(width = 0.7, alpha = 0.9) +
  geom_text(aes(label = paste0(round(pct, 0), "%")),
            position = position_stack(vjust = 0.5),
            size = 2.6, color = "white", fontface = "bold") +
  scale_fill_manual(values = c("Hombres" = COLOR_HOMBRES,
                                "Mujeres" = COLOR_MUJERES)) +
  scale_y_continuous(labels = percent_format(scale = 1)) +
  labs(x = NULL, y = "% de trabajadores", fill = NULL) +
  theme_minimal(base_size = 10) +
  theme(legend.position = "top",
        axis.text.x = element_text(angle = 30, hjust = 1, size = 8),
        panel.grid.major.x = element_blank())
```

El análisis de la jornada laboral promedio por tipo de empleo revela patrones importantes:

**En la mayoría de categorías, los hombres trabajan más horas que las mujeres.** Esto responde a dos factores: (1) los hombres tienen menor carga de trabajo doméstico no remunerado y pueden dedicar más tiempo al trabajo remunerado; (2) ciertas categorías masculinizadas (jornalero, cuenta propia) implican jornadas muy largas por necesidad económica, no por elección.

**Hallazgos por categoría:**

- **Empleador**: la brecha es pequeña (~1h), con mujeres empleadoras trabajando casi las mismas horas que los hombres. Esto sugiere que quienes logran superar las barreras para ser empleadoras adoptan patrones de jornada similares.
- **Empleado empresa particular y gobierno**: los hombres trabajan en promedio 2–5 horas más por semana. En el caso del gobierno, esta diferencia puede relacionarse con mayor proporción de mujeres en jornadas parciales o con interrupciones por maternidad.
- **Cuenta propia**: los hombres trabajadores por cuenta propia trabajan significativamente más horas, posiblemente porque las mujeres en esta categoría combinan el trabajo remunerado con labores de cuidado del hogar.
- **Jornalero / peón**: los hombres trabajan más horas, consistente con la naturaleza del trabajo agrícola de temporada.
- **Familiar sin remuneración**: en esta categoría las **mujeres trabajan más horas que los hombres** (41.9h vs 39.5h). Esto es especialmente preocupante: no solo no reciben remuneración, sino que tienen una jornada más larga, lo que apunta a una doble carga de trabajo no reconocido.

**Nota sobre empleado doméstico**: aunque el promedio de horas muestra a los hombres con mayor jornada, la gráfica de composición (Figura 3) revela que esta categoría está compuesta en aproximadamente un **90% por mujeres**. El grupo masculino es numéricamente marginal y probablemente agrupa perfiles distintos (conductores, jardineros, mantenimiento), lo que hace que su promedio de horas no sea directamente comparable con el de las trabajadoras domésticas. El dato relevante de política pública es el de las mujeres: ~43.5 horas semanales en un segmento de alta informalidad y bajos salarios.

# Implicaciones para política pública

Los hallazgos de esta página sugieren tres líneas de acción prioritarias:

1. **Fortalecer la regulación del trabajo doméstico remunerado.** Con un 90% de mujeres y jornadas de más de 43 horas semanales, este segmento requiere mayor vigilancia en el cumplimiento de la afiliación a seguridad social, el pago de cesantías y el respeto a la jornada máxima legal.

2. **Reducir barreras de acceso de las mujeres al emprendimiento y al rol de empleadoras.** La masculinización de la categoría "empleador" (~75% hombres) refleja desigualdades en el acceso a crédito, redes de negocio y activos productivos. Programas de financiamiento con perspectiva de género pueden contribuir a cerrar esta brecha.

3. **Diseñar políticas de corresponsabilidad en el trabajo de cuidado.** La categoría "familiar sin remuneración" muestra que las mujeres trabajan más horas sin remuneración que los hombres. Políticas de licencias de cuidado compartidas, servicios públicos de cuidado infantil y reconocimiento del trabajo doméstico en los sistemas de protección social son instrumentos clave.

# Limitaciones

- El análisis de jornada laboral usa promedios ponderados que pueden enmascarar distribuciones bimodales (por ejemplo, muchas mujeres que trabajan muy pocas horas y otras que trabajan muchas). Un análisis de distribución completa aportaría mayor detalle.
- La variable `posicion_ocup` no distingue entre trabajo formal e informal dentro de cada categoría. Algunas categorías como "cuenta propia" incluyen tanto trabajadores informales de subsistencia como profesionales independientes con ingresos altos.
- El cambio de marco muestral en 2021 puede introducir discontinuidades en las series que no reflejan cambios reales del mercado laboral.
- Los códigos 7 y 8 de `posicion_ocup` presentan inconsistencias en la armonización entre marcos muestrales (2005 y 2018). Las estimaciones para estas categorías deben interpretarse con precaución hasta que se corrija el parquet de datos.

---

*EQUILAB · DAT4CCIÓN 2026 · Datatón Regional para la Igualdad de Género · ONU Mujeres / CEPAL / CEEG*

*Fuente: DANE, Gran Encuesta Integrada de Hogares (GEIH) 2019–2025.*
