---
title: "Página 1 — Acceso e Indicadores Laborales"
subtitle: "EQUILAB · DAT4CCIÓN 2026"
date: today
lang: es
format:
  html:
    toc: true
    toc-depth: 2
    theme: cosmo
    self-contained: true
    code-fold: true
execute:
  warning: false
  message: false
---

> **Esta es tu página de trabajo.** Desarrolla aquí tus visualizaciones.
> Cuando esté lista, Alejandra integrará el contenido en `dashboard.qmd`.
> Pregunta cualquier duda antes de avanzar.

---

# Configuración inicial

```{r librerias}
library(arrow)      # leer archivos parquet
library(dplyr)      # manipulación de datos
library(ggplot2)    # gráficas
library(plotly)     # hacer gráficas interactivas
library(Hmisc)      # medianas ponderadas (wtd.quantile)

# Colores del proyecto (no cambiar)
COLOR_HOMBRES <- "#2166AC"
COLOR_MUJERES <- "#D6604D"
```

```{r cargar-datos}
# IMPORTANTE: la ruta es relativa al archivo. Si estás en analisis/, los datos
# están en ../datos/
df_pet <- read_parquet("../datos/geih_pet_2019_2025.parquet")

# Ver las primeras filas para confirmar que cargó bien
glimpse(df_pet)
```

---

# Filtros base

```{r filtros}
# Siempre aplicar estos filtros antes de cualquier cálculo
df_base <- df_pet |>
  filter(
    sexo %in% c(1, 2),    # sexo válido (1=hombre, 2=mujer)
    edad >= 15,            # PET: población en edad de trabajar
    edad <= 99             # excluir edades extremas
  )
```

---

# Indicadores: TGP, TO, TD

Las tres tasas laborales del DANE se calculan así:

- **TGP** (Tasa Global de Participación) = PEA / PET
- **TO** (Tasa de Ocupación) = Ocupados / PET
- **TD** (Tasa de Desempleo) = Desocupados / PEA

```{r calcular-tasas}
# Clasificaciones según condicion_activ
# 1 = trabajó ≥1 hora    → Ocupado
# 2 = tenía trabajo pero ausente → Ocupado
# 3 = buscó trabajo activamente → Desocupado
# 4, 5 = desempleo oculto (no entra en cálculo estándar)
# 6 = inactivo puro

tasas_anuales <- df_base |>
  group_by(anio, sexo) |>
  summarise(
    PET       = sum(fex, na.rm = TRUE),
    PEA       = sum(fex[condicion_activ %in% c(1, 2, 3)], na.rm = TRUE),
    Ocupados  = sum(fex[condicion_activ %in% c(1, 2)], na.rm = TRUE),
    Desocupados = sum(fex[condicion_activ == 3], na.rm = TRUE),
    .groups = "drop"
  ) |>
  mutate(
    TGP = PEA / PET * 100,
    TO  = Ocupados / PET * 100,
    TD  = Desocupados / PEA * 100,
    sexo_label = if_else(sexo == 1, "Hombres", "Mujeres")
  )

# Ver resultado
tasas_anuales |> select(anio, sexo_label, TGP, TO, TD) |> print(n = 20)
```

---

# Visualización 1 — TGP por sexo y año

```{r viz-tgp}
# Gráfica de líneas: TGP 2019–2025 por sexo
p_tgp <- ggplot(tasas_anuales, aes(x = anio, y = TGP, color = sexo_label, group = sexo_label)) +
  geom_line(linewidth = 1.2) +
  geom_point(size = 3) +
  # Línea de cambio de marco muestral
  geom_vline(xintercept = 2021, linetype = "dashed", color = "gray50", linewidth = 0.7) +
  annotate("text", x = 2021.1, y = max(tasas_anuales$TGP) * 0.98,
           label = "Cambio Marco\nMuestral", hjust = 0, size = 3, color = "gray40") +
  scale_color_manual(
    values = c("Hombres" = COLOR_HOMBRES, "Mujeres" = COLOR_MUJERES)
  ) +
  scale_x_continuous(breaks = 2019:2025) +
  labs(
    title = "Tasa Global de Participación por sexo",
    subtitle = "Colombia 2019–2025",
    x = NULL, y = "TGP (%)",
    color = NULL,
    caption = "Fuente: DANE, GEIH 2019–2025. Cálculos: EQUILAB — DAT4CCIÓN 2026."
  ) +
  theme_minimal(base_size = 13) +
  theme(legend.position = "top")

# Hacer interactiva con plotly
ggplotly(p_tgp)
```

---

# Visualización 2 — TO por sexo y año

```{r viz-to}
# TODO: replicar la misma estructura que p_tgp pero con TO
# Pista: cambia `y = TGP` por `y = TO` y actualiza el título

p_to <- ggplot(tasas_anuales, aes(x = anio, y = TO, color = sexo_label, group = sexo_label)) +
  geom_line(linewidth = 1.2) +
  geom_point(size = 3) +
  geom_vline(xintercept = 2021, linetype = "dashed", color = "gray50", linewidth = 0.7) +
  annotate("text", x = 2021.1, y = max(tasas_anuales$TO) * 0.98,
           label = "Cambio Marco\nMuestral", hjust = 0, size = 3, color = "gray40") +
  scale_color_manual(values = c("Hombres" = COLOR_HOMBRES, "Mujeres" = COLOR_MUJERES)) +
  scale_x_continuous(breaks = 2019:2025) +
  labs(
    title = "Tasa de Ocupación por sexo",
    subtitle = "Colombia 2019–2025",
    x = NULL, y = "TO (%)", color = NULL,
    caption = "Fuente: DANE, GEIH 2019–2025. Cálculos: EQUILAB — DAT4CCIÓN 2026."
  ) +
  theme_minimal(base_size = 13) +
  theme(legend.position = "top")

ggplotly(p_to)
```

---

# Visualización 3 — TD por sexo y año

```{r viz-td}
# TODO: misma estructura, con TD
p_td <- ggplot(tasas_anuales, aes(x = anio, y = TD, color = sexo_label, group = sexo_label)) +
  geom_line(linewidth = 1.2) +
  geom_point(size = 3) +
  geom_vline(xintercept = 2021, linetype = "dashed", color = "gray50", linewidth = 0.7) +
  annotate("text", x = 2021.1, y = max(tasas_anuales$TD),
           label = "Cambio Marco\nMuestral", hjust = 0, size = 3, color = "gray40") +
  scale_color_manual(values = c("Hombres" = COLOR_HOMBRES, "Mujeres" = COLOR_MUJERES)) +
  scale_x_continuous(breaks = 2019:2025) +
  labs(
    title = "Tasa de Desempleo por sexo",
    subtitle = "Colombia 2019–2025",
    x = NULL, y = "TD (%)", color = NULL,
    caption = "Fuente: DANE, GEIH 2019–2025. Cálculos: EQUILAB — DAT4CCIÓN 2026."
  ) +
  theme_minimal(base_size = 13) +
  theme(legend.position = "top")

ggplotly(p_td)
```

---

# Visualización 4 — Brecha de participación (en puntos porcentuales)

```{r viz-brecha-pp}
# Diferencia TGP hombres - TGP mujeres por año
brecha_pp <- tasas_anuales |>
  select(anio, sexo_label, TGP, TO, TD) |>
  tidyr::pivot_wider(names_from = sexo_label, values_from = c(TGP, TO, TD)) |>
  mutate(
    brecha_TGP = TGP_Hombres - TGP_Mujeres,
    brecha_TO  = TO_Hombres  - TO_Mujeres,
    brecha_TD  = TD_Hombres  - TD_Mujeres   # ojo: puede ser negativa (más desempleo femenino)
  )

p_brecha <- ggplot(brecha_pp, aes(x = anio, y = brecha_TGP)) +
  geom_col(fill = "#4393C3", alpha = 0.8) +
  geom_hline(yintercept = 0, color = "black", linewidth = 0.5) +
  geom_vline(xintercept = 2020.5, linetype = "dashed", color = "gray50") +
  annotate("text", x = 2021.1, y = max(brecha_pp$brecha_TGP),
           label = "Cambio Marco\nMuestral", hjust = 0, size = 3, color = "gray40") +
  scale_x_continuous(breaks = 2019:2025) +
  labs(
    title = "Brecha de participación laboral (TGP Hombres − Mujeres)",
    subtitle = "En puntos porcentuales — Colombia 2019–2025",
    x = NULL, y = "Brecha (pp)",
    caption = "Fuente: DANE, GEIH 2019–2025. Cálculos: EQUILAB — DAT4CCIÓN 2026."
  ) +
  theme_minimal(base_size = 13)

ggplotly(p_brecha)
```

---

# Próximos pasos sugeridos

Cuando las 4 gráficas de arriba estén funcionando y bonitas, puedes agregar:

1. **Mapa por departamento** — TGP femenina o brecha por dpto (requiere `dpto_cod` + shapefile DANE)
2. **Desagregación por nivel educativo** — usar `niv_edu_armon`
3. **Filtro interactivo con crosstalk** — para que el usuario filtre por año o zona

Consulta la guía metodológica en `docs/guia_metodologica_dashboard.qmd` para instrucciones sobre filtros con crosstalk y CVs con el paquete `survey`.

---

*EQUILAB · DAT4CCIÓN 2026 · Fuente: DANE, GEIH 2019–2025*
