---
title: "Página 2 — Calidad del Empleo"
subtitle: "EQUILAB · DAT4CCIÓN 2026"
date: today
lang: es
format:
  html:
    toc: true
    toc-depth: 2
    theme: cosmo
    self-contained: true
    code-fold: true
execute:
  warning: false
  message: false
---

> **Esta es tu página de trabajo.** Desarrolla aquí tus visualizaciones.
> Cuando esté lista, Alejandra integrará el contenido en `dashboard.qmd`.
> Pregunta cualquier duda antes de avanzar.

---

# Configuración inicial

```{r librerias}
library(arrow)
library(dplyr)
library(tidyr)
library(ggplot2)
library(plotly)

COLOR_HOMBRES <- "#2166AC"
COLOR_MUJERES <- "#D6604D"
```

```{r cargar-datos}
df_ocup <- read_parquet("../datos/geih_ocupados_2019_2025.parquet")

glimpse(df_ocup)
```

---

# Filtros base

```{r filtros}
# Filtros obligatorios para el parquet de ocupados
df_base <- df_ocup |>
  filter(
    condicion_activ == 1,   # solo ocupados confirmados
    edad >= 15, edad <= 99,
    sexo %in% c(1, 2)
  )

# Etiquetas de posición ocupacional
posicion_labels <- c(
  "1" = "Empleado gobierno",
  "2" = "Empleado empresa privada",
  "3" = "Empleado doméstico",
  "4" = "Cuenta propia",
  "5" = "Empleador",
  "6" = "Familiar sin remuneración",
  "7" = "Sin remuneración (otras emp.)",
  "8" = "Jornalero / peón",
  "9" = "Otro"
)

df_base <- df_base |>
  mutate(
    sexo_label     = if_else(sexo == 1, "Hombres", "Mujeres"),
    posicion_label = posicion_labels[as.character(posicion_ocup)]
  )
```

---

# Visualización 1 — Composición por posición ocupacional

Esta gráfica muestra qué tipo de empleo tienen hombres y mujeres, y cómo ha cambiado entre 2019 y 2025.

```{r viz-posicion}
# Calcular porcentaje ponderado por posición, sexo y año
posicion_pct <- df_base |>
  group_by(anio, sexo_label, posicion_label) |>
  summarise(n_pond = sum(fex, na.rm = TRUE), .groups = "drop") |>
  group_by(anio, sexo_label) |>
  mutate(pct = n_pond / sum(n_pond) * 100) |>
  ungroup() |>
  filter(!is.na(posicion_label))

# Versión simplificada: mostrar solo los años de inicio y fin
posicion_extremos <- posicion_pct |>
  filter(anio %in% c(2019, 2025))

p_posicion <- ggplot(posicion_extremos,
       aes(x = pct, y = reorder(posicion_label, pct),
           fill = sexo_label, group = sexo_label)) +
  geom_col(position = "dodge", alpha = 0.85) +
  facet_wrap(~anio) +
  scale_fill_manual(values = c("Hombres" = COLOR_HOMBRES, "Mujeres" = COLOR_MUJERES)) +
  labs(
    title = "Composición del empleo por posición ocupacional",
    subtitle = "Colombia — comparación 2019 vs 2025",
    x = "Porcentaje (%)", y = NULL, fill = NULL,
    caption = "Fuente: DANE, GEIH 2019–2025. Cálculos: EQUILAB — DAT4CCIÓN 2026."
  ) +
  theme_minimal(base_size = 12) +
  theme(legend.position = "top", axis.text.y = element_text(size = 9))

ggplotly(p_posicion)
```

---

# Visualización 2 — Horas trabajadas por semana

Las diferencias en horas trabajadas revelan otro tipo de brecha: el acceso a empleo de tiempo completo.

```{r viz-horas}
# Distribución de horas semanales por sexo y año
# Calculamos percentiles ponderados: p25, p50, p75
horas_resumen <- df_base |>
  group_by(anio, sexo_label) |>
  summarise(
    mediana_horas = Hmisc::wtd.quantile(horas_sem, weights = fex, probs = 0.5, na.rm = TRUE),
    p25_horas     = Hmisc::wtd.quantile(horas_sem, weights = fex, probs = 0.25, na.rm = TRUE),
    p75_horas     = Hmisc::wtd.quantile(horas_sem, weights = fex, probs = 0.75, na.rm = TRUE),
    .groups = "drop"
  )

p_horas <- ggplot(horas_resumen, aes(x = anio, y = mediana_horas,
                                      color = sexo_label, group = sexo_label)) +
  geom_ribbon(aes(ymin = p25_horas, ymax = p75_horas, fill = sexo_label),
              alpha = 0.15, color = NA) +
  geom_line(linewidth = 1.2) +
  geom_point(size = 3) +
  geom_vline(xintercept = 2021, linetype = "dashed", color = "gray50") +
  annotate("text", x = 2021.1, y = max(horas_resumen$p75_horas),
           label = "Cambio Marco\nMuestral", hjust = 0, size = 3, color = "gray40") +
  scale_color_manual(values = c("Hombres" = COLOR_HOMBRES, "Mujeres" = COLOR_MUJERES)) +
  scale_fill_manual(values  = c("Hombres" = COLOR_HOMBRES, "Mujeres" = COLOR_MUJERES)) +
  scale_x_continuous(breaks = 2019:2025) +
  labs(
    title = "Horas trabajadas por semana — mediana y rango intercuartílico",
    subtitle = "Colombia 2019–2025 (banda: p25–p75)",
    x = NULL, y = "Horas / semana", color = NULL, fill = NULL,
    caption = "Fuente: DANE, GEIH 2019–2025. Cálculos: EQUILAB — DAT4CCIÓN 2026."
  ) +
  theme_minimal(base_size = 13) +
  theme(legend.position = "top")

ggplotly(p_horas)
```

---

# Visualización 3 — Proxy de informalidad

La posición ocupacional permite construir un proxy de informalidad laboral.
Consideramos informales: cuenta propia (4), familiar sin remuneración (6), jornalero/peón (8).

```{r viz-informalidad}
df_informal <- df_base |>
  mutate(
    informal = posicion_ocup %in% c(4, 6, 8)
  ) |>
  group_by(anio, sexo_label) |>
  summarise(
    pct_informal = sum(fex[informal], na.rm = TRUE) / sum(fex, na.rm = TRUE) * 100,
    .groups = "drop"
  )

p_informal <- ggplot(df_informal, aes(x = anio, y = pct_informal,
                                       color = sexo_label, group = sexo_label)) +
  geom_line(linewidth = 1.2) +
  geom_point(size = 3) +
  geom_vline(xintercept = 2021, linetype = "dashed", color = "gray50") +
  annotate("text", x = 2021.1, y = max(df_informal$pct_informal),
           label = "Cambio Marco\nMuestral", hjust = 0, size = 3, color = "gray40") +
  scale_color_manual(values = c("Hombres" = COLOR_HOMBRES, "Mujeres" = COLOR_MUJERES)) +
  scale_x_continuous(breaks = 2019:2025) +
  labs(
    title = "Proxy de informalidad laboral por sexo",
    subtitle = "% de ocupados en posición cuenta propia, familiar sin remuneración o jornalero",
    x = NULL, y = "% informales (proxy)", color = NULL,
    caption = "Fuente: DANE, GEIH 2019–2025. Cálculos: EQUILAB — DAT4CCIÓN 2026."
  ) +
  theme_minimal(base_size = 13) +
  theme(legend.position = "top")

ggplotly(p_informal)
```

---

# Visualización 4 — Segregación sectorial

Esta gráfica muestra en qué ramas económicas se concentran hombres y mujeres (composición % por rama).

```{r viz-segregacion}
# Agrupar ramas en categorías más legibles
# rama2d_orig: código CIIU 2 dígitos como texto
# Simplificamos a sectores grandes para legibilidad

df_sector <- df_base |>
  filter(!is.na(rama2d_orig)) |>
  mutate(
    sector = case_when(
      rama2d_orig %in% c("01","02","03") ~ "Agropecuario",
      rama2d_orig %in% c("10","11","12","13","14","15","16","17","18","19",
                         "20","21","22","23","24","25","26","27","28","29",
                         "30","31","32","33") ~ "Industria",
      rama2d_orig %in% c("41","42","43") ~ "Construcción",
      rama2d_orig %in% c("45","46","47") ~ "Comercio",
      rama2d_orig %in% c("49","50","51","52","53") ~ "Transporte",
      rama2d_orig %in% c("55","56") ~ "Alojamiento y restaurantes",
      rama2d_orig %in% c("84") ~ "Adm. pública",
      rama2d_orig %in% c("85") ~ "Educación",
      rama2d_orig %in% c("86","87","88") ~ "Salud",
      rama2d_orig %in% c("97","98") ~ "Hogares / doméstico",
      TRUE ~ "Otros servicios"
    )
  ) |>
  # Solo año más reciente para claridad
  filter(anio == max(anio)) |>
  group_by(sexo_label, sector) |>
  summarise(n_pond = sum(fex, na.rm = TRUE), .groups = "drop") |>
  group_by(sexo_label) |>
  mutate(pct = n_pond / sum(n_pond) * 100) |>
  ungroup()

p_sector <- ggplot(df_sector,
       aes(x = pct, y = reorder(sector, pct), fill = sexo_label)) +
  geom_col(position = "dodge", alpha = 0.85) +
  scale_fill_manual(values = c("Hombres" = COLOR_HOMBRES, "Mujeres" = COLOR_MUJERES)) +
  labs(
    title = paste("Distribución sectorial del empleo —", max(df_base$anio)),
    subtitle = "% de ocupados por sector económico y sexo",
    x = "Porcentaje (%)", y = NULL, fill = NULL,
    caption = "Fuente: DANE, GEIH 2019–2025. Cálculos: EQUILAB — DAT4CCIÓN 2026."
  ) +
  theme_minimal(base_size = 12) +
  theme(legend.position = "top")

ggplotly(p_sector)
```

---

# Próximos pasos sugeridos

1. **Ajustar la agrupación de sectores** — revisa si las categorías tienen sentido para el análisis de género.
2. **Añadir filtro por zona** (`clase_zona`: 1=urbano, 2=rural) para mostrar diferencias rurales/urbanas.
3. **Serie de tiempo de informalidad** ya está lista — evalúa si el proxy necesita refinamiento.

---

*EQUILAB · DAT4CCIÓN 2026 · Fuente: DANE, GEIH 2019–2025*
