---
title: "Página 3 — Brechas Salariales"
subtitle: "EQUILAB · DAT4CCIÓN 2026"
date: today
lang: es
format:
  html:
    toc: true
    toc-depth: 2
    theme: cosmo
    self-contained: true
    code-fold: true
execute:
  warning: false
  message: false
---

> **Esta es tu página de trabajo.** Desarrolla aquí tus visualizaciones.
> Cuando esté lista, Alejandra integrará el contenido en `dashboard.qmd`.
> Pregunta cualquier duda antes de avanzar.

---

# Configuración inicial

```{r librerias}
library(arrow)
library(dplyr)
library(tidyr)
library(ggplot2)
library(plotly)
library(Hmisc)   # wtd.quantile para medianas ponderadas

COLOR_HOMBRES <- "#2166AC"
COLOR_MUJERES <- "#D6604D"
```

```{r cargar-datos}
df_ocup <- read_parquet("../datos/geih_ocupados_2019_2025.parquet")

glimpse(df_ocup)
```

---

# Filtros base

```{r filtros}
# Filtros para análisis de ingresos
# IMPORTANTE: ing_total (INGLABO) tiene más cobertura que ing_mes
# Los códigos 98 (no sabe) y 99 (no informa) son valores numéricos — tratarlos como NA

df_base <- df_ocup |>
  filter(
    condicion_activ == 1,
    edad >= 15, edad <= 99,
    sexo %in% c(1, 2),
    !is.na(ing_total),
    !ing_total %in% c(0, 98, 99)   # excluir no respuesta y cero
  ) |>
  mutate(
    sexo_label = if_else(sexo == 1, "Hombres", "Mujeres"),
    niv_edu_label = case_when(
      niv_edu_armon %in% c(1, 2) ~ "Sin educación / Preescolar",
      niv_edu_armon == 3         ~ "Primaria",
      niv_edu_armon == 4         ~ "Secundaria",
      niv_edu_armon == 5         ~ "Media",
      niv_edu_armon == 6         ~ "Técnico / Tecnológico",
      niv_edu_armon == 7         ~ "Universitario",
      niv_edu_armon == 8         ~ "Posgrado",
      TRUE                       ~ "Sin información"
    )
  )
```

---

# Visualización 1 — Mediana salarial por sexo y año

```{r viz-mediana}
# Mediana ponderada del ingreso laboral total por año y sexo
mediana_anual <- df_base |>
  group_by(anio, sexo_label) |>
  summarise(
    mediana_ing = wtd.quantile(ing_total, weights = fex, probs = 0.5, na.rm = TRUE),
    .groups = "drop"
  )

p_mediana <- ggplot(mediana_anual,
       aes(x = anio, y = mediana_ing / 1000,  # en miles de pesos
           color = sexo_label, group = sexo_label)) +
  geom_line(linewidth = 1.2) +
  geom_point(size = 3) +
  geom_vline(xintercept = 2021, linetype = "dashed", color = "gray50") +
  annotate("text", x = 2021.1, y = max(mediana_anual$mediana_ing / 1000) * 0.97,
           label = "Cambio Marco\nMuestral", hjust = 0, size = 3, color = "gray40") +
  scale_color_manual(values = c("Hombres" = COLOR_HOMBRES, "Mujeres" = COLOR_MUJERES)) +
  scale_x_continuous(breaks = 2019:2025) +
  scale_y_continuous(labels = scales::label_dollar(prefix = "$", suffix = "K", big.mark = ".")) +
  labs(
    title = "Ingreso laboral total — mediana ponderada por sexo",
    subtitle = "Colombia 2019–2025 (pesos corrientes)",
    x = NULL, y = "Mediana ingreso (miles COP)", color = NULL,
    caption = "Fuente: DANE, GEIH 2019–2025 (INGLABO). Cálculos: EQUILAB — DAT4CCIÓN 2026."
  ) +
  theme_minimal(base_size = 13) +
  theme(legend.position = "top")

ggplotly(p_mediana)
```

---

# Visualización 2 — Brecha salarial porcentual por año

La brecha se calcula como: `(mediana hombres − mediana mujeres) / mediana hombres × 100`

Un valor de 20% significa que las mujeres ganan 20% menos que los hombres en la mediana.

```{r viz-brecha-pct}
brecha_pct <- mediana_anual |>
  pivot_wider(names_from = sexo_label, values_from = mediana_ing) |>
  mutate(
    brecha_pct = (Hombres - Mujeres) / Hombres * 100
  )

p_brecha <- ggplot(brecha_pct, aes(x = anio, y = brecha_pct)) +
  geom_col(fill = "#762A83", alpha = 0.75) +
  geom_text(aes(label = paste0(round(brecha_pct, 1), "%")),
            vjust = -0.5, size = 3.5, fontface = "bold") +
  geom_vline(xintercept = 2020.5, linetype = "dashed", color = "gray50") +
  annotate("text", x = 2021.1, y = max(brecha_pct$brecha_pct) * 0.97,
           label = "Cambio Marco\nMuestral", hjust = 0, size = 3, color = "gray40") +
  scale_x_continuous(breaks = 2019:2025) +
  labs(
    title = "Brecha salarial de género — (Mediana H − M) / Mediana H",
    subtitle = "Colombia 2019–2025",
    x = NULL, y = "Brecha (%)",
    caption = "Fuente: DANE, GEIH 2019–2025 (INGLABO). Cálculos: EQUILAB — DAT4CCIÓN 2026."
  ) +
  theme_minimal(base_size = 13)

ggplotly(p_brecha)
```

---

# Visualización 3 — Brecha salarial por nivel educativo

Esta gráfica muestra si la brecha persiste —o se amplía— conforme aumenta la educación.

```{r viz-brecha-educacion}
# Solo el año más reciente para claridad
anio_reciente <- max(df_base$anio)

brecha_edu <- df_base |>
  filter(
    anio == anio_reciente,
    !niv_edu_label %in% c("Sin educación / Preescolar", "Sin información")
  ) |>
  group_by(niv_edu_label, niv_edu_armon, sexo_label) |>
  summarise(
    mediana_ing = wtd.quantile(ing_total, weights = fex, probs = 0.5, na.rm = TRUE),
    .groups = "drop"
  ) |>
  pivot_wider(names_from = sexo_label, values_from = mediana_ing) |>
  mutate(
    brecha_pct = (Hombres - Mujeres) / Hombres * 100,
    niv_edu_label = factor(niv_edu_label,
                           levels = c("Primaria","Secundaria","Media",
                                      "Técnico / Tecnológico","Universitario","Posgrado"))
  )

p_edu <- ggplot(brecha_edu, aes(x = niv_edu_label, y = brecha_pct)) +
  geom_col(fill = "#D6604D", alpha = 0.8) +
  geom_text(aes(label = paste0(round(brecha_pct, 1), "%")),
            hjust = -0.2, size = 3.5) +
  coord_flip() +
  labs(
    title = paste("Brecha salarial por nivel educativo —", anio_reciente),
    subtitle = "(Mediana H − M) / Mediana H, ponderado con fex",
    x = NULL, y = "Brecha (%)",
    caption = "Fuente: DANE, GEIH. Cálculos: EQUILAB — DAT4CCIÓN 2026."
  ) +
  theme_minimal(base_size = 13)

ggplotly(p_edu)
```

---

# Visualización 4 — Brecha salarial por sector económico

```{r viz-brecha-sector}
# Sectores simplificados (misma clasificación que Página 2)
df_sector <- df_base |>
  filter(anio == anio_reciente, !is.na(rama2d_orig)) |>
  mutate(
    sector = case_when(
      rama2d_orig %in% c("01","02","03") ~ "Agropecuario",
      rama2d_orig %in% c("10","11","12","13","14","15","16","17","18","19",
                         "20","21","22","23","24","25","26","27","28","29",
                         "30","31","32","33") ~ "Industria",
      rama2d_orig %in% c("41","42","43") ~ "Construcción",
      rama2d_orig %in% c("45","46","47") ~ "Comercio",
      rama2d_orig %in% c("49","50","51","52","53") ~ "Transporte",
      rama2d_orig %in% c("55","56") ~ "Alojamiento / restaurantes",
      rama2d_orig %in% c("84") ~ "Adm. pública",
      rama2d_orig %in% c("85") ~ "Educación",
      rama2d_orig %in% c("86","87","88") ~ "Salud",
      rama2d_orig %in% c("97","98") ~ "Hogares / doméstico",
      TRUE ~ "Otros servicios"
    )
  ) |>
  group_by(sector, sexo_label) |>
  summarise(
    mediana_ing = wtd.quantile(ing_total, weights = fex, probs = 0.5, na.rm = TRUE),
    n_obs = n(),
    .groups = "drop"
  ) |>
  filter(n_obs >= 100) |>   # excluir sectores con muy poca muestra
  pivot_wider(names_from = sexo_label, values_from = mediana_ing) |>
  mutate(
    brecha_pct = (Hombres - Mujeres) / Hombres * 100
  ) |>
  filter(!is.na(brecha_pct))

p_sector <- ggplot(brecha_edu, aes(x = reorder(sector, brecha_pct), y = brecha_pct)) +
  geom_col(fill = "#4393C3", alpha = 0.8) +
  coord_flip() +
  labs(
    title = paste("Brecha salarial por sector económico —", anio_reciente),
    x = NULL, y = "Brecha (%)",
    caption = "Fuente: DANE, GEIH. Cálculos: EQUILAB — DAT4CCIÓN 2026."
  ) +
  theme_minimal(base_size = 12)

# Nota: si el objeto no tiene la columna sector, reemplazar brecha_edu por df_sector arriba
ggplotly(p_sector)
```

---

# Próximos pasos sugeridos

1. **Ajustar `p_sector`** — la última gráfica usa por error `brecha_edu` en vez de `df_sector`. Corrígelo y verifica que renderiza bien.
2. **Brecha por decil de ingreso** — muestra si la brecha es mayor en los extremos de la distribución salarial (requiere calcular deciles con `wtd.quantile` en bucle o con `cut()`).
3. **Nota sobre comparabilidad 2020** — considera añadir una advertencia visible sobre el impacto del COVID-19 en los datos de ese año.

---

*EQUILAB · DAT4CCIÓN 2026 · Fuente: DANE, GEIH 2019–2025*
