---
title: "Guía Metodológica — Radar de Brechas Laborales de Género"
subtitle: "EQUILAB · DAT4CCIÓN 2026"
author: "EQUILAB"
date: today
lang: es
format:
  html:
    toc: true
    toc-depth: 3
    toc-title: "Contenido"
    number-sections: true
    theme: cosmo
    code-fold: true
    code-tools: false
    self-contained: true
    highlight-style: github
execute:
  eval: false
  echo: true
  warning: false
  message: false
---

::: {.callout-important}
**Este documento es la guía de referencia metodológica para el equipo.** No está diseñado para ejecutarse — los bloques de código son ilustrativos (`eval: false`). El dashboard funcional se construye en un archivo `.qmd` separado por cada persona, usando este documento como marco de trabajo.
:::

---

# Contexto del proyecto

El **Radar de Brechas Laborales de Género** es el producto central de DAT4CCIÓN 2026 (EQUILAB), desarrollado para la competencia ONU Mujeres + CEEG. El objetivo es caracterizar y descomponer las brechas de género en el mercado laboral colombiano entre 2019 y 2025, combinando análisis descriptivo con el modelo de descomposición Oaxaca-Blinder.

El análisis se divide en dos grandes bloques:

- **Descriptivo** (este dashboard, tres páginas): caracterización del mercado laboral por sexo a través del tiempo, con lentes de interseccionalidad.
- **O-B** (Alejandra): descomposición de la brecha salarial en componente explicado e inexplicado, separando Marco 2005 (2019–2021) y Marco 2018 (2022–2025).

**Cada persona del equipo construye una página** del dashboard descriptivo en Quarto. Los tres archivos se integran en el dashboard final.

---

# El parquet de datos

## Qué es un parquet y por qué lo usamos

Un archivo `.parquet` es un formato de almacenamiento columnar optimizado para análisis. A diferencia de un CSV, preserva los tipos de datos (enteros, flotantes, strings), permite leer solo las columnas que necesitas sin cargar todo el archivo, y comprime mejor los datos repetitivos.

## Los dos parquets del proyecto

El equipo recibe **dos parquets**. Cada página usa el que corresponde:

| Parquet | Filas | Peso | Usa quién |
|---------|-------|------|-----------|
| `geih_ocupados_2019_2025.parquet` | 2.633.461 | 48 MB | **Páginas 2 y 3** — calidad del empleo y brechas salariales |
| `geih_pet_2019_2025.parquet` | 4.923.878 | 46 MB | **Página 1** — TGP, TO, TD (incluye toda la PET: ocupados + desocupados + inactivos) |

**¿Por qué dos?** El parquet de ocupados tiene solo personas con trabajo — no tiene el denominador completo para calcular TGP/TO/TD. El parquet PET parte del módulo de Fuerza de Trabajo e incluye a toda la población en edad de trabajar (≥15 años), lo que permite calcular las tasas correctamente.

```{r}
library(arrow)
library(dplyr)

# Página 1 — tasas de participación, ocupación y desempleo
df_pet <- read_parquet("ruta/geih_pet_2019_2025.parquet")

# Páginas 2 y 3 — calidad del empleo y brechas salariales
df_ocup <- read_parquet("ruta/geih_ocupados_2019_2025.parquet")
```

## Variables disponibles

### `geih_ocupados_2019_2025.parquet` — 25 columnas (Páginas 2 y 3)

Contiene solo personas **con trabajo**. Tiene todas las variables de ingreso, horas, sector y posición ocupacional.

| Variable | Tipo | Cobertura | Descripción |
|----------|------|-----------|-------------|
| `marco` | texto | 100% | Marco muestral: `"2005"` (años 2019–2020) o `"2018"` (años 2021–2025) |
| `anio` | entero | 100% | Año: 2019 a 2025 |
| `mes` | texto | 100% | Mes en español minúscula (p.ej. `"enero"`) |
| `dpto_cod` | texto | 100% | Código DANE del departamento, 2 dígitos (p.ej. `"05"` = Antioquia) |
| `clase_zona` | entero | 93.6% | `1` = cabecera municipal, `2` = resto / área rural |
| `fex` | decimal | 100% | **Factor de expansión** (ver sección 3.3) |
| `sexo` | entero | 98.3% | `1` = hombre, `2` = mujer |
| `edad` | entero | 100% | Edad en años |
| `etnia_bin` | entero | 97.9% | `0` = no se autoidentifica con grupo étnico, `1` = sí se autoidentifica (P6160) |
| `niv_edu_orig` | entero | 97.9% | Nivel educativo en código original del marco |
| `niv_edu_armon` | entero | 96.7% | Nivel educativo **armonizado** entre marcos (usar este para comparar entre años) |
| `niv_edu_grado` | entero | 97.9% | Último grado aprobado dentro del nivel |
| `esc_anios` | decimal | 96.6% | Años de escolaridad (variable continua, calculada a partir de nivel + grado) |
| `ing_mes` | decimal | 49.8% | Ingreso laboral mensual en pesos (P6500). **Ver advertencias en 2.3** |
| `ing_total` | decimal | 90.5% | Ingreso laboral total mensual (INGLABO, incluye otras fuentes) |
| `horas_sem` | entero | 100% | Horas trabajadas la semana anterior |
| `posicion_ocup` | entero | 100% | Posición ocupacional (P6430). Ver tabla de códigos en sección 2.4 |
| `rama2d_orig` | texto | 100% | Código de rama de actividad económica (2 dígitos, CIIU) |
| `oficio_orig` | texto | 100% | Código de oficio u ocupación |
| `condicion_activ` | entero | 100% | Condición de actividad laboral (P6240). `1` = ocupado |
| `oci` | entero | 100% | Flag de ocupado según módulo FT |
| `DIRECTORIO` | texto | 100% | Llave de vivienda (para joins con otros módulos) |
| `SECUENCIA_P` | texto | 100% | Llave de hogar |
| `ORDEN` | texto | 100% | Llave de persona dentro del hogar |
| `HOGAR` | texto | 100% | Llave de hogar dentro de la vivienda |

### `geih_pet_2019_2025.parquet` — 16 columnas (Página 1)

Contiene **toda la PET** (población en edad de trabajar, ≥15 años): ocupados, desocupados e inactivos. Variables disponibles: `marco`, `anio`, `mes`, `dpto_cod`, `clase_zona`, `fex`, `sexo`, `edad`, `etnia_bin`, `niv_edu_armon`, `esc_anios`, `condicion_activ` + llaves.

La variable clave es `condicion_activ` (P6240 del módulo FT):

| Código | Categoría | Grupo |
|--------|-----------|-------|
| 1 | Trabajó al menos 1 hora la semana pasada | **Ocupado** |
| 2 | Tenía trabajo pero estuvo ausente | **Ocupado** |
| 3 | Buscó trabajo activamente (desempleo abierto) | **Desocupado** |
| 4 | Buscó trabajo el último mes, no esta semana | Desocupado oculto |
| 5 | Quiere y puede trabajar, pero no buscó | Desocupado oculto |
| 6 | No quiere o no puede trabajar | Inactivo puro |

**Definiciones estándar DANE:**

```{r}
# PET = todas las filas (ya filtradas a edad >= 15)
# PEA = condicion_activ %in% c(1, 2, 3)   ← ocupados + desocupados abiertos
# Ocupados  = condicion_activ %in% c(1, 2)
# Desocupados (abiertos) = condicion_activ == 3

# TGP (%) = sum(fex[PEA])  / sum(fex[PET]) × 100
# TO  (%) = sum(fex[Ocup]) / sum(fex[PET]) × 100
# TD  (%) = sum(fex[Desoc])/ sum(fex[PEA]) × 100
```

::: {.callout-note}
Los códigos 4 y 5 (desempleo oculto) no entran en el cálculo estándar de TGP/TO/TD del DANE, pero son informativos para análisis de subutilización laboral. El código 6 es inactivo puro.
:::

## Filtros obligatorios antes de analizar {#sec-filtros}

Antes de cualquier cálculo, siempre aplicar este bloque de limpieza:

```{r}
df_analisis <- df |>
  # 1. Solo ocupados confirmados
  filter(condicion_activ == 1) |>

  # 2. Edad en rango PET (15-99 años)
  filter(edad >= 15, edad <= 99) |>

  # 3. Sexo válido
  filter(sexo %in% c(1, 2))

# Filtro adicional solo cuando uses ing_mes:
df_ingresos <- df_analisis |>
  filter(!is.na(ing_mes)) |>
  filter(!ing_mes %in% c(0, 98, 99))   # 0 = sin ingreso, 98 = no sabe, 99 = no informa
```

::: {.callout-warning}
**Sobre `ing_mes`:** El 50.2% de los registros tiene `ing_mes` como `NA`. Esto es normal — la variable captura solo el salario mensual reportado (P6500), que aplica principalmente a asalariados. Trabajadores por cuenta propia, empleadores y empleados sin salario fijo reportan con menos frecuencia. Adicionalmente, los códigos `98` (no sabe) y `99` (no informa) están almacenados como valores numéricos en el parquet — **deben tratarse como NA** en el análisis, nunca como ingresos reales.

Para el análisis de ingresos usa siempre `ing_mes` con los filtros anteriores, o considera `ing_total` (90.5% de cobertura) que es más completo.
:::

## Advertencias por año

| Año | Marco | Advertencia |
|-----|-------|-------------|
| 2019 | 2005 | Sin advertencias mayores |
| **2020** | **2005** | **COVID-19: recolección telefónica marzo–julio. Módulo de migración y algunos módulos temáticos suspendidos. Cobertura de sexo = 85.6%, educación = 82%. Considerar excluir meses marzo–julio para comparaciones estrictas.** |
| 2021 | 2018 | Primer año Marco 2018 — hay un quiebre de serie respecto a 2019–2020 (ver sección 3.2) |
| 2022–2025 | 2018 | Sin advertencias mayores |

## Códigos de posición ocupacional (posicion_ocup)

| Código | Categoría |
|--------|-----------|
| 1 | Obrero o empleado del gobierno |
| 2 | Obrero o empleado de empresa particular |
| 3 | Empleado doméstico |
| 4 | Trabajador por cuenta propia |
| 5 | Patrón o empleador |
| 6 | Trabajador familiar sin remuneración |
| 7 | Trabajador sin remuneración en otras empresas |
| 8 | Jornalero o peón |
| 9 | Otro |

---

# La GEIH — Marco metodológico

## Qué es la GEIH

La **Gran Encuesta Integrada de Hogares (GEIH)** es la encuesta de fuerza de trabajo de Colombia, producida mensualmente por el DANE. Es continua (se aplica los 12 meses del año) y cubre toda la población en edad de trabajar (PET: 10 años o más, aunque el análisis estándar usa 15+). Es la fuente oficial para las tasas de ocupación, desempleo y participación laboral del país.

La GEIH se aplica en muestra compleja estratificada por bietápica: primero se seleccionan Unidades Primarias de Muestreo (UPMs, segmentos cartográficos), luego viviendas dentro de cada UPM. Esta estructura tiene consecuencias para el cálculo de errores estándar (ver sección 4).

## Marco Muestral 2005 vs Marco 2018 {#sec-marcos}

Colombia realizó un nuevo Censo Nacional de Población en 2018. Con base en ese censo, el DANE diseñó un nuevo **Marco Muestral** para la GEIH que entró en vigor en 2021. Esto implica:

- **Marco 2005 (años 2019–2020):** diseño muestral basado en proyecciones del Censo 2005. Factor de expansión: `fex_c_2011` (actualizado en 2011).
- **Marco 2018 (años 2021–2025):** diseño muestral basado en el Censo 2018. Factor de expansión: `FEX_C18`.

**¿Por qué esto importa para el análisis?**

Los dos marcos proyectan a bases poblacionales diferentes. El Censo 2018 encontró que las proyecciones del Censo 2005 habían sobreestimado la población colombiana. Como resultado, los factores de expansión del Marco 2018 son más pequeños y proyectan a una población total menor.

Consecuencia práctica: **no puedes comparar directamente totales de población** (suma de fex) entre 2019–2020 y 2021–2025. Sin embargo, **sí puedes comparar tasas, proporciones y brechas relativas** (TGP, TO, TD, brecha salarial %, composición porcentual), porque en esas métricas numerador y denominador se escalan con el mismo factor y éste se cancela.

::: {.callout-tip}
**Regla práctica:**

✅ `Brecha salarial (%) = (mediana_H - mediana_M) / mediana_H` → comparable entre todos los años

✅ `TGP femenina (%) = PEA_mujeres / PET_mujeres` → comparable entre todos los años

❌ `Total mujeres ocupadas (millones)` → NO comparable entre Marco 2005 y Marco 2018
:::

**Cómo marcar el quiebre en visualizaciones:**

En toda gráfica de serie de tiempo 2019–2025, añadir una línea vertical en 2021 con la anotación "Cambio de Marco Muestral". Esto comunica transparencia metodológica al lector.

```{r}
library(ggplot2)

# Ejemplo de anotación del quiebre de marco en ggplot2
ggplot(datos_año, aes(x = anio, y = brecha_pct)) +
  geom_line() +
  geom_vline(xintercept = 2021, linetype = "dashed", color = "gray50") +
  annotate("text", x = 2021.1, y = max(datos_año$brecha_pct),
           label = "Cambio Marco\nMuestral", hjust = 0, size = 3, color = "gray40")
```

## El Factor de Expansión (fex) {#sec-fex}

El factor de expansión (`fex`) le asigna a cada persona encuestada un **peso** que representa cuántas personas reales en la población representa esa observación. Es la herramienta que permite pasar de una muestra (~40.000 hogares/mes) a estimaciones para toda Colombia.

En el parquet, la columna `fex` ya contiene el factor correcto para cada año:

| Años | Factor original | Proyecta a |
|------|----------------|------------|
| 2019–2020 | `fex_c_2011` | Base Censo 2005 |
| 2021–2025 | `FEX_C18` | Base Censo 2018 |

**No tienes que hacer ninguna selección** — el parquet ya resolvió esto. Simplemente usa `fex` en todos los cálculos ponderados.

**Cómo usar fex:**

```{r}
library(survey)

# Declarar el diseño muestral (simplificado — suficiente para análisis departamental)
disenio <- svydesign(
  ids     = ~1,                 # sin UPMs explícitas (DIRECTORIO como proxy)
  strata  = ~dpto_cod,          # estratificación por departamento
  weights = ~fex,               # factor de expansión
  data    = df_analisis,
  nest    = TRUE
)

# Mediana de ingreso ponderada con fex
svyquantile(~ing_mes, disenio, quantiles = 0.5, na.rm = TRUE)

# Media ponderada
svymean(~ing_mes, disenio, na.rm = TRUE)
```

::: {.callout-note}
**¿Por qué no puedo simplemente usar `weighted.mean()` o multiplicar por fex sin más?**

Para calcular el **valor puntual** (la mediana, la media, el total), sí basta con ponderar por `fex`. Pero para calcular el **error estándar** — y por ende el **Coeficiente de Variación (CV)** — necesitas respetar la estructura de diseño complejo de la encuesta (estratos + conglomerados). El paquete `survey` hace esto correctamente. Los errores estándar calculados sin considerar el diseño son sistemáticamente subestimados.
:::

## COVID-19 y el año 2020

La pandemia afectó la recolección de la GEIH en 2020 de forma significativa:

- **Marzo–julio 2020:** recolección exclusivamente telefónica (CATI). No se aplicaron módulos de observación directa.
- **Módulos suspendidos:** Migración (SAS94), algunos módulos de condiciones de vida.
- **Consecuencia en los datos:** cobertura reducida en varias variables (sexo=85.6%, educación=82%, etnia=82%). Los meses con mayor afectación son abril–junio.
- **Recomendación metodológica:** para análisis donde la comparabilidad es crítica (especialmente el O-B), considerar excluir o marcar los meses marzo–julio 2020. Para el descriptivo, se puede mantener el año completo con una nota de advertencia.

## La transición 2021

El año 2021 es el **primer año del Marco 2018**, pero también el último año en que el DANE publicó datos paralelos con el Marco 2005 (para permitir empalme). En el parquet:

- `marco == "2018"` para 2021
- `fex = FEX_C18` para 2021
- Todos los módulos disponibles, sin interrupciones COVID

Para el análisis descriptivo, 2021 se trata como el inicio de la serie del Marco 2018. El quiebre visual en las gráficas está entre 2020 y 2021.

---

# Coeficientes de Variación (CV)

## Por qué el CV importa

El CV mide la **precisión relativa** de una estimación. Una cifra con CV alto (>20%) tiene tanta incertidumbre que no puede reportarse como un dato confiable — el intervalo de confianza es demasiado amplio.

Esto es especialmente relevante cuando desagregas el análisis en subgrupos pequeños. Por ejemplo:
- La brecha salarial **nacional por sexo** → muestra grande, CV bajo → confiable
- La brecha salarial **en el Vaupés, para mujeres de etnia minoritaria** → muestra muy pequeña, CV alto → podría ser no publicable

El DANE establece umbrales oficiales que usaremos en el dashboard:

| CV | Semáforo | Decisión |
|----|----------|----------|
| ≤ 7% | 🟢 Preciso | Reportar sin advertencia |
| 8%–14% | 🟡 Aceptable | Reportar con nota |
| 15%–20% | 🟠 Regular | Reportar con advertencia visible |
| > 20% | 🔴 No confiable | No reportar como estimación puntual |

## El diseño muestral complejo y su efecto en los errores

En una muestra aleatoria simple (MAS), el error estándar de una media es `σ/√n`. Pero la GEIH **no es una MAS** — tiene estratificación y conglomerados. Esto afecta los errores de dos maneras:

1. **Estratificación** (por departamento, zona): **reduce** el error estándar (ganancia de precisión).
2. **Conglomeración** (hogares dentro de segmentos): **aumenta** el error estándar porque las personas del mismo segmento se parecen más entre sí que dos personas aleatorias (intra-class correlation ρ > 0).

El **Efecto de Diseño (DEFF)** captura el efecto neto: `DEFF = Var_diseño / Var_MAS`. Si DEFF > 1, la encuesta es menos precisa que una MAS del mismo tamaño. En la GEIH, DEFF típico para indicadores nacionales es 1.5–2.5.

Ignorar el diseño complejo (usar `var()` o `lm()` directamente sin ponderar por diseño) produce errores estándar subestimados y CVs demasiado optimistas.

## Cómo calcular el CV con `survey`

```{r}
library(survey)

# Función auxiliar: calcula CV% a partir de un objeto svystat
cv_pct <- function(svystat) {
  round(100 * sqrt(vcov(svystat)) / coef(svystat), 1)
}

# Función semáforo
semaforo_cv <- function(cv) {
  dplyr::case_when(
    cv <= 7  ~ "🟢 Preciso",
    cv <= 14 ~ "🟡 Aceptable",
    cv <= 20 ~ "🟠 Regular",
    TRUE     ~ "🔴 No confiable"
  )
}

# Ejemplo: mediana de ingreso por sexo y año
resultados <- df_analisis |>
  filter(!is.na(ing_mes), !ing_mes %in% c(0, 98, 99)) |>
  group_by(anio, sexo) |>
  group_modify(~ {
    dis <- svydesign(ids = ~1, strata = ~dpto_cod, weights = ~fex, data = .x)
    med <- svyquantile(~ing_mes, dis, quantiles = 0.5, na.rm = TRUE)
    tibble(
      mediana = coef(med),
      cv      = cv_pct(med),
      n_obs   = nrow(.x),
      calidad = semaforo_cv(cv_pct(med))
    )
  })
```

::: {.callout-important}
**Regla de oro:** Toda cifra que presentes en el dashboard debe ir acompañada de su CV calculado. Las cifras con semáforo 🔴 no se muestran como estimaciones puntuales. En su lugar, puedes usar rangos intercuartílicos, notas de cautela, o directamente ocultar el valor y mostrar el mensaje "muestra insuficiente".
:::

## Cuando el CV sube: efecto de la desagregación

A medida que desagregas (por ejemplo, pasas de nacional → departamento → municipio, o añades un cruce de etnia), la muestra efectiva disminuye y el CV aumenta. Esto es esperado y no es un error — es la limitación estadística de la encuesta para estimaciones muy desagregadas.

**Ejemplo práctico:** la brecha salarial en el Chocó para mujeres de etnia minoritaria probablemente tenga CV > 20%. La solución no es ignorarlo sino reportar con honestidad: "datos insuficientes para estimación precisa en este nivel de desagregación."

---

# Librerías R necesarias

Cada persona del equipo debe tener instalados estos paquetes:

```{r}
# Instalar si no están disponibles
paquetes <- c("arrow", "dplyr", "tidyr", "ggplot2", "plotly",
              "survey", "srvyr", "scales", "htmlwidgets",
              "crosstalk", "DT", "quarto")

instalar_si_no <- function(p) {
  if (!requireNamespace(p, quietly = TRUE)) install.packages(p)
}
lapply(paquetes, instalar_si_no)
```

| Paquete | Para qué sirve |
|---------|----------------|
| `arrow` | Leer el archivo `.parquet` de forma eficiente |
| `dplyr` / `tidyr` | Manipulación y transformación de datos |
| `ggplot2` | Visualizaciones estáticas de publicación |
| `plotly` | Convertir ggplot2 a visualizaciones interactivas (`ggplotly()`) |
| `survey` | Diseño muestral complejo, estimaciones ponderadas y CVs |
| `srvyr` | Interfaz tidyverse para el paquete `survey` (sintaxis más cómoda) |
| `scales` | Formatear ejes (miles, porcentajes, pesos colombianos) |
| `crosstalk` | Filtros interactivos compartidos entre gráficas en HTML |
| `DT` | Tablas interactivas con búsqueda y paginación |

---

# Estructura del dashboard Quarto

## Arquitectura general

El dashboard se construye en Quarto con `format: dashboard`. Cada página es una sección de primer nivel (`#`). Los filtros de interseccionalidad se implementan con `crosstalk` para que sean compartidos entre todas las visualizaciones de la página.

```yaml
---
title: "Radar de Brechas Laborales"
format:
  dashboard:
    theme: cosmo
    nav-buttons: [linkedin, github]
---
```

## Los filtros de interseccionalidad

Todas las páginas deben permitir filtrar por estas dimensiones de interseccionalidad. El filtro se aplica sobre los datos **antes** de cualquier cálculo con `survey`:

| Dimensión | Variable en parquet | Valores |
|-----------|--------------------|---------|
| Sexo | `sexo` | `1` = Hombre, `2` = Mujer |
| Año | `anio` | 2019 a 2025 |
| Pertenencia étnica | `etnia_bin` | `0` = No, `1` = Sí |
| Zona | `clase_zona` | `1` = Cabecera, `2` = Resto |
| Educación (agrupada) | `niv_edu_armon` | 1-5 básica/secundaria, 6-11 superior |

::: {.callout-note}
**Nota sobre etnia_bin:** la variable es binaria — indica si la persona se autoidentifica con algún grupo étnico (indígena, afrodescendiente, raizal, etc.), pero no distingue cuál grupo específico. Esto es una limitación de la GEIH en el período 2019–2025: el código P6160 está colapsado a binario. Entre los ocupados, el 2.3–2.8% se autoidentifica con algún grupo étnico por año (equivale a ~9–10K observaciones por año en la muestra). Suficiente para nivel nacional; verifique siempre el CV para desagregaciones departamentales.
:::

## Reportar con semáforo de CV en Quarto

En el archivo de trabajo, cada `value box` o cifra destacada debe calcular y mostrar su CV:

```{r}
# Estructura recomendada para una value box con CV
calcular_indicador <- function(datos, variable, diseno) {
  stat  <- svymean(as.formula(paste0("~", variable)), diseno, na.rm = TRUE)
  valor <- coef(stat)
  cv    <- round(100 * SE(stat) / abs(valor), 1)
  lista <- list(
    valor   = valor,
    cv      = cv,
    calidad = semaforo_cv(cv),
    mostrar = cv <= 20   # FALSE = no mostrar la cifra
  )
  return(lista)
}
```

---

# Página 1 — Acceso e indicadores laborales

**Responsable:** _________ \
**Objetivo:** Mostrar cómo hombres y mujeres acceden al mercado laboral a través del tiempo (2019–2025), con desagregación nacional, departamental y por grupos de interseccionalidad.

## Definiciones formales

Los tres indicadores centrales de esta página son:

**Tasa Global de Participación (TGP):**
$$TGP = \frac{PEA}{PET} \times 100$$
Donde PEA = Población Económicamente Activa (ocupados + desocupados) y PET = Población en Edad de Trabajar (≥15 años). Mide qué proporción de la población en edad de trabajar está activa en el mercado laboral.

**Tasa de Ocupación (TO):**
$$TO = \frac{\text{Ocupados}}{PET} \times 100$$
Mide qué proporción de la PET tiene trabajo.

**Tasa de Desempleo (TD):**
$$TD = \frac{\text{Desocupados}}{PEA} \times 100$$
Mide qué proporción de la PEA busca trabajo activamente sin encontrarlo.

**Brecha de participación:**
$$\text{Brecha TGP} = TGP_H - TGP_M$$
Una brecha positiva indica que los hombres participan más. En Colombia es históricamente positiva (~15–20 pp).

## Parquet a usar en esta página

Esta página usa **`geih_pet_2019_2025.parquet`** — el único que contiene el denominador completo (PET). Todos los cálculos de TGP, TO y TD se calculan directamente desde el microdata, lo que permite desagregarlos por cualquier combinación de interseccionalidad que el DANE no publica.

```{r}
df_pet <- read_parquet("ruta/geih_pet_2019_2025.parquet")

# Filtros base para esta página
df_p1 <- df_pet |>
  filter(sexo %in% c(1, 2))  # sexo válido — edad ya está filtrada a >=15

# Grupos para tasas (ver tabla de condicion_activ en sección 2)
df_p1 <- df_p1 |>
  mutate(
    es_ocupado  = condicion_activ %in% c(1, 2),
    es_desocup  = condicion_activ == 3,
    es_pea      = condicion_activ %in% c(1, 2, 3)
  )
```

## Indicadores a calcular

| Indicador | Desagregación mínima | Desagregación ampliada |
|-----------|---------------------|----------------------|
| TGP por sexo | Año, nacional | + departamento, + zona, + etnia |
| TO por sexo | Año, nacional | + departamento, + sector |
| TD por sexo | Año, nacional | + departamento, + educación |
| Brecha TGP (pp) | Año, serie temporal | + por departamento (mapa) |
| Brecha TO (pp) | Año, serie temporal | + por zona |

## Visualizaciones sugeridas

- Línea de tiempo (2019–2025) de TGP por sexo, con banda de confianza (IC 95%) y marcador del quiebre de marco en 2021
- Mapa de calor departamental de brecha TGP más reciente (2024–2025)
- Barras comparativas de TO y TD por sexo para el año seleccionado en el filtro
- Tabla resumen con semáforo de CV por departamento

## Código base orientativo

```{r}
library(arrow)
library(dplyr)
library(survey)
library(ggplot2)
library(plotly)

# Cargar parquet PET (Página 1)
df_pet <- read_parquet("ruta/geih_pet_2019_2025.parquet")

df_p1 <- df_pet |>
  filter(sexo %in% c(1, 2)) |>
  mutate(
    es_ocupado = condicion_activ %in% c(1, 2),
    es_desocup = condicion_activ == 3,
    es_pea     = condicion_activ %in% c(1, 2, 3),
    sexo_label = ifelse(sexo == 1, "Hombres", "Mujeres")
  )

# TGP / TO / TD por sexo y año — con CV
tasas_cv <- df_p1 |>
  group_by(anio, sexo_label) |>
  group_modify(~ {
    dis <- svydesign(ids = ~1, strata = ~dpto_cod, weights = ~fex, data = .x)

    # TGP
    tgp_stat <- svymean(~es_pea,    dis, na.rm = TRUE)
    to_stat  <- svymean(~es_ocupado, dis, na.rm = TRUE)

    # TD (solo sobre PEA)
    pea_data <- .x |> filter(es_pea)
    dis_pea  <- svydesign(ids = ~1, strata = ~dpto_cod, weights = ~fex, data = pea_data)
    td_stat  <- svymean(~es_desocup, dis_pea, na.rm = TRUE)

    tibble(
      TGP    = round(100 * coef(tgp_stat), 1),
      cv_TGP = round(100 * SE(tgp_stat) / coef(tgp_stat), 1),
      TO     = round(100 * coef(to_stat),  1),
      cv_TO  = round(100 * SE(to_stat)  / coef(to_stat),  1),
      TD     = round(100 * coef(td_stat),  1),
      cv_TD  = round(100 * SE(td_stat)  / coef(td_stat),  1),
      n_obs  = nrow(.x)
    )
  }) |>
  ungroup()

# Brecha de participación (pp)
brecha_tgp <- tasas_cv |>
  select(anio, sexo_label, TGP) |>
  tidyr::pivot_wider(names_from = sexo_label, values_from = TGP) |>
  mutate(brecha_pp = round(Hombres - Mujeres, 1))

# Gráfica TGP por sexo con quiebre de marco
g <- ggplot(tasas_cv, aes(x = anio, y = TGP, color = sexo_label, group = sexo_label)) +
  geom_line(linewidth = 1) +
  geom_point(size = 2.5) +
  geom_vline(xintercept = 2021, linetype = "dashed", color = "gray50") +
  annotate("text", x = 2021.1, y = max(tasas_cv$TGP),
           label = "Cambio Marco\nMuestral", hjust = 0, size = 3, color = "gray40") +
  scale_color_manual(values = c("Hombres" = "#2166AC", "Mujeres" = "#D6604D")) +
  scale_y_continuous(labels = scales::percent_format(scale = 1), limits = c(0, NA)) +
  labs(title = "Tasa Global de Participación por sexo (2019–2025)",
       subtitle = "Enero de cada año — GEIH DANE",
       x = NULL, y = "TGP (%)", color = NULL) +
  theme_minimal(base_size = 13)

ggplotly(g)
```

---

# Página 2 — Permanencia y calidad del empleo

**Responsable:** _________ \
**Objetivo:** Analizar las condiciones bajo las cuales hombres y mujeres permanecen en el mercado laboral: tipo de empleo, sector, intensidad horaria y segregación.

## Marco conceptual

La "calidad del empleo" es multidimensional. Para este dashboard la operacionalizamos en cuatro dimensiones disponibles en el parquet:

| Dimensión | Variable | Proxy |
|-----------|----------|-------|
| **Tipo de vinculación** | `posicion_ocup` | Asalariado vs cuenta propia vs familiar no remunerado |
| **Intensidad horaria** | `horas_sem` | Tiempo completo (≥40h), parcial voluntario, parcial involuntario |
| **Segregación sectorial** | `rama2d_orig` | Concentración de mujeres en ciertos sectores |
| **Informalidad (proxy)** | `posicion_ocup` | Trabajador familiar no remunerado, cuenta propia sin registro |

::: {.callout-note}
**Sobre informalidad:** la GEIH tiene una definición más precisa de informalidad que requiere variables adicionales (tamaño de empresa, cotización a pensiones). Con el parquet actual, el mejor proxy disponible es la `posicion_ocup`: código 3 (empleado doméstico), 4 (cuenta propia), 6 (familiar no remunerado) y 8 (jornalero) son categorías con alta correlación con informalidad. Esta es una aproximación; si se necesita la tasa de informalidad oficial del DANE, usar la serie publicada.
:::

## Indicadores a calcular

| Indicador | Descripción |
|-----------|-------------|
| Distribución por posición ocupacional | % de hombres y mujeres en cada categoría de posicion_ocup, por año |
| Composición sectorial por sexo | Top sectores por concentración femenina vs masculina (CIIU 2 dígitos) |
| Índice de segregación horizontal | Índice de Duncan: mide cuánto difieren las distribuciones sectoriales de H y M |
| Distribución de horas trabajadas | % por banda horaria (<20h, 20-39h, 40-48h, >48h) por sexo |
| Brecha de horas | Media de horas_sem hombre vs mujer, año a año |
| "Sobreempleo" involuntario | % con >48h/semana por sexo (proxy de precariedad o de intensidad) |
| Proxy de informalidad | % en posición_ocup 4+6+8 por sexo |

## Visualizaciones sugeridas

- Gráfica de barras apiladas por posición ocupacional, separada por sexo, filtrable por año
- Treemap o barras horizontales de composición sectorial por sexo
- Distribución de horas (histograma o violin) superpuesta por sexo
- Serie de tiempo del proxy de informalidad por sexo (2019–2025)
- Mapa o tabla departamental de segregación sectorial

## Código base orientativo

```{r}
# Distribución por posición ocupacional, ponderada
pos_labels <- c(
  "1" = "Empleado público",
  "2" = "Empleado particular",
  "3" = "Empleado doméstico",
  "4" = "Cuenta propia",
  "5" = "Empleador",
  "6" = "Familiar no remunerado",
  "7" = "Sin remun. otras empresas",
  "8" = "Jornalero/peón",
  "9" = "Otro"
)

posicion <- df_analisis |>
  filter(!is.na(posicion_ocup)) |>
  group_by(anio, sexo, posicion_ocup) |>
  summarise(pob = sum(fex, na.rm = TRUE), .groups = "drop") |>
  group_by(anio, sexo) |>
  mutate(pct = round(100 * pob / sum(pob), 1),
         posicion_label = pos_labels[as.character(posicion_ocup)])

# Proxy de informalidad
informalidad <- df_analisis |>
  group_by(anio, sexo) |>
  summarise(
    n       = n(),
    pob     = sum(fex, na.rm = TRUE),
    informal = sum(fex[posicion_ocup %in% c(4, 6, 8)], na.rm = TRUE),
    .groups = "drop"
  ) |>
  mutate(tasa_informal = round(100 * informal / pob, 1))

# Distribución de horas por sexo
horas_dist <- df_analisis |>
  filter(!is.na(horas_sem), horas_sem > 0) |>
  mutate(banda_horas = cut(horas_sem,
    breaks = c(0, 19, 39, 48, Inf),
    labels = c("<20h", "20-39h (parcial)", "40-48h (completo)", ">48h (sobreempleo)"),
    right  = TRUE)) |>
  group_by(anio, sexo, banda_horas) |>
  summarise(pob = sum(fex, na.rm = TRUE), .groups = "drop") |>
  group_by(anio, sexo) |>
  mutate(pct = round(100 * pob / sum(pob), 1))
```

---

# Página 3 — Brechas salariales

**Responsable:** _________ \
**Objetivo:** Cuantificar y caracterizar la brecha salarial bruta entre hombres y mujeres, con desagregación temporal, sectorial, educativa e interseccional.

## Definición de brecha salarial

La **brecha salarial bruta** compara los ingresos medianos sin controlar por ningún otro factor (horas, educación, sector). Es un indicador de resultado — refleja la desigualdad real observada, incluyendo diferencias en composición del empleo, sectores y horas trabajadas:

$$\text{Brecha bruta} (\%) = \frac{Mediana_H - Mediana_M}{Mediana_H} \times 100$$

Una brecha positiva indica que los hombres ganan en mediana más que las mujeres. En Colombia históricamente es 15–25% dependiendo del año y el segmento.

::: {.callout-note}
**Brecha bruta vs. brecha ajustada:** el análisis descriptivo calcula la brecha **bruta** (sin controles). La brecha **ajustada** (controlando por educación, sector, horas, experiencia) es el resultado del modelo Oaxaca-Blinder, que Alejandra calcula por separado. El descriptivo sirve de contexto y motivación para el O-B.
:::

## Advertencia sobre `ing_mes` vs `ing_total`

| Variable | Qué mide | Cobertura | Recomendación |
|----------|----------|-----------|---------------|
| `ing_mes` | Salario mensual (P6500) — solo asalariados con salario fijo | 49.8% | Para análisis de brecha entre asalariados |
| `ing_total` | Ingreso laboral total (INGLABO) — incluye otras fuentes | 90.5% | **Preferir para análisis general de brechas** |

Para análisis de brechas use **`ing_total`** siempre que sea posible — captura mejor a trabajadores informales, cuenta propia y otros. Aplique igualmente los filtros: `filter(!is.na(ing_total), !ing_total %in% c(0, 98, 99))`.

## Indicadores a calcular

| Indicador | Descripción |
|-----------|-------------|
| Mediana salarial por sexo × año | Serie temporal 2019–2025, con IC 95% y CV |
| Brecha salarial bruta (%) | Por año — serie temporal |
| Brecha por decil | Brecha en cada decil de la distribución de ingresos |
| Brecha por nivel educativo | Brecha mediana por niv_edu_armon × año |
| Brecha por sector | Brecha mediana por rama2d_orig |
| Brecha por zona | Cabecera vs. resto |
| Brecha por etnia | etnia_bin × sexo |
| Razón interdecílica | D9/D1 por sexo (desigualdad interna de cada grupo) |

## Visualizaciones sugeridas

- Línea doble (mediana H vs M) con banda de confianza IC95%, quiebre de marco en 2021
- Barra de brecha bruta (%) por año — con color según magnitud
- Curva de Lorenz por sexo (desigualdad interna)
- Brecha por decil: barras horizontales mostrando la brecha en cada decil
- Gráfica de calor: brecha por sector × año
- Value boxes: mediana H, mediana M, brecha % — con semáforo de CV

## Código base orientativo

```{r}
# Filtro para análisis de ingresos
df_ing <- df_analisis |>
  filter(!is.na(ing_total),
         !ing_total %in% c(0, 98, 99),
         ing_total > 0)

# Mediana ponderada por sexo y año, con CV
medianas_cv <- df_ing |>
  group_by(anio, sexo) |>
  group_modify(~ {
    dis  <- svydesign(ids = ~1, strata = ~dpto_cod, weights = ~fex, data = .x)
    med  <- svyquantile(~ing_total, dis, quantiles = 0.5, na.rm = TRUE)
    tibble(
      mediana = coef(med),
      cv      = round(100 * SE(med) / coef(med), 1),
      n_obs   = nrow(.x),
      calidad = semaforo_cv(round(100 * SE(med) / coef(med), 1))
    )
  }) |>
  ungroup()

# Brecha salarial bruta (%)
brecha_anual <- medianas_cv |>
  select(anio, sexo, mediana) |>
  tidyr::pivot_wider(names_from = sexo, values_from = mediana,
                     names_prefix = "mediana_") |>
  mutate(
    brecha_pct = round(100 * (mediana_1 - mediana_2) / mediana_1, 1),
    brecha_abs = round(mediana_1 - mediana_2, 0)
  )

# Brecha por nivel educativo (último año disponible)
brecha_edu <- df_ing |>
  filter(anio == max(anio), !is.na(niv_edu_armon)) |>
  group_by(niv_edu_armon, sexo) |>
  group_modify(~ {
    dis <- svydesign(ids = ~1, strata = ~dpto_cod, weights = ~fex, data = .x)
    med <- svyquantile(~ing_total, dis, quantiles = 0.5, na.rm = TRUE)
    tibble(mediana = coef(med), cv = round(100 * SE(med) / coef(med), 1))
  }) |>
  ungroup() |>
  tidyr::pivot_wider(names_from = sexo, values_from = c(mediana, cv)) |>
  mutate(brecha_pct = round(100 * (mediana_1 - mediana_2) / mediana_1, 1))
```

---

# Convenciones de reporte

Estas convenciones deben ser consistentes entre las tres páginas del dashboard:

## Colores

Usar siempre los mismos colores para sexo:

```{r}
colores_sexo <- c(
  "1" = "#2166AC",   # azul — hombres
  "2" = "#D6604D"    # rojo/coral — mujeres
)

colores_etnia <- c(
  "0" = "#808080",   # gris — no étnico
  "1" = "#7B2D8B"    # morado — grupo étnico
)
```

## Etiquetas estandarizadas

```{r}
# Reemplazar códigos por etiquetas en los datos antes de graficar
df_analisis <- df_analisis |>
  mutate(
    sexo_label  = ifelse(sexo == 1, "Hombres", "Mujeres"),
    etnia_label = ifelse(etnia_bin == 1, "Grupo étnico", "Sin autoidentificación étnica"),
    zona_label  = ifelse(clase_zona == 1, "Cabecera", "Resto/rural"),
    marco_label = ifelse(marco == "2005", "Marco 2005", "Marco 2018")
  )
```

## Formato de números

```{r}
library(scales)

# Pesos colombianos
format_cop <- function(x) scales::dollar(x, prefix = "$", big.mark = ".", decimal.mark = ",", suffix = "")

# Porcentajes
format_pct <- function(x) scales::percent(x / 100, accuracy = 0.1, decimal.mark = ",")

# Miles
format_miles <- function(x) scales::number(x, big.mark = ".", decimal.mark = ",")
```

## Pie de página obligatorio en todas las gráficas

```
Fuente: DANE, Gran Encuesta Integrada de Hogares (GEIH) 2019–2025.
Cálculos: EQUILAB — DAT4CCIÓN 2026.
Nota: estimaciones ponderadas con factor de expansión fex.
Marco Muestral 2005 (2019–2020) y Marco 2018 (2021–2025) — ver sección metodológica.
```

## Qué hacer cuando el CV es > 20%

No suprimas el dato sin explicación. Opciones:
1. Mostrar el valor con nota visible: *"CV > 20% — estimación con alta incertidumbre"*
2. Reemplazar con rango intercuartílico (P25–P75) en lugar de mediana puntual
3. Agregar años o categorías para aumentar la muestra efectiva
4. Mostrar el tamaño muestral (n_obs) en la tooltip del gráfico interactivo

---

*Documento elaborado por EQUILAB · DAT4CCIÓN 2026* \
*Última actualización: `r format(Sys.Date(), "%d de %B de %Y")`*
